---
title: "Section 6.5 – Tests d'Homogénéité (Compléments et Synthèse)"
format: 
  pdf:
    toc: true
    documentclass: article
    geometry: margin=1in
editor: visual
engine: knitr
output-dir: output
---

# Section 6.5 – Tests d'Homogénéité (Compléments et Synthèse)

## Vue d'ensemble

Cette section reprend et approfondit les **tests d'homogénéité** étudiés dans le chapitre 6.5 du polycopié. Les commandes sont très proches de celles de la section 5.5, mais elles sont regroupées ici pour former une **synthèse plus complète** avec des illustrations supplémentaires et des pièges courants à éviter.

**Objectifs pédagogiques :**

-   Consolider la compréhension des tests d'homogénéité
-   Apprendre à **choisir le bon test** selon la situation
-   Comprendre les **pièges courants** (p.ex. hypothèse d'égalité des variances)
-   Voir des exemples **réalistes** avec interprétation approfondie

**Concepts clés :**

-   Distinction entre données **indépendantes** et **appariées**
-   Importance de **vérifier les hypothèses** du test choisi
-   **Robustesse** et limitations des différents tests

**Structure du notebook :** Chaque section suit le schéma : Théorie → Code → Interprétation Les commentaires R détaillés facilitent la compréhension étape par étape.

------------------------------------------------------------------------

## 6.5.1 Échantillons Indépendants (Synthèse et Approfondissements)

### Vue d'ensemble des tests

Lorsqu'on dispose de **deux groupes indépendants**, plusieurs tests sont possibles selon :

1.  **Si les variances sont connues** → Test Z (rare en pratique)
2.  **Si les variances sont inconnues** :
    -   Test t de Welch (recommandé, ne suppose pas l'égalité des variances)
    -   Test t standard (suppose $\sigma_1^2 = \sigma_2^2$, moins robuste)
3.  **Si les données sont binaires** → Test de proportions

**Tableau de décision :**

| Situation | Données | Test | Fonction R |
|------------------|------------------|------------------|------------------|
| Variances connues | Continues | Z | Calcul manuel |
| Variances inconnues | Continues | t Welch | `t.test()` (défaut) |
| Variances égales (testé) | Continues | t poolé | `t.test(..., var.equal=TRUE)` |
| Données binaires | Succès/échecs | Proportions | `prop.test()` |

### Exemple : Comparaison de Moyennes avec Variances Connues

**Reprise du problème des machines de cacao :** Deux machines remplissent des paquets de cacao. Les variances des poids sont théoriquement connues (basées sur des spécifications techniques), et on teste si les moyennes diffèrent.

**Hypothèses :**

-   **H₀** : $\mu_1 = \mu_2$
-   **H₁** : $\mu_1 \neq \mu_2$ (test bilatéral)

**Test utilisé :** Test Z (statistique normale)

$$Z = \frac{\bar{X}_1 - \bar{X}_2}{\sqrt{\frac{\sigma_1^2}{n_1} + \frac{\sigma_2^2}{n_2}}} \sim \mathcal{N}(0,1)$$

```{r}
# ========= Comparaison de Deux Machines (Variances Connues) =========

# --- Données des machines ---
machine1 <- c(106.70, 107.02, 107.15, 107.22, 107.41, 106.39, 107.47, 107.61, 107.38, 107.22)
machine2 <- c(107.68, 106.69, 107.24, 107.69, 106.97, 107.52, 106.22, 107.23, 107.32)

cat("=== Comparaison de Deux Machines (Variances Connues) ===\n")
cat("Machine 1: n₁ =", length(machine1), "\n")
cat("Machine 2: n₂ =", length(machine2), "\n\n")

# --- Statistiques descriptives ---
mean1 <- mean(machine1)
mean2 <- mean(machine2)
n1 <- length(machine1)
n2 <- length(machine2)

cat("Moyennes observées:\n")
cat("  Machine 1: X̄₁ = ", round(mean1, 4), "\n")
cat("  Machine 2: X̄₂ = ", round(mean2, 4), "\n")
cat("  Différence: X̄₁ - X̄₂ = ", round(mean1 - mean2, 4), "\n\n")

# --- Variances théoriques connues ---
sigma1_sq <- (1.3)^2
sigma2_sq <- (0.9)^2

cat("Variances théoriques (connues):\n")
cat("  σ₁² = (1,3)² = ", round(sigma1_sq, 4), "\n")
cat("  σ₂² = (0,9)² = ", round(sigma2_sq, 4), "\n\n")

# --- Test Z : Statistique et p-valeur ---
variance_sum <- sigma1_sq/n1 + sigma2_sq/n2
se_diff <- sqrt(variance_sum)
z_obs <- (mean1 - mean2) / se_diff

cat("=== Test Z ===\n")
cat("Erreur-type: SE = √(σ₁²/n₁ + σ₂²/n₂) = ", round(se_diff, 4), "\n")
cat("Z_obs = (X̄₁ - X̄₂) / SE = ", round(z_obs, 4), "\n\n")

p_value <- 2 * (1 - pnorm(abs(z_obs)))
cat("p-valeur (bilatérale): ", round(p_value, 4), "\n")
cat("Niveau α = 0,05\n\n")

# --- Résultat ---
if (p_value < 0.05) {
  cat("→ REJETER H₀: différence significative\n")
} else {
  cat("→ NE PAS REJETER H₀: pas de différence significative\n")
}

```

### Interprétation

La statistique suit une loi **normale standard** sous H₀. La p-valeur bilatérale se calcule comme .

**Remarque importante :** En pratique, les variances théoriques () sont **rarement connues** exactement. Elles sont souvent estimées à partir de données préalables (étalonnages machines, spécifications techniques). Si on doute de ces valeurs, préférer le **test t de Welch**.

------------------------------------------------------------------------

### Comparaison de Moyennes avec Variances Inconnues

**Situation réaliste :** Les variances ne sont **pas connues** a priori. On les estime à partir des échantillons.

**Deux tests possibles :**

1.  **Test t de Welch** (recommandé)

-   N'assume pas l'égalité des variances
-   Plus robuste et général
-   Ajuste les degrés de liberté selon le déséquilibre des variances

2.  **Test t standard** (moins robuste)

-   Suppose
-   Combine les variances en une variance poolée
-   Moins robuste si les variances diffèrent

**Dans ce notebook, nous utilisons le test de Welch (défaut de R).**

```{r}
# ========= Comparaison de Moyennes (Variances Inconnues - Test de Welch) =========

# --- Données ---
# Teneur en viande de deux producteurs
prod1 <- c(2.12, 12.03, 13.58, 13.38, 11.81, 15.92, 13.65)
prod2 <- c(14.81, 13.93, 14.91, 15.87, 15.62, 15.39)

cat("=== Comparaison de Deux Producteurs (Variances Inconnues) ===\n")
cat("Producteur 1: n₁ =", length(prod1), "\n")
cat("Producteur 2: n₂ =", length(prod2), "\n\n")

# --- Statistiques descriptives ---
mean1 <- mean(prod1)
mean2 <- mean(prod2)
sd1 <- sd(prod1)
sd2 <- sd(prod2)
var1 <- sd1^2
var2 <- sd2^2

cat("=== Statistiques Observées ===\n")
cat("Producteur 1:\n")
cat("  Moyenne: ", round(mean1, 4), "\n")
cat("  Variance: ", round(var1, 4), "\n\n")
cat("Producteur 2:\n")
cat("  Moyenne: ", round(mean2, 4), "\n")
cat("  Variance: ", round(var2, 4), "\n\n")

# --- Test t de Welch (défaut de t.test()) ---
cat("=== Test t de Welch (Variances Non Supposées Égales) ===\n")
res_welch <- t.test(prod1, prod2)

cat("t-statistic: ", round(res_welch$statistic, 4), "\n")
cat("Degrés de liberté (Welch-Satterthwaite): ", round(res_welch$parameter, 2), "\n")
cat("p-valeur (bilatérale): ", round(res_welch$p.value, 4), "\n\n")

# --- Intervalle de confiance ---
cat("Intervalle de confiance 95% pour μ₁ - μ₂:\n")
cat("IC = [", round(res_welch$conf.int[1], 4), "; ", 
    round(res_welch$conf.int[2], 4), "]\n\n")

# --- Résultat ---
if (res_welch$p.value < 0.05) {
  cat("→ REJETER H₀ au niveau 5%: les moyennes DIFFÈRENT SIGNIFICATIVEMENT\n")
} else {
  cat("→ NE PAS REJETER H₀ au niveau 5%: pas de différence significative\n")
}

```

### Interprétation

**Observations :**

-   **Degrés de liberté de Welch-Satterthwaite** : Formule complexe qui ajuste df selon le ratio des variances et des tailles.

-   Si et , alors

-   Si les variances/tailles sont très inégales, df est réduit (plus conservatif)

-   **Intervalle de confiance (IC)** :

-   S'il contient 0 : pas de différence significative au niveau 5%

-   S'il ne contient pas 0 : différence significative

-   **Comparaison avec le test t standard** : Le test de Welch est **généralement à préférer** car il ne suppose pas l'égalité des variances.

**Bon réflexe :** Rapporter toujours l'IC en plus du p-valeur. C'est informatif pour savoir la magnitude de la différence estimée.

------------------------------------------------------------------------

### Comparaison de Proportions (Deux Groupes Indépendants)

**Contexte :** On compare des **taux de succès** entre deux groupes indépendants.

**Exemple :** - Avant intervention : 54 succès sur 230

-   Après intervention : 110 succès sur 340

**Question :** La proportion de succès a-t-elle augmenté significativement ?

**Hypothèses :**

-   **H₀** :
-   **H₁** : (test bilatéral) ou (unilatéral)

**Test utilisé :** Test du chi-carré de Pearson (implémenté dans `prop.test()`)

```{r}
# ========= Comparaison de Deux Proportions =========

# --- Données ---
# Nombres de succès et tailles d'échantillon
x <- c(54, 110)     # Nombre de succès (avant, après)
n <- c(230, 340)    # Tailles d'échantillon (avant, après)

cat("=== Comparaison de Deux Proportions ===\n")
cat("Avant intervention:\n")
cat("  Succès: x₁ = ", x[1], " sur n₁ = ", n[1], "\n")
cat("  Proportion: p̂₁ = ", round(x[1]/n[1], 4), "\n\n")

cat("Après intervention:\n")
cat("  Succès: x₂ = ", x[2], " sur n₂ = ", n[2], "\n")
cat("  Proportion: p̂₂ = ", round(x[2]/n[2], 4), "\n\n")

cat("Différence: p̂₂ - p̂₁ = ", round(x[2]/n[2] - x[1]/n[1], 4), "\n\n")

# --- Test bilatéral ---
cat("=== Test Bilatéral (H₁: p₁ ≠ p₂) ===\n")
res_prop_bilateral <- prop.test(x, n)
cat("χ²-statistic: ", round(res_prop_bilateral$statistic, 4), "\n")
cat("p-valeur (bilatérale): ", round(res_prop_bilateral$p.value, 4), "\n\n")

# --- Test unilatéral ---
cat("=== Test Unilatéral (H₁: p₁ < p₂) ===\n")
res_prop_unilateral <- prop.test(x, n, alternative = "less")
cat("p-valeur (unilatérale): ", round(res_prop_unilateral$p.value, 4), "\n")
cat("Niveau α = 0,05\n\n")

# --- Résultat ---
if (res_prop_unilateral$p.value < 0.05) {
  cat("→ REJETER H₀ au niveau 5%: l'intervention a AUGMENTÉ la proportion significativement\n")
} else {
  cat("→ NE PAS REJETER H₀ au niveau 5%: pas de preuve d'augmentation\n")
}

```

### Interprétation

**Ce qu'il faut savoir :**

-   **Test bilatéral vs. unilatéral** :

-   Bilatéral : teste la différence sans direction supposée (test général)

-   Unilatéral : teste une direction spécifique (puissance supérieure si la direction est correcte)

-   La p-valeur unilatérale moitié de la p-valeur bilatérale

-   **Argument `alternative` de `prop.test()` :**

-   `"two.sided"` : test bilatéral (défaut)

-   `"less"` : teste (équivalent à )

-   `"greater"` : teste

-   **Condition d'application :**

-   Recommandation : effectifs attendus ≥ 5 dans toutes les cellules

-   Ici : tous les effectifs sont largement \> 5, donc OK

------------------------------------------------------------------------

## 6.5.2 Échantillons Appariés

### Concepts Clés

Lorsque les observations sont **appariées** (mêmes individus, deux mesures), les tests changent :

-   Les données ne sont **pas indépendantes**
-   On travaille sur les **différences** (ou les paires discordantes)
-   Cela améliore la **puissance** du test (meilleures chances de détecter une vraie différence)

**Tests appariés :**

1.  **Test t apparié** : Pour données continues appariées
2.  **Test de McNemar** : Pour données binaires appariées

### Test t Apparié : Variation de Poids

**Contexte :** Cinq patients sont pesés avant et après un traitement. On teste si le traitement change le poids.

**Hypothèses :**

-   **H₀** : (pas d'effet du traitement)
-   **H₁** : (augmentation du poids) — test unilatéral

**Stratégie :**

-   Calculer les différences
-   Tester si la moyenne des est significativement \> 0

```{r}
# ========= Test t Apparié (Poids Avant/Après) =========

# --- Données appariées ---
before <- c(80.82, 60.12, 102.52, 51.65, 65.96)
after  <- c(83.76, 64.13, 101.81, 56.63, 68.21)

cat("=== Test t Apparié : Poids Avant et Après Traitement ===\n")
cat("Nombre de patients: n = ", length(before), "\n\n")

# --- Tableau des données et différences ---
D <- after - before
mean_before <- mean(before)
mean_after <- mean(after)

cat("=== Données Individuelles ===\n")
cat("Patient |  Avant  |  Après  | Différence (D)\n")
cat("--------|---------|---------|---------------\n")
for (i in 1:length(before)) {
  cat(sprintf("%7d | %7.2f | %7.2f | %13.2f\n", i, before[i], after[i], D[i]))
}
cat("\n")

cat("=== Moyennes ===\n")
cat("Moyenne avant: ", round(mean_before, 2), " kg\n")
cat("Moyenne après: ", round(mean_after, 2), " kg\n")
cat("Différence moyenne: ", round(mean(D), 4), " kg\n\n")

# --- Test t apparié (unilatéral: greater) ---
# paired = TRUE : test apparié sur les différences
# alternative = "greater" : teste si after > before (ou si D > 0)
res_paired_t <- t.test(after, before, paired = TRUE, alternative = "greater")

cat("=== Test t Apparié (H₁: poids augmente) ===\n")
cat("t-statistic: ", round(res_paired_t$statistic, 4), "\n")
cat("Degrés de liberté: ", round(res_paired_t$parameter, 2), "\n")
cat("p-valeur (unilatérale): ", round(res_paired_t$p.value, 4), "\n")
cat("Niveau α = 0,05\n\n")

# --- Résultat ---
if (res_paired_t$p.value < 0.05) {
  cat("→ REJETER H₀ au niveau 5%: le traitement AUGMENTE SIGNIFICATIVEMENT le poids\n")
} else {
  cat("→ NE PAS REJETER H₀ au niveau 5%: pas de preuve d'augmentation\n")
}

```

### Interprétation

**Observations :**

-   **Degrés de liberté = n - 1 = 4**, pas comme pour des données indépendantes

-   Pourquoi ? Nous testons une **unique série** de différences, pas deux séries

-   \*\*Argument `paired = TRUE**` :

-   Transforme le test en calcul sur les différences

-   Calcule automatiquement , leur moyenne et leur écart-type

-   **Robustesse du test t apparié** :

-   Plus puissant que deux tests t indépendants sur la même question

-   Élimine la variabilité inter-individuelle (liée aux patients eux-mêmes)

-   Ne teste que la variabilité de la réponse au traitement

**Point clé :** Le test t apparié est **très utilisé** dans les études avant/après (médecine, psychologie, etc.) pour cette raison de puissance supérieure.

------------------------------------------------------------------------

### Test de McNemar : Données Binaires Appariées

**Contexte :** Pour comparer deux **traitements binaires** (succès/échec) chez les mêmes individus, on construit un tableau 2×2 des paires et on applique le test de McNemar.

**Structure du tableau :**

|                           | Traitement 2 = Succès | Traitement 2 = Échec |
|---------------------------|-----------------------|----------------------|
| **Traitement 1 = Succès** | n₁₁ (concordance)     | n₁₀ (discordance 1)  |
| **Traitement 1 = Échec**  | n₀₁ (discordance 2)   | n₀₀ (concordance)    |

**Idée clé :** Seules les **paires discordantes** ( et ) informent sur la différence entre les traitements. Les concordances s'annulent dans le test.

**Hypothèses :**

-   **H₀** : (probabilité égale de chaque type de discordance)
-   **H₁** : (probabilités inégales) — test bilatéral

**Test :**

```{r}
# ========= Test de McNemar (Données Binaires Appariées) =========

# --- Tableau de contingence 2×2 ---
cont_table <- matrix(c(30, 5, 3, 12), nrow = 2, byrow = TRUE,
                     dimnames = list(
                       Traitement1 = c("Succès", "Échec"),
                       Traitement2 = c("Succès", "Échec")
                     ))

cat("=== Test de McNemar pour Données Binaires Appariées ===\n")
cat("Tableau de Contingence 2×2:\n")
print(cont_table)
cat("\n")

cat("Tableau avec marges:\n")
print(addmargins(cont_table))
cat("\n")

# --- Extraction des cellules ---
n11 <- cont_table[1,1]  # Succès avec les deux
n10 <- cont_table[1,2]  # Succès T1, Échec T2
n01 <- cont_table[2,1]  # Échec T1, Succès T2
n00 <- cont_table[2,2]  # Échec avec les deux

cat("=== Interprétation ===\n")
cat("Concordance (succès avec les deux): n₁₁ = ", n11, "\n")
cat("DISCORDANCE (T1 oui, T2 non): n₁₀ = ", n10, "\n")
cat("DISCORDANCE (T1 non, T2 oui): n₀₁ = ", n01, "\n")
cat("Concordance (échec avec les deux): n₀₀ = ", n00, "\n")
cat("Total: N = ", sum(cont_table), "\n\n")

# --- Statistique de McNemar ---
chi2_raw <- (n10 - n01)^2 / (n10 + n01)
cat("Formule sans correction: χ² = (n₁₀ - n₀₁)² / (n₁₀ + n₀₁) = ", round(chi2_raw, 4), "\n\n")

# --- Test de McNemar avec correction de continuité ---
res_mcnemar <- mcnemar.test(cont_table, correct = TRUE)

cat("=== Test de McNemar (avec correction de continuité) ===\n")
cat("χ²-statistic: ", round(res_mcnemar$statistic, 4), "\n")
cat("p-valeur (bilatérale): ", round(res_mcnemar$p.value, 4), "\n")
cat("Niveau α = 0,05\n\n")

# --- Résultat ---
if (res_mcnemar$p.value < 0.05) {
  cat("→ REJETER H₀ au niveau 5%: les traitements diffèrent SIGNIFICATIVEMENT\n")
} else {
  cat("→ NE PAS REJETER H₀ au niveau 5%: pas de différence significative\n")
}

```

### Interprétation

**Observations :**

-   **Pourquoi ignorer les concordances ?**

-   Les 30 patients réussissant avec les deux traitements ne nous disent rien sur lequel est meilleur

-   Même les 12 échouant avec les deux

-   Seules les discordances (5 vs. 3) révèlent une différence

-   **Correction de continuité** :

-   Appliquée par `correct = TRUE` (recommandé pour petits effectifs)

-   Formule corrigée :

-   Améliore l'approximation chi-carré pour petits

-   **Condition d'application** :

-   Recommandation : (ou au moins avec correction)

-   Ici : 5 + 3 = 8, donc la correction est utile

**Point clé :** Le test de McNemar est **spécifique** aux appariements avec données binaires. C'est le pendant du test t apparié pour variables qualitatives.

------------------------------------------------------------------------

## Conclusion et Points Clés de la Section 6.5

### Résumé des Tests de Comparaison

#### 📊 Données Indépendantes

| Situation | Type de Données | Test | Fonction R | Remarque |
|---------------|---------------|---------------|---------------|---------------|
| Variances connues | Continues | Test Z | Calcul manuel | Rare en pratique |
| Variances inconnues | Continues | Test t de Welch | `t.test()` | **Recommandé** (robuste) |
| Variances supposées égales | Continues | Test t poolé | `t.test(..., var.equal=TRUE)` | Moins robuste |
| Proportions | Binaires | χ² de Pearson | `prop.test()` | Test bilatéral ou unilatéral |

#### 👥 Données Appariées

| Situation | Type de Données | Test | Fonction R | Remarque |
|---------------|---------------|---------------|---------------|---------------|
| Appariées | Continues | Test t apparié | `t.test(..., paired=TRUE)` | Élimine variabilité inter-individuelle |
| Appariées | Binaires | Test de McNemar | `mcnemar.test()` | Correction de continuité utile |

------------------------------------------------------------------------

### ⚠️ Pièges Courants et Comment les Éviter

**Piège 1 : Supposer l'égalité des variances sans l'avoir testé**

-   ✅ Solution : Utiliser le test t de Welch par défaut (ne suppose pas l'égalité)
-   Si vous voulez vraiment supposer l'égalité, préalablement tester avec un test de Levene

**Piège 2 : Confondre données indépendantes et appariées**

-   ✅ Symptôme : Utiliser un test t indépendant sur des appariements (perte de puissance)
-   Solution : Identifier le design expérimental. Si mêmes sujets → apparié

**Piège 3 : Interpréter la p-valeur comme probabilité que H₀ soit vraie**

-   ❌ Faux : "p = 0,03 signifie 3% de chance que H₀ soit vraie"
-   ✅ Correct : "p = 0,03 signifie 3% de chance d'observer ceci SI H₀ était vraie"

**Piège 4 : Rapporter uniquement la p-valeur**

-   ✅ Toujours rapporter : p-valeur + intervalle de confiance + taille de l'effet
-   L'intervalle donne la **magnitude** de la différence, pas seulement son existence

**Piège 5 : Oublier de vérifier les hypothèses du test**

-   Test t (normal ou Welch) : demande données approximativement normales
-   Tests de proportions : demande effectifs attendus ≥ 5
-   Test de McNemar : demande (au moins avec correction)

------------------------------------------------------------------------

### 📚 Checklist pour la Rédaction d'une Analyse

Avant de conclure après un test d'homogénéité :

1.  **Données clairement décrites**

-   [ ] Nombre d'observations par groupe
-   [ ] Moyennes/proportions observées
-   [ ] Écarts-types (si test continu)

2.  **Hypothèses explicites**

-   [ ] H₀ et H₁ clairement énoncées
-   [ ] Direction du test justifiée (bilatéral ou unilatéral)

3.  **Test approprié choisi**

-   [ ] Type de données (continu/binaire)
-   [ ] Type de groupes (indépendants/appariés)
-   [ ] Hypothèses vérifiées ou justifiées

4.  **Résultats rapportés complètement**

-   [ ] Statistique de test (t, Z, χ², etc.)
-   [ ] Degrés de liberté
-   [ ] p-valeur exacte (pas seulement p \< 0,05)
-   [ ] Intervalle de confiance 95%

5.  **Interprétation claire**

-   [ ] Comparaison p-valeur vs. α (niveau choisi)
-   [ ] Conclusion statistique (rejet ou non de H₀)
-   [ ] Conclusion pratique (que signifie le résultat ?)
-   [ ] Limitations éventuelles

------------------------------------------------------------------------

### 💡 Bonnes Pratiques pour l'Examen

**Avant l'examen :**

-   Mémoriser la structure H₀ vs. H₁ pour chaque test
-   Pratiquer l'identification du type de test approprié
-   S'entraîner à lire les sorties R (`t.test()`, `prop.test()`, `mcnemar.test()`)

**Pendant l'examen :**

1.  Lire attentivement la question (indépendant vs. apparié ?)
2.  Écrire H₀ et H₁ **avant** de faire les calculs
3.  Justifier le choix du test
4.  Rapporter tous les résultats (pas seulement la conclusion)
5.  Interpréter correctement la p-valeur

**Pièges spécifiques à éviter :**

-   Ne pas faire d'hypothèse implicite sur l'égalité des variances
-   Toujours spécifier si le test est unilatéral et dans quelle direction
-   Distinguer "pas de preuve pour rejeter H₀" de "H₀ est vraie"

------------------------------------------------------------------------

### 🎯 Résumé Mnémonique

**"SAIT TESTER ?"**

-   **S**ituation : Indépendant ou apparié ?
-   **A**iguille : Continu ou binaire ?
-   **I**ndépendance : Test indépendant ou apparié ?
-   **T**ype : Quel test spécifique ?
-   **T**héorie : H₀ et H₁ ?
-   **E**xécution : Calculer/appeler la fonction R
-   **S**tatistique : Rapporter t, Z, χ², p-valeur, IC
-   **T**erminaison : Interpréter les résultats
-   **E**xamen : Vérifier les hypothèses
-   **R**apport : Rédiger la conclusion

```         
```