---
title: "TP 5 : Apprentissage supervisé et méthode des K plus proches voisins"
author: "Lola Etiévant"
date: "2025-2026"
output:
  pdf_document: default
  html_document:
    df_print: paged
header-includes:
- \usepackage{fancyhdr}
- \pagestyle{fancy}
- \fancyhead[RO]{Lola Etiévant}
- "\\fancyhead[LO]{Compléments de Mathématiques 2 L3 MIASHS S2 2025-2026}"
---

# TP 5 : Apprentissage supervisé et méthode des K plus proches voisins

## 0. Chargement et Préparation des Données

### 0.1. Chargement du jeu de données

```{r setup_data, message=FALSE, warning=FALSE}
# Chargement des données
qualitative_vars  = read.csv("../TP2/titanic_pre_processed_qualitative_vars.csv")
quantitative_vars = read.csv("../TP2/titanic_pre_processed_quantitative_vars.csv")
# Load the target and immediately convert to a factor vector
target_df = read.csv("../TP2/titanic_pre_processed_target.csv", stringsAsFactors = FALSE)
# On transforme immédiatement target en vecteur de facteurs (plus besoin de fonction helper)
target = as.factor(target_df$x)

# Suppression des observations avec 'Sex' manquant (moins de 0.2% des données)
isMissingSex = which(is.na(qualitative_vars$Sex) | qualitative_vars$Sex == "")
if (length(isMissingSex) > 0) {
  qualitative_vars  = qualitative_vars[-isMissingSex, ]
  quantitative_vars = quantitative_vars[-isMissingSex, ]
  target            = target[-isMissingSex]
}

# Conversion des variables explicatives en facteurs
qualitative_vars$Sex     = as.factor(qualitative_vars$Sex)
qualitative_vars$Pclass  = as.factor(qualitative_vars$Pclass)
qualitative_vars$withFam = as.factor(qualitative_vars$withFam)
qualitative_vars$Age_cat = as.factor(qualitative_vars$Age_cat)

```

## 1. Méthode des K plus proches voisins (KNN)

### 1.1. Rappels Théoriques

* **Hyperparamètre :** L'hyperparamètre est , le nombre de voisins. On le choisit par validation croisée ou via un ensemble de validation pour équilibrer le biais et la variance.
* **Partage des données :** On divise le jeu en 3 parties : **Train** (apprentissage), **Validation** (sélection de ), et **Test** (évaluation finale des performances).

### 1.2. Codage binaire (dummy coding) et encoding

```{r dummy_coding, message=FALSE}
library(caret)

# Transformation des variables qualitatives en variables muettes (0/1)
make_dummies = function(var_name, data) {
  encoder = dummyVars(paste0("~", var_name), data = data)
  as.data.frame(predict(encoder, newdata = data))
}

qualitative_vars_dummy = data.frame(
  make_dummies("Sex", qualitative_vars),
  make_dummies("withFam", qualitative_vars)
)

# Transformation de Pclass en numérique pour le calcul des distances KNN
qualitative_vars_encoded = data.frame(Pclass = as.numeric(as.character(qualitative_vars$Pclass)))

```

### 1.3. Variables explicatives finales

```{r build_predictive}
# Assemblage du dataframe de prédiction
predictive_vars = data.frame(qualitative_vars_encoded, qualitative_vars_dummy, quantitative_vars)

# Nettoyage des colonnes redondantes pour éviter la colinéarité et simplifier le modèle
predictive_vars$Sex.male  = NULL
predictive_vars$withFam.0 = NULL
predictive_vars$SibSp     = NULL
predictive_vars$Parch     = NULL

# Pourquoi ne pas normaliser tout de suite ? 
# Réponse : Pour éviter le Data Leakage (fuite d'information du Test vers le Train).

```

---

## 2. KNN avec partage Holdout (80/10/10)

### 2.1. Partage du jeu de données

```{r split_holdout}
set.seed(1234)
n = nrow(predictive_vars)

# Extraction du Test (10%)
inTest    = sample(1:n, size = round(0.1 * n))
notinTest = (1:n)[-inTest]

# Extraction de la Validation (10%) parmi le reste
inValidation = sample(notinTest, size = round(0.1 * n))

# Création des ensembles (les targets sont des vecteurs directs)
predictive_vars_test       = predictive_vars[inTest,]
target_test                 = target[inTest]

predictive_vars_validation = predictive_vars[inValidation,]
target_validation           = target[inValidation]

predictive_vars_train      = predictive_vars[-c(inTest, inValidation),]
target_train                = target[-c(inTest, inValidation)]

```

### 2.2. Pre-processing (Imputation et Normalisation)

```{r preprocessing}
# On définit la transformation sur le Train UNIQUEMENT
Proc = preProcess(predictive_vars_train, method = c("medianImpute", "range"))

# On applique la transformation aux trois ensembles
predictive_vars_train      = predict(Proc, predictive_vars_train)
predictive_vars_validation = predict(Proc, predictive_vars_validation)
predictive_vars_test       = predict(Proc, predictive_vars_test)

```

### 2.3. Sélection de l'hyperparamètre 

```{r grid_search}
library(class)
KGrid = 1:20
accuracy_val = recall_val = precision_val = NULL

for(K in KGrid){
  set.seed(1234)
  # Application du KNN
  target_pred = knn(train = predictive_vars_train, 
                    test  = predictive_vars_validation, 
                    cl    = target_train, k = K)
  
  # Calcul de la matrice de confusion
  cm = confusionMatrix(data = target_pred, reference = target_validation, positive = "Survivant")
  
  accuracy_val  = c(accuracy_val, cm$overall["Accuracy"])
  recall_val    = c(recall_val, cm$byClass["Sensitivity"])
  precision_val = c(precision_val, cm$byClass["Pos Pred Value"])
}

# Visualisation
plot(KGrid, accuracy_val, type = 'b', main="Sélection de K (Validation)", xlab="K", ylab="Accuracy")
plot(KGrid, recall_val, type = 'b', main="Sélection de K (Validation)", xlab="K", ylab="Recall")
plot(KGrid, precision_val, type = 'b', main="Sélection de K (Validation)", xlab="K", ylab="Precision")

```

---

## 3. KNN avec Cross-Validation (CV)

### 3.1. Procédure de Cross-Validation

```{r cv_process}
# On utilise tout ce qui n'est pas dans le Test final
predictive_vars_remain = predictive_vars[-inTest,]
target_remain           = target[-inTest]

n_remain = nrow(predictive_vars_remain)
nfolds   = 10
folds    = sample(1:nfolds, n_remain, replace = TRUE)

accuracy_fold = NULL

for(k in 1:nfolds){
  inFold = which(folds == k)
  
  # Split interne
  train_cv = predictive_vars_remain[-inFold,]
  val_cv   = predictive_vars_remain[inFold,]
  t_train  = target_remain[-inFold]
  t_val    = target_remain[inFold]
  
  # Pre-processing interne pour éviter le leakage
  Proc_cv  = preProcess(train_cv, method = c("medianImpute", "range"))
  train_cv = predict(Proc_cv, train_cv)
  val_cv   = predict(Proc_cv, val_cv)
  
  acc_K = NULL
  for(K in KGrid){
    pred = knn(train = train_cv, test = val_cv, cl = t_train, k = K)
    acc_K = c(acc_K, confusionMatrix(pred, t_val)$overall["Accuracy"])
  }
  accuracy_fold = rbind(accuracy_fold, acc_K)
}

# Calcul des moyennes par colonne (pour chaque K)
cv_accuracies = colMeans(accuracy_fold)
best_k_cv     = KGrid[which.max(cv_accuracies)]

```

### 3.2. Performance finale sur le jeu de Test

```{r final_test_evaluation}
# 1. Re-calcul du preprocessing sur l'ensemble 'remain' (Train + Val)
Proc_final = preProcess(predictive_vars_remain, method = c("medianImpute", "range"))

train_final_scaled = predict(Proc_final, predictive_vars_remain)
test_final_scaled  = predict(Proc_final, predictive_vars_test)

# 2. Apprentissage final avec le meilleur K trouvé par CV
final_predictions = knn(train = train_final_scaled, 
                        test  = test_final_scaled, 
                        cl    = target_remain, 
                        k     = best_k_cv)

# 3. Métriques finales
cm_final = confusionMatrix(final_predictions, target_test, positive = "Survivant")
print(cm_final)

```
