---
title: "TP Bonus -- Analyse des notes d'algèbre par sexe"
author: "HAMLIL Mohamed"
date: "2026-04-30"
jupyter: ir
---

# Introduction

Ce TP bonus explore les **notes d'algèbre** sur trois années (2022, 2023, 2024) pour analyser s'il existe une différence significative entre les résultats des étudiants selon le **sexe** (M/F).

Nous utiliserons les outils vus dans les TPs précédents :

- Statistiques descriptives et visualisations
- Tests de normalité
- ANOVA et tests non paramétriques

---

# 1. Importation des données

```{r}
alg22 = read.csv2("alg22.csv")
alg23 = read.csv2("alg23.csv")
alg24 = read.csv2("alg24.csv")

cat("=== 2022 ===\n")
head(alg22)
cat("\n=== 2023 ===\n")
head(alg23)
cat("\n=== 2024 ===\n")
head(alg24)
```

```{r}
cat("Effectifs 2022 :", nrow(alg22))
cat("\nEffectifs 2023 :", nrow(alg23))
cat("\nEffectifs 2024 :", nrow(alg24))
```

---

# 2. Analyse par année

## 2.1 Année 2022

### Statistiques descriptives

```{r}
note22 = alg22$note22
sexe22 = alg22$Sexe

cat("Moyenne globale :", mean(note22, na.rm = TRUE))
cat("\nMoyenne F :", mean(note22[sexe22 == "F"], na.rm = TRUE))
cat("\nMoyenne M :", mean(note22[sexe22 == "M"], na.rm = TRUE))
```

```{r}
boxplot(note22 ~ sexe22,
        main = "Notes d'algèbre 2022 par sexe",
        col = c("pink", "lightblue"),
        ylab = "Note", xlab = "Sexe")
```

### Test de normalité par groupe

```{r}
tapply(note22, sexe22, shapiro.test)
```

### ANOVA

```{r}
anova(lm(note22 ~ sexe22))
```

### Test de Wilcoxon (alternatif non paramétrique)

```{r}
wilcox.test(note22 ~ sexe22)
```

## 2.2 Année 2023

```{r}
note23 = alg23$note23
sexe23 = alg23$Sexe

cat("Moyenne F :", mean(note23[sexe23 == "F"], na.rm = TRUE))
cat("\nMoyenne M :", mean(note23[sexe23 == "M"], na.rm = TRUE))
```

```{r}
boxplot(note23 ~ sexe23,
        main = "Notes d'algèbre 2023 par sexe",
        col = c("pink", "lightblue"),
        ylab = "Note", xlab = "Sexe")
```

```{r}
tapply(note23, sexe23, shapiro.test)
```

```{r}
anova(lm(note23 ~ sexe23))
wilcox.test(note23 ~ sexe23)
```

## 2.3 Année 2024

```{r}
note24 = alg24$note24
sexe24 = alg24$Sexe

cat("Moyenne F :", mean(note24[sexe24 == "F"], na.rm = TRUE))
cat("\nMoyenne M :", mean(note24[sexe24 == "M"], na.rm = TRUE))
```

```{r}
boxplot(note24 ~ sexe24,
        main = "Notes d'algèbre 2024 par sexe",
        col = c("pink", "lightblue"),
        ylab = "Note", xlab = "Sexe")
```

```{r}
tapply(note24, sexe24, shapiro.test)
```

```{r}
anova(lm(note24 ~ sexe24))
wilcox.test(note24 ~ sexe24)
```

---

# 3. Analyse globale (toutes années confondues)

## 3.1 Fusion des données

```{r}
notes_all = c(note22, note23, note24)
sexe_all = c(as.character(sexe22), as.character(sexe23), as.character(sexe24))
annee_all = c(rep("2022", length(note22)), rep("2023", length(note23)), rep("2024", length(note24)))

sexe_all = factor(sexe_all)
annee_all = factor(annee_all)
```

## 3.2 Visualisation

```{r}
boxplot(notes_all ~ sexe_all,
        main = "Notes d'algèbre (toutes années) par sexe",
        col = c("pink", "lightblue"),
        ylab = "Note", xlab = "Sexe")
```

## 3.3 ANOVA à deux facteurs

On peut tester l'effet du sexe, de l'année, et de leur interaction :

```{r}
anova(lm(notes_all ~ sexe_all * annee_all))
```

```{r}
# Sans interaction
anova(lm(notes_all ~ sexe_all + annee_all))
```

```{r}
interaction.plot(annee_all, sexe_all, notes_all,
                 main = "Interaction Année × Sexe",
                 col = c("pink", "lightblue"), lwd = 2,
                 xlab = "Année", ylab = "Moyenne des notes")
```

## 3.4 Test de Kruskal-Wallis

```{r}
kruskal.test(notes_all ~ sexe_all)
```

---

# Résumé

| Année | Méthode | Conclusion |
|-------|---------|------------|
| 2022 | ANOVA + Wilcoxon | À interpréter selon les p-values |
| 2023 | ANOVA + Wilcoxon | À interpréter selon les p-values |
| 2024 | ANOVA + Wilcoxon | À interpréter selon les p-values |
| Toutes | ANOVA 2 facteurs + Kruskal-Wallis | Effet global |

**Points clés :**

- Toujours vérifier la normalité avant l'ANOVA.
- Le test de Wilcoxon est une bonne alternative pour 2 groupes.
- L'ANOVA à deux facteurs permet de séparer l'effet du sexe, de l'année, et de leur interaction.
