---
title: "TP 2 : Analyse préliminaire du jeu de données Titanic"
author: "HAMLIL Mohamed"
date: "2025-2026"
format: 
  pdf:
    toc: true
    number-sections: true
    colorlinks: true
    include-in-header:
      - text: |
          \usepackage{fancyhdr}
          \pagestyle{fancy}
          \fancyhead[RO]{Lola Etiévant}
          \fancyhead[LO]{Compléments de Mathématiques 2 L3 MIASHS}
          \usepackage[most]{tcolorbox}
editor: source
---

# Introduction

En TP nous travaillerons principalement avec le jeu de données `titanic`. Notre but sera de prédire la survie des passagers au naufrage du Titanic.

:::{.callout-note}
## Objectif
Préparer les données (Data Cleaning) et explorer les relations entre les variables (Data Exploration) avant la modélisation.
:::

## 1. Jeu de données

### 1.1. Charger le jeu de données

**Format du fichier :** `.csv` (Comma Separated Values).

```{r}
# Chargement des librairies
library(dplyr)
library(ggplot2)
library(reshape2)
library(gridExtra)

# Chargement des données
# On utilise stringsAsFactors = FALSE pour garder la main sur les types
data = read.csv("../titanic.csv", stringsAsFactors = FALSE)

```

### 1.2. Caractéristiques du jeu de données

```{r}
dim(data)

```

Le jeu de données contient **`r nrow(data)` individus** et **`r ncol(data)` variables**.

### 1.3. Variables

```{r}
colnames(data)

```

**Description des variables :**

* **Identifiants (peu utiles pour la prédiction) :** `PassengerId`, `Name`, `Ticket`.
* **Target :** `Survived` (0 = Décédé, 1 = Survivant).
* **Socio-démographique :** `Sex`, `Age`.
* **Voyage :** `Pclass` (Classe), `Fare` (Prix), `Cabin`, `Embarked` (Port).
* **Famille :** `SibSp` (Frères/Sœurs/Époux), `Parch` (Parents/Enfants).

**Types de données attendus :**

* *Quantitatives :* `Age`, `SibSp`, `Parch`, `Fare`.
* *Qualitatives :* `Survived`, `Pclass`, `Sex`, `Embarked`.

```{r}
str(data)

```

### 1.4. Target

La variable cible est **`Survived`**. Elle est initialement codée comme un entier (`int`).

:::{.callout-tip}

## Bonnes pratiques

Il est préférable de convertir la target en **facteur** avec des labels explicites pour faciliter la lecture des graphiques et des résultats de modèles.
:::

```{r}
target = factor(data$Survived, labels = c("Décédé", "Survivant"))
data$Survived = as.factor(data$Survived)

```

### 1.5. Transformation de variables (Feature Engineering)

Nous créons de nouvelles variables pour mieux capturer l'information contenue dans les données brutes.

1. **Taille de la famille (`Fam`)** : Somme des conjoints, frères, sœurs, parents et enfants.
2. **Indicateur de famille (`withFam`)** : Binaire, pour savoir si la personne est seule ou accompagnée.

```{r}
data$Fam = data$Parch + data$SibSp
data$withFam = as.factor(ifelse(data$Fam > 0, 1, 0))

```

3. **Catégories d'âge (`Age_cat`)** : L'âge a souvent un effet non linéaire (les enfants sont sauvés en priorité).

```{r}
# Gestion de la valeur max pour inclure tout le monde
max_age = max(data$Age, na.rm = TRUE)

data$Age_cat = cut(data$Age, 
                   breaks = c(0, 13, 18, 60, max_age + 1), 
                   labels = c("Enfant", "Adolescent", "Adulte", "Senior"),
                   right = FALSE)

```

:::{.callout-warning}

## Attention

La variable `Age` contient des valeurs manquantes (`NA`). Par conséquent, `Age_cat` contiendra aussi des `NA` pour ces individus.
:::

### 1.6. Sélection des variables prédictives

Nous écartons les identifiants et nous assurons que les variables qualitatives sont bien typées.

```{r}
# Typage correct
data$Pclass = as.factor(data$Pclass)
data$Sex    = as.factor(data$Sex)
if("Embarked" %in% colnames(data)) data$Embarked = as.factor(data$Embarked)

# Séparation
qualitative_vars  = data %>% select(Age_cat, Pclass, Sex, withFam)
quantitative_vars = data %>% select(Age, SibSp, Parch, Fam, Fare)

```

## 2. Analyse univariée

### 2.1. Statistiques descriptives

#### Variables quantitatives

```{r}
summary(quantitative_vars)

```

**Observations :**

* `Age` : Environ 20% de données manquantes.
* `Fare` : Très dispersée (Moyenne = 32, Max = 512). Distribution probablement très asymétrique.

#### Variables qualitatives

```{r}
summary(qualitative_vars)

```

:::{.callout-important}

## Nettoyage des chaînes vides

Parfois, les données manquantes dans les fichiers CSV sont encodées par du vide `""` au lieu de `NA`. Il faut les corriger.
:::

```{r}
# Exemple de correction si nécessaire (notamment pour Embarked)
# data$Embarked[data$Embarked == ""] <- NA
# data$Embarked <- droplevels(data$Embarked)

```

#### Target

```{r}
table(target)
prop.table(table(target))

```

Environ **38%** de survie. Les classes sont déséquilibrées, mais c'est gérable.

### 2.2. Analyse graphique

#### Variables quantitatives (Histogrammes)

```{r}
#| fig-cap: "Distribution des variables quantitatives"
#| layout-ncol: 2

# Transformation en format long pour ggplot
quant_long = melt(quantitative_vars)

ggplot(quant_long, aes(x = value)) +
  geom_histogram(bins = 30, fill = "steelblue", color = "white") +
  facet_wrap(~variable, scales = "free") +
  theme_minimal() +
  labs(x = "Valeur", y = "Fréquence")

```

**Remarque :** Les distributions ne sont pas gaussiennes (normales).

* **Problème pour Naive Bayes :** Ce modèle suppose souvent la normalité des variables continues.
* **Solutions :** Transformation logarithmique (`log(x+1)`) ou discrétisation.

#### Variables qualitatives (Barplots)

```{r}
#| fig-cap: "Distribution des variables qualitatives"

qual_long = melt(qualitative_vars, id.vars = NULL)

ggplot(qual_long, aes(x = value)) +
  geom_bar(fill = "coral", color = "black") +
  facet_wrap(~variable, scales = "free") +
  theme_minimal() +
  labs(x = "Catégories", y = "Effectif")

```

## 3. Analyse multivariée

### 3.1. Corrélations entre variables quantitatives

```{r}
#| fig-cap: "Matrice de corrélation"
#| out-width: "70%"

cor_mat = cor(quantitative_vars, use = "complete.obs")
melted_cor_mat = melt(cor_mat)

ggplot(data = melted_cor_mat, aes(x = Var1, y = Var2, fill = value)) + 
  geom_tile() + 
  scale_fill_gradient2(low = "blue", mid = "white", high = "red", limit = c(-1,1)) +
  geom_text(aes(label = round(value, 2)), size = 3) +
  theme_minimal() +
  theme(axis.text.x = element_text(angle = 45, hjust = 1)) +
  labs(x = "", y = "", fill = "Corr")

```

**Multicolinéarité :** Forte corrélation entre `Fam`, `SibSp` et `Parch`. C'est attendu car `Fam = SibSp + Parch`. Il faudra éviter de mettre toutes ces variables ensemble dans certains modèles (ex: régression logistique) pour éviter la redondance.

### 3.2. Variables quantitatives vs Target

On utilise des **boxplots** pour voir si la distribution d'une variable change selon la survie.

```{r}
#| layout-ncol: 2
#| fig-cap: "Impact des variables quantitatives sur la survie"

plot_data = cbind(quantitative_vars, Target = target)
plot_data_long = melt(plot_data, id.vars = "Target")

ggplot(plot_data_long, aes(x = Target, y = value, fill = Target)) +
  geom_boxplot() +
  facet_wrap(~variable, scales = "free") +
  scale_fill_manual(values = c("pink", "lightblue")) +
  theme_minimal() +
  labs(x = "")

```

**Interprétation :**

* **Fare :** Les survivants ont payé plus cher en moyenne.
* **Age :** Différence subtile, mais les enfants semblent avantagés (moins d'outliers bas chez les décédés).

### 3.3. Variables qualitatives vs Target

Nous comparons les **proportions** (fill) pour neutraliser l'effet d'effectif total.

```{r}
#| fig-cap: "Proportion de survie par catégorie"
#| out-width: "80%"

# Fonction pour générer les plots
plot_list = list()
for(col in names(qualitative_vars)){
  p = ggplot(data = data.frame(var = qualitative_vars[[col]], Target = target) %>% na.omit(), 
             aes(x = var, fill = Target)) +
      geom_bar(position = "fill", color = "black") +
      scale_fill_manual(values = c("gray70", "lightgreen")) +
      theme_minimal() +
      geom_hline(yintercept = 0.38, linetype="dashed", color="red") + # Moyenne survie
      labs(title = col, x = "", y = "Proportion") +
      theme(legend.position = "bottom")
  plot_list[[col]] = p
}

grid.arrange(grobs = plot_list, ncol = 2)

```

**Conclusions majeures :**

1. **Sex :** Les femmes ont beaucoup plus survécu.
2. **Pclass :** La 1ère classe a un net avantage.
3. **Age_cat :** Les enfants ont été protégés.

## 4. Gestion des données manquantes

```{r}
colSums(is.na(data))

```

* **Qualitatives (ex: Cabin, Embarked)** : Créer une catégorie "Inconnu" ou imputer par le mode.
* **Quantitatives (ex: Age)** : Imputer par la médiane ou utiliser une régression basée sur le titre (Mr, Mrs, Master...).

## 5. Sauvegarde

Nous sauvegardons les données nettoyées pour le prochain TP.

```{r}
write.csv(data, "titanic_pre_processed.csv", row.names = FALSE)
write.csv(target, "titanic_pre_processed_target.csv", row.names = FALSE)
write.csv(quantitative_vars, "titanic_pre_processed_quantitative_vars.csv", row.names = FALSE)
write.csv(qualitative_vars, "titanic_pre_processed_qualitative_vars.csv", row.names = FALSE)

```
