---
output: pdf_document
author: "Lola Etiévant"
header-includes:
- \usepackage{fancyhdr}
- \pagestyle{fancy}
- \fancyhead[RO]{Lola Etiévant}
- \fancyhead[LO]{Compléments de Mathématiques 2 L3 MIASHS S2 2025-2026}
---

```{r setup, include=FALSE}
# Global chunk options for cleaner output
knitr::opts_chunk$set(echo = TRUE, warning = FALSE, message = FALSE, fig.align = "center")

# Chargement des librairies nécessaires pour tout le document
library(dplyr)
library(ggplot2)
library(reshape2)
library(gridExtra)

```

# TP 2 : Analyse préliminaire du jeu de données Titanic

En TP nous travaillerons principalement avec le jeu de données `titanic`. Notre but sera de prédire la survie des passagers au naufrage du Titanic.

## 1. Jeu de données

### 1.1. Charger le jeu de données

Quel est le format du jeu de données ?

*Réponse :* Le fichier est au format **.csv** (Comma Separated Values).

Charger le jeu de données :

```{r}
# Chargement du fichier
data = read.csv("../titanic.csv", stringsAsFactors = FALSE)

```

### 1.2. Caractéristiques du jeu de données

Donner le nombre de lignes et le nombre de colonnes du data frame :

```{r}
dim(data)

```

Donner le nombre d'individus et de variables dans le jeu de données.

*Réponse :* Le jeu de données contient **891 individus** (ou 876 selon la version du fichier) et **12 variables**.

### 1.3. Variables

Lister le nom de chaque variable :

```{r}
colnames(data)

```

Donner une description courte de chacune des variables :

*Réponse :*

* **PassengerId, Name, Ticket** : Identifiants ou informations textuelles uniques (peu utiles pour la prédiction statistique directe).
* **Cabin** : Numéro de cabine (contient beaucoup de valeurs manquantes).
* **Survived** : Variable cible (0 = Décédé, 1 = Survivant).
* **Pclass** : Classe du billet (1 = 1ère, 2 = 2ème, 3 = 3ème).
* **Sex** : Sexe du passager.
* **Age** : Âge du passager.
* **SibSp** : Nombre de frères/sœurs et époux/épouses à bord.
* **Parch** : Nombre de parents/enfants à bord.
* **Fare** : Tarif passager.
* **Embarked** : Port d'embarquement (C = Cherbourg, Q = Queenstown, S = Southampton).

Indiquer lesquelles devraient être qualitatives et lesquelles devraient être quantitatives.

*Réponse :*

* **Quantitatives :** Age, SibSp, Parch, Fare.
* **Qualitatives :** Survived (binaire), Pclass (ordinale), Sex, Embarked.

Quel est le data type de chacune de ces variables ?

```{r}
str(data)

```

### 1.4. Target

Indiquer quelle variable sera notre target (i.e., variable réponse à prédire).

*Réponse :* La variable **Survived**.

Quel est le data type de cette variable ?

*Réponse :* C'est actuellement un entier (`int`) codé 0 ou 1.

Stocker cette variable dans une nouvelle variable nommée `target` et avec le bon data type.

```{r}
# Conversion en facteur avec des labels explicites pour les graphiques
target = factor(data$Survived, labels = c("Décédé", "Survivant"))

# Mise à jour dans le dataframe principal pour cohérence
data$Survived = as.factor(data$Survived)

```

### 1.5. Variables peu pertinentes

Vous semble-t-il judicieux d'inclure la totalité des autres variables pour prédire la target ?

*Réponse :* Non. Les variables d'identification unique comme `PassengerId`, `Name` et `Ticket` n'apportent pas d'information généralisable pour prédire la survie. La variable `Cabin` contient trop de valeurs manquantes pour être utilisée telle quelle.

### 1.6. Transformation de variables

Quelle(s) transformation(s) de variable(s) pourrait-on éventuellement effectuer, et sur quelles variables ?

*Réponse :*

1. **Regroupement familial :** Création d'une variable `Fam` indiquant la taille de la famille.

```{r}
data$Fam = data$Parch + data$SibSp

```

2. **Indicateur de famille :** Création d'une variable binaire `withFam` (voyage seul ou accompagné).

```{r}
data$withFam = as.factor(ifelse(data$Fam > 0, 1, 0))

```

3. **Catégorisation de l'âge :** La relation entre l'âge et la survie n'étant pas linéaire, des catégories sont souvent plus pertinentes.

```{r}
# Gestion des valeurs manquantes pour le max (si NA présents)
max_age = max(data$Age, na.rm = TRUE)

data$Age_cat = cut(data$Age, 
                   breaks = c(0, 13, 18, 60, max_age + 1), 
                   labels = c("Enfant", "Adolescent", "Adulte", "Senior"),
                   right = FALSE)

```

Que remarque-t-on ?

*Réponse :* La variable `Age` contient des valeurs manquantes (`NA`), ce qui entraîne des `NA` dans `Age_cat`. Il faudra traiter ces données manquantes.

## 1.7. Variables prédictives

Créer un data frame nommé `quantitative_vars` et un nommé `qualitative_vars`.

D'abord, nous convertissons les variables catégorielles au bon format :

```{r}
data$Pclass = as.factor(data$Pclass)
data$Sex    = as.factor(data$Sex)
if("Embarked" %in% colnames(data)) data$Embarked = as.factor(data$Embarked)

```

Sélection des variables :

```{r}
qualitative_vars  = data %>% select(Age_cat, Pclass, Sex, withFam)
quantitative_vars = data %>% select(Age, SibSp, Parch, Fam, Fare)

```

## 2. Analyse univariée

### 2.1. Analyse statististique

#### 2.1.1. Variables quantitatives

Effectuer l'analyse statistique descriptive de `quantitative_vars`.

```{r}
summary(quantitative_vars)

```

Que peut-on remarquer ?

*Réponse :* 1.  La variable `Age` contient un nombre significatif de valeurs manquantes (`NA's`).
2.  La variable `Fare` montre une grande dispersion (écart important entre médiane et moyenne/max), suggérant une distribution asymétrique.

#### 2.1.2. Variables qualitatives

Indiquer le nombre d’observations tombées dans chacune des catégories.

```{r}
summary(qualitative_vars)

```

Que peut-on remarquer ?

*Réponse :*
Si des chaînes de caractères vides (`""`) apparaissent (notamment pour `Embarked` ou `Sex` selon le nettoyage préalable), elles doivent être traitées comme des `NA`.

```{r}
# Correction des niveaux vides potentiels
# Exemple générique si des vides existent
for(col in names(qualitative_vars)) {
    levels(qualitative_vars[[col]])[levels(qualitative_vars[[col]]) == ""] <- NA
}
summary(qualitative_vars)

```

#### 2.1.3. Target

Indiquer le nombre d’observations pour la réponse :

```{r}
summary(target)
prop.table(table(target))

```

*Réponse :* Il y a plus de passagers décédés (~62%) que de survivants (~38%). Les classes sont déséquilibrées, mais pas de manière extrême.

### 2.2. Analyse graphique

#### 2.2.1. Variables quantitatives

Visualisation des histogrammes :

```{r, out.width = "70%"}
# Utilisation de ggplot2 avec pivot_longer pour un code plus propre sans boucle
quant_long = melt(quantitative_vars)

ggplot(quant_long, aes(x = value)) +
  geom_histogram(bins = 30, fill = "steelblue", color = "white") +
  facet_wrap(~variable, scales = "free") +
  theme_minimal() +
  labs(title = "Distribution des variables quantitatives")

```

Que peut-on remarquer ?

*Réponse :* Les distributions ne sont pas gaussiennes (normales). `SibSp`, `Parch` et `Fare` sont très asymétriques à droite (beaucoup de valeurs faibles, quelques valeurs très élevées).

La méthode de classification naïve bayésienne fait une hypothèse de normalité. Quelle(s) solution(s) proposer ?

*Réponse :*

1. **Transformation logarithmique** (ex: `log(Fare + 1)`) pour réduire l'asymétrie.
2. **Discrétisation** (transformer en classes, comme fait pour `Age_cat`).
3. Utiliser des modèles qui ne requièrent pas la normalité (Arbres de décision, Forêts aléatoires).

#### 2.2.2. Variables qualitatives

Visualisation des barplots :

```{r, out.width = "70%"}
qual_long = melt(qualitative_vars, id.vars = NULL)

ggplot(qual_long, aes(x = value)) +
  geom_bar(fill = "coral", color = "black") +
  facet_wrap(~variable, scales = "free") +
  theme_minimal() +
  labs(title = "Distribution des variables qualitatives", x = "Catégories", y = "Effectif")

```

## 2. Analyse multivariée

### 2.1. Variables quantitatives

Matrice de corrélation :

```{r, out.width = "60%"}
cor_mat = cor(quantitative_vars, use = "complete.obs")
melted_cor_mat = melt(cor_mat)

ggplot(data = melted_cor_mat, aes(x = Var1, y = Var2, fill = value)) + 
  geom_tile() + 
  scale_fill_gradient2(low = "blue", mid = "white", high = "red", limit = c(-1,1)) +
  geom_text(aes(label = round(value, 2)), size = 3) +
  labs(title = "Heatmap des corrélations", x = "", y = "", fill = "Corrélation") +
  theme_minimal() +
  theme(axis.text.x = element_text(angle = 45, hjust = 1))

```

Que peut-on remarquer ?

*Réponse :*

* Il y a une forte corrélation positive évidente entre `Fam`, `SibSp` et `Parch`. C'est logique puisque `Fam` est la somme des deux autres. Cela introduit de la **multicolinéarité**, ce qui signifie que ces variables apportent une information redondante.

### 2.2. Variables quantitatives et target

Relation entre variables quantitatives et survie :

```{r, out.width = "70%"}
# Création d'un dataframe temporaire pour la visualisation
plot_data = cbind(quantitative_vars, Target = target)
plot_data_long = melt(plot_data, id.vars = "Target")

ggplot(plot_data_long, aes(x = Target, y = value, fill = Target)) +
  geom_boxplot() +
  facet_wrap(~variable, scales = "free") +
  scale_fill_manual(values = c("pink", "lightblue")) +
  theme_minimal() +
  labs(title = "Variables quantitatives selon la survie")

```

Que remarque-t-on ?

*Réponse :*

* **Fare :** Les survivants ont en moyenne payé un billet plus cher (médiane plus élevée).
* **Age :** La différence est moins flagrante globalement, d'où l'intérêt de regarder par catégories (les enfants ont été sauvés en priorité).
* **Fam/SibSp :** Difficile à lire sur les boxplots à cause des valeurs discrètes et des outliers, mais les familles très nombreuses semblent avoir une mortalité plus élevée.

### 2.3. Variables qualitatives et target

Comparaison des effectifs bruts (Stack) :

```{r, out.width = "50%"}
for(col in names(qualitative_vars)){
  p = ggplot(data = data.frame(var = qualitative_vars[[col]], Target = target) %>% na.omit(), 
             aes(x = var, fill = Target)) +
      geom_bar(position = "stack", color = "black") +
      scale_fill_manual(values = c("gray70", "lightgreen")) +
      theme_minimal() +
      labs(title = paste("Effectifs :", col), x = col, y = "Nombre de passagers")
  print(p)
}

```

Comparaison des proportions (Fill) :

```{r, out.width = "50%"}
for(col in names(qualitative_vars)){
  p = ggplot(data = data.frame(var = qualitative_vars[[col]], Target = target) %>% na.omit(), 
             aes(x = var, fill = Target)) +
      geom_bar(position = "fill", color = "black") +
      scale_fill_manual(values = c("gray70", "lightgreen")) +
      theme_minimal() +
      geom_hline(yintercept = 0.38, linetype="dashed", color="red") + # Taux moyen de survie
      labs(title = paste("Proportion :", col), x = col, y = "Proportion")
  print(p)
}

```

Pourquoi est-il préférable d'utiliser la représentation "fill" ?

*Réponse :* La représentation "fill" (fréquences relatives) permet de comparer les **probabilités de survie** entre les catégories, indépendamment du nombre total de personnes dans chaque catégorie. Cela met en évidence l'influence de la variable sur la chance de survie.

Que remarque-t-on ?

*Réponse :*

* **Sex :** Les femmes ont un taux de survie drastiquement plus élevé que les hommes (~74% vs ~18%).
* **Pclass :** Il y a un gradient clair : 1ère classe > 2ème classe > 3ème classe en termes de survie.
* **Age_cat :** Les enfants ont été sauvés en priorité. Les seniors ont le taux de survie le plus bas.
* **withFam :** Les personnes voyageant seules ont moins survécu que celles accompagnées.

## 3. Données manquantes

### 3.1. Identifier les variables avec des valeurs manquantes

```{r}
# Calcul pour toutes les variables d'un coup
colSums(is.na(data))

```

*Réponse :* La variable `Age` (et donc `Age_cat`) contient un nombre important de données manquantes (souvent autour de 177). `Cabin` en a énormément.

### 3.2. Gestion des valeurs manquantes

Comment pourrait-on gérer les données manquantes chez les variables qualitatives ?

*Réponse :*

1. **Création d'une catégorie "Inconnu" :** On garde l'information que la donnée est manquante.
2. **Imputation par le Mode :** Remplacer par la catégorie la plus fréquente (majoritaire).
3. **Prédiction :** Utiliser un modèle de classification (KNN, Arbre) pour deviner la valeur.

Comment pourrait-on gérer les données manquantes chez les variables quantitatives ?

*Réponse :*

1. **Imputation par la Moyenne ou la Médiane :** Simple et rapide (la médiane est plus robuste aux outliers).
2. **Imputation par régression :** Prédire la valeur manquante en fonction des autres variables corrélées (ex: prédire l'Age en fonction du titre "Master", "Miss", "Mr" et de la Classe).
3. **Suppression :** Si le nombre de cas est très faible (moins de 5%).

## 4. Prochaines étapes

Quelles sont les variables qui semblent être les plus importantes pour prédire la survie au naufrage du Titanic ?

*Réponse :*
**Sex** (Femmes), **Pclass** (Riches), **Age** (Enfants) et **Fam/withFam**.

Est-ce que certaines de ces variables pourraient être redondantes ?

*Réponse :*
Oui.

* `Fare` est fortement corrélée avec `Pclass`.
* `Fam` est une combinaison linéaire de `SibSp` et `Parch`.
* `withFam` est une simplification de `Fam`.
Pour la modélisation, il faudra choisir les variables les plus pertinentes pour éviter la multicolinéarité.

On sauvegarde le jeu de données prétraité :

```{r}
write.csv(data, file = "titanic_pre_processed.csv", row.names = FALSE)
write.csv(target, file = "titanic_pre_processed_target.csv", row.names = FALSE)
write.csv(x = quantitative_vars, file = "titanic_pre_processed_quantitative_vars.csv", 
          row.names = FALSE)
write.csv(x = qualitative_vars, file = "titanic_pre_processed_qualitative_vars.csv", 
          row.names = FALSE)

```

