---
title: "Partie 1 : Analyse Exploratoire des Données"
---

```{r}
#| label: setup
#| include: false
source(here::here("R", "utils.R"))
```

## Chargement et variables

| Variable | Type | Description |
|----------|------|-------------|
| `Year` | Numérique | Année de sortie du parfum |
| `Gender` | Catégorielle | Genre cible (men, women, unisex) |
| `Country` | Catégorielle | Pays d'origine de la marque |
| `Rating_Count` | Numérique | Nombre d'évaluations reçues |
| `mainaccord1`--`mainaccord5` | Catégorielle | Accords olfactifs principaux |
| `Top`, `Middle`, `Base` | Texte | Notes de tête, cœur, fond |
| **`Satisfaction`** | **Binaire** | **Variable cible (Oui / Non)** |

```{r}
#| label: load-data
#| output: false
data_raw <- read.csv(here::here("data", "fra_cleaned.csv"),
                     sep = ";",
                     stringsAsFactors = FALSE,
                     na.strings = c("NA", ""),
                     fileEncoding = "latin1")

data_raw <- data_raw %>%
  rename(
    Name = Perfume,
    Rating_Value = Rating.Value,
    Rating_Count = Rating.Count
  )

data_raw$Rating_Value <- as.numeric(gsub(",", ".", data_raw$Rating_Value))

cat("Dimensions :", nrow(data_raw), "lignes,", ncol(data_raw), "colonnes\n")
```

## Analyse préliminaire

### Valeurs manquantes

```{r}
#| label: fig-missing-plot
#| fig-cap: "Valeurs manquantes par variable"
na_counts <- sapply(data_raw, function(x) sum(is.na(x)))
na_pct <- round(100 * na_counts / nrow(data_raw), 1)

na_df <- data.frame(
  Variable = names(na_counts),
  Pourcentage = na_pct
)
na_df <- na_df[order(-na_df$Pourcentage), ]

ggplot(na_df, aes(x = reorder(Variable, Pourcentage), y = Pourcentage)) +
  geom_bar(stat = "identity", fill = COL_PRIMARY) +
  coord_flip() +
  labs(x = "Variable", y = "% manquantes") +
  THEME_REPORT
```

`Perfumer2` et `Base` ont les taux les plus élevés. `Rating_Value` est quasi complète, ce qui permet la construction de la variable cible.

### Création de la variable cible

La variable **Satisfaction** est binaire : *Oui* si `Rating_Value` >= médiane, *Non* sinon.

```{r}
#| label: fig-target
#| fig-cap: "Distribution de la variable Satisfaction"
#| fig-height: 2.5
data_rated <- data_raw %>% filter(!is.na(Rating_Value))
mediane_rating <- median(data_rated$Rating_Value, na.rm = TRUE)

data_rated <- data_rated %>%
  mutate(Satisfaction = factor(ifelse(Rating_Value >= mediane_rating, "Oui", "Non"),
                               levels = c("Non", "Oui")))

ggplot(data_rated, aes(x = Satisfaction, fill = Satisfaction)) +
  geom_bar() +
  FILL_SATISFACTION +
  labs(x = "Satisfaction", y = "Nombre de parfums") +
  THEME_REPORT +
  theme(legend.position = "none")
```

La médiane (`r mediane_rating`) produit une répartition quasi équilibrée (`r round(mean(data_rated$Satisfaction == "Oui") * 100, 1)`% Oui), évitant les biais de déséquilibre.

## Analyse univariée

### Rating_Value et Rating_Count

```{r}
#| label: fig-univar-numeric
#| fig-cap: "Distribution des variables numériques"
#| fig-height: 3
#| layout-ncol: 2
# Rating_Value
ggplot(data_rated, aes(x = Rating_Value)) +
  geom_histogram(bins = 30, fill = COL_PRIMARY, color = "white", alpha = 0.8) +
  geom_vline(xintercept = mediane_rating, color = COL_NEGATIVE, linetype = "dashed") +
  labs(x = "Note", y = "Fréquence", title = "Rating_Value") +
  THEME_REPORT

# Rating_Count
data_rated %>%
  filter(!is.na(Rating_Count), Rating_Count > 0) %>%
  ggplot(aes(x = log1p(Rating_Count))) +
  geom_histogram(bins = 30, fill = COL_PRIMARY, color = "white", alpha = 0.8) +
  labs(x = "log(1 + Rating_Count)", y = "Fréquence", title = "Rating_Count") +
  THEME_REPORT
```

Les notes sont unimodales et légèrement asymétriques à gauche. Le nombre d'évaluations est fortement asymétrique : la majorité des parfums ont peu de votes.

### Year

```{r}
#| label: fig-univar-year
#| fig-cap: "Nombre de parfums par année de sortie"
#| fig-height: 2.5
data_rated %>%
  filter(!is.na(Year), Year >= 1900) %>%
  count(Year) %>%
  ggplot(aes(x = Year, y = n)) +
  geom_line(color = COL_PRIMARY, linewidth = 0.6) +
  labs(x = "Année", y = "Nombre de parfums") +
  THEME_REPORT
```

Croissance exponentielle des sorties à partir des années 2000. Les parfums anciens (avant 1980) sont sous-représentés.

### Gender et Country

```{r}
#| label: fig-univar-categ
#| fig-cap: "Distribution par genre et pays d'origine (>= 5%)"
#| fig-height: 3
#| layout-ncol: 2
# Gender
gender_freq <- data_rated %>%
  filter(!is.na(Gender)) %>%
  count(Gender, sort = TRUE) %>%
  mutate(Pct = round(n / sum(n) * 100, 1))

ggplot(gender_freq, aes(x = reorder(Gender, n), y = n)) +
  geom_bar(stat = "identity", fill = COL_PRIMARY) +
  coord_flip() +
  labs(x = "Genre", y = "Effectif", title = "Gender") +
  THEME_REPORT

# Country (>= 5%)
country_freq <- data_rated %>%
  filter(!is.na(Country)) %>%
  count(Country, sort = TRUE) %>%
  mutate(Pct = round(n / sum(n) * 100, 1))

country_freq %>%
  filter(Pct >= 5) %>%
  ggplot(aes(x = reorder(Country, n), y = n)) +
  geom_bar(stat = "identity", fill = COL_PRIMARY) +
  coord_flip() +
  labs(x = "Pays", y = "Effectif", title = paste0("Country (", nrow(country_freq), " pays)")) +
  THEME_REPORT
```

Les parfums unisex et pour femmes dominent. La France est le premier pays d'origine, suivie des USA et de l'Italie. Les pays < 5% seront regroupés en "Autre" lors de la préparation.

### Accords et notes olfactives

```{r}
#| label: fig-univar-accords
#| fig-cap: "Accords olfactifs (>= 5% des parfums)"
#| fig-height: 2.5
accord_cols <- c("mainaccord1", "mainaccord2", "mainaccord3", "mainaccord4", "mainaccord5")
n_parfums <- nrow(data_rated)

accords_all <- data_rated %>%
  select(all_of(accord_cols)) %>%
  unlist() %>%
  str_trim()
accords_all <- accords_all[!is.na(accords_all) & accords_all != ""]

accords_freq <- as.data.frame(table(accords_all), stringsAsFactors = FALSE)
colnames(accords_freq) <- c("Accord", "Freq")
accords_freq <- accords_freq %>%
  mutate(Pct = round(Freq / n_parfums * 100, 1)) %>%
  arrange(desc(Freq))

accords_freq %>%
  filter(Pct >= 5) %>%
  ggplot(aes(x = reorder(Accord, Freq), y = Freq)) +
  geom_bar(stat = "identity", fill = COL_PRIMARY) +
  coord_flip() +
  labs(x = "Accord", y = "Fréquence") +
  THEME_REPORT
```

Les accords **woody**, **citrus** et **aromatic** dominent. Ces `r nrow(accords_freq)` accords distincts seront regroupés par famille olfactive lors de la préparation.

```{r}
#| label: fig-univar-notes
#| fig-cap: "Notes olfactives les plus fréquentes par phase (>= 5%)"
#| fig-height: 3
notes_top <- extract_notes_freq(data_rated, "Top", "Tête")
notes_mid <- extract_notes_freq(data_rated, "Middle", "Coeur")
notes_base <- extract_notes_freq(data_rated, "Base", "Fond")

bind_rows(notes_top, notes_mid, notes_base) %>%
  filter(Pct >= 5) %>%
  ggplot(aes(x = reorder(Note, Freq), y = Freq, fill = Type)) +
  geom_bar(stat = "identity") +
  coord_flip() +
  facet_wrap(~Type, scales = "free") +
  labs(x = "Note", y = "Fréquence") +
  THEME_REPORT +
  theme(legend.position = "none")
```

Tête : agrumes (bergamote, citron). Cœur : floraux (jasmin, rose). Fond : boisés/musqués (musc, santal, cèdre). Ce profil justifie le regroupement par familles olfactives.

## Analyse multivariée

### Satisfaction vs. variables numériques

```{r}
#| label: fig-multi-numeric
#| fig-cap: "Variables numériques selon la Satisfaction"
#| fig-height: 3
#| layout-ncol: 2
# Rating_Count
data_rated %>%
  filter(!is.na(Rating_Count)) %>%
  ggplot(aes(x = Satisfaction, y = log1p(Rating_Count), fill = Satisfaction)) +
  geom_boxplot(alpha = 0.7) +
  FILL_SATISFACTION +
  labs(y = "log(1 + Rating_Count)", title = "Rating_Count") +
  THEME_REPORT +
  theme(legend.position = "none")

# Year
data_rated %>%
  filter(!is.na(Year), Year >= 1900) %>%
  ggplot(aes(x = Satisfaction, y = Year, fill = Satisfaction)) +
  geom_boxplot(alpha = 0.7) +
  FILL_SATISFACTION +
  labs(y = "Année de sortie", title = "Year") +
  THEME_REPORT +
  theme(legend.position = "none")
```

Les parfums satisfaisants ont plus d'évaluations (biais de popularité) et sont légèrement plus anciens (effet de survivance).

### Satisfaction vs. variables catégorielles

```{r}
#| label: fig-multi-categ
#| fig-cap: "Taux de satisfaction par genre et par pays"
#| fig-height: 3
#| layout-ncol: 2
# Gender
data_rated %>%
  filter(!is.na(Gender)) %>%
  group_by(Gender) %>%
  filter(n() >= 50) %>%
  summarise(taux = mean(Satisfaction == "Oui"), .groups = "drop") %>%
  ggplot(aes(x = reorder(Gender, taux), y = taux)) +
  geom_bar(stat = "identity", fill = COL_PRIMARY) +
  coord_flip() +
  scale_y_continuous(labels = scales::percent) +
  labs(x = "Genre", y = "Taux de satisfaction", title = "Par genre") +
  THEME_REPORT

# Country
data_rated %>%
  filter(!is.na(Country)) %>%
  group_by(Country) %>%
  filter(n() >= 100) %>%
  summarise(taux = mean(Satisfaction == "Oui"), .groups = "drop") %>%
  arrange(desc(taux)) %>%
  head(10) %>%
  ggplot(aes(x = reorder(Country, taux), y = taux)) +
  geom_bar(stat = "identity", fill = COL_PRIMARY) +
  coord_flip() +
  scale_y_continuous(labels = scales::percent) +
  labs(x = "Pays", y = "Taux de satisfaction", title = "Par pays (n >= 100)") +
  THEME_REPORT
```

Le genre est peu discriminant. Certains pays (marques de niche) affichent des taux plus élevés, justifiant l'inclusion du pays comme variable prédictive.

### Corrélations

```{r}
#| label: fig-correlation
#| fig-cap: "Matrice de corrélation"
#| fig-height: 2.5
#| fig-width: 3.5
num_vars <- data_rated %>%
  select(Year, Rating_Count, Rating_Value) %>%
  filter(complete.cases(.))

corrplot(cor(num_vars), method = "color", type = "upper",
         addCoef.col = "black", tl.col = "black",
         mar = c(0, 0, 1, 0))
```

Corrélations faibles : pas de multicolinéarité, chaque variable apporte une information distincte.

## Sauvegarde

```{r}
#| label: save
#| include: false
saveRDS(data_rated, here::here("output", "data_rated.rds"))
cat("Dimensions finales :", nrow(data_rated), "x", ncol(data_rated), "\n")
```
