---
title: "Partie 2 : Préparation des Données"
---

```{r}
#| label: setup
#| include: false
source(here::here("R", "utils.R"))
```

## Chargement des données

```{r}
#| label: load
#| output: false
data_rated <- readRDS(here::here("output", "data_rated.rds"))
cat("Données :", nrow(data_rated), "lignes,", ncol(data_rated), "colonnes\n")
```

## Feature Engineering par familles olfactives

Plutôt que d'extraire les notes individuelles les plus fréquentes (approche arbitraire), nous regroupons accords et notes par **famille olfactive** selon une roue des parfums. Cette approche est soutenue par @kumar2015 qui montrent que les descripteurs olfactifs se regroupent naturellement en communautés perceptuelles (« fruit », « floral », « wood », « sweet », « green » sont des *hubs* dominants dans toutes les bases de données étudiées). Nos 10 familles : Citrus, Green, Aquatic, Floral, Fruity, Spicy, Woody, Gourmand, Leather/Smoky, Powdery/Amber.

### Accords → familles

Chaque accord (`mainaccord1` à `mainaccord5`) est mappé vers sa famille. Les accords non reconnus → "autre".

```{r}
#| label: tbl-accords-families
#| tbl-cap: "Distribution des familles olfactives (accords)"
accord_cols <- c("mainaccord1", "mainaccord2", "mainaccord3", "mainaccord4", "mainaccord5")
data_rated <- map_accords_to_families(data_rated, accord_cols)

fam_cols <- grep("^fam_", names(data_rated), value = TRUE)
fam_sums <- colSums(data_rated[fam_cols])
fam_df <- data.frame(
  Famille = gsub("^fam_", "", names(fam_sums)),
  Effectif = fam_sums,
  Pct = round(fam_sums / nrow(data_rated) * 100, 1)
)
fam_df <- fam_df[order(-fam_df$Effectif), ]
rownames(fam_df) <- NULL
kable(fam_df, col.names = c("Famille", "Parfums", "%"), booktabs = TRUE)
```

Les familles **woody**, **gourmand** et **floral** couvrent la majorité des parfums, cohérent avec les tendances du marché.

### Notes → familles

Chaque note individuelle (tête, cœur, fond) est classée par correspondance de mots-clés → 30 indicatrices (10 familles x 3 phases).

```{r}
#| label: map-notes
#| output: false
data_rated <- map_notes_to_families(data_rated, "Top", prefix = "top_")
data_rated <- map_notes_to_families(data_rated, "Middle", prefix = "mid_")
data_rated <- map_notes_to_families(data_rated, "Base", prefix = "base_")
cat("Indicatrices créées : Tête", length(grep("^top_", names(data_rated))),
    "| Coeur", length(grep("^mid_", names(data_rated))),
    "| Fond", length(grep("^base_", names(data_rated))), "\n")
```

## Variables catégorielles

### Gender

```{r}
#| label: encode-gender
data_rated <- data_rated %>%
  mutate(
    gender_women = as.integer(Gender == "women"),
    gender_men = as.integer(Gender == "men"),
    gender_unisex = as.integer(Gender == "unisex")
  )
```

### Country (regroupement < 5%)

Les pays rares sont regroupés en "Autre" pour éviter des indicatrices trop creuses.

```{r}
#| label: tbl-country-merge
#| tbl-cap: "Pays après regroupement (seuil 5%)"
data_rated <- merge_rare_categories(data_rated, "Country", threshold_pct = 5)

country_freq <- data_rated %>%
  filter(!is.na(Country)) %>%
  count(Country, sort = TRUE) %>%
  mutate(Pct = round(n / sum(n) * 100, 1))
kable(country_freq, col.names = c("Pays", "Effectif", "%"), booktabs = TRUE)

countries_kept <- country_freq$Country
for (country in countries_kept) {
  col_name <- paste0("country_", make.names(country))
  data_rated[[col_name]] <- as.integer(data_rated$Country == country & !is.na(data_rated$Country))
}
```

## Jeu de données final

```{r}
#| label: dataset-final
#| output: false
feature_cols <- c(
  "Year", "Rating_Count",
  "gender_women", "gender_men", "gender_unisex",
  grep("^country_", names(data_rated), value = TRUE),
  grep("^fam_", names(data_rated), value = TRUE),
  grep("^top_", names(data_rated), value = TRUE),
  grep("^mid_", names(data_rated), value = TRUE),
  grep("^base_", names(data_rated), value = TRUE)
)

df_model <- data_rated %>%
  select(all_of(c(feature_cols, "Satisfaction")))
```

```{r}
#| label: tbl-variables-final
#| tbl-cap: "Variables retenues pour la modélisation"
var_df <- data.frame(
  Variable = feature_cols,
  Type = case_when(
    feature_cols %in% c("Year", "Rating_Count") ~ "Numérique",
    grepl("^gender_", feature_cols) ~ "Genre (binaire)",
    grepl("^country_", feature_cols) ~ "Pays (binaire)",
    grepl("^fam_", feature_cols) ~ "Famille accord (binaire)",
    grepl("^top_", feature_cols) ~ "Famille note tête (binaire)",
    grepl("^mid_", feature_cols) ~ "Famille note cœur (binaire)",
    grepl("^base_", feature_cols) ~ "Famille note fond (binaire)",
    TRUE ~ "Autre"
  )
)
cat(nrow(var_df), "variables explicatives |", nrow(df_model), "observations\n\n")
kable(var_df, col.names = c("Variable", "Catégorie"), booktabs = TRUE)
```

## Imputation et split

L'imputation par la **médiane** est robuste aux valeurs extrêmes (`Rating_Count`).

```{r}
#| label: tbl-split
#| tbl-cap: "Répartition train / test"
preprocess_median <- preProcess(df_model[, feature_cols], method = "medianImpute")
df_model[, feature_cols] <- predict(preprocess_median, df_model[, feature_cols])

set.seed(42)
train_index <- createDataPartition(df_model$Satisfaction, p = 0.7, list = FALSE)
train_data <- df_model[train_index, ]
test_data <- df_model[-train_index, ]

kable(data.frame(
  Ensemble = c("Train", "Test"),
  Observations = c(nrow(train_data), nrow(test_data)),
  Pct_Oui = c(round(mean(train_data$Satisfaction == "Oui"), 3),
               round(mean(test_data$Satisfaction == "Oui"), 3))
), col.names = c("Ensemble", "Observations", "Prop. Oui"), booktabs = TRUE)
```

## Choix des classifieurs

Données binaires/numériques, cible équilibrée, pas de valeurs manquantes → deux classifieurs complémentaires :

1. **Régression logistique (Elastic Net)** : baseline interprétable, sélection automatique de variables par régularisation.
2. **Forêt aléatoire** : capture les interactions non-linéaires entre familles olfactives, classement d'importance des variables.

Métrique principale : **AUC** (capacité discriminante indépendante du seuil).

## Sauvegarde

```{r}
#| label: save
#| include: false
saveRDS(train_data, here::here("output", "train_data.rds"))
saveRDS(test_data, here::here("output", "test_data.rds"))
```
