---
title: "Partie 3 : Régression Logistique"
---

```{r}
#| label: setup
#| include: false
source(here::here("R", "utils.R"))
library(glmnet)
```

# Chargement des données

```{r}
#| label: load
train_data <- readRDS(here::here("output", "train_data.rds"))
test_data <- readRDS(here::here("output", "test_data.rds"))
cat("Train :", nrow(train_data), "| Test :", nrow(test_data), "\n")
```

# Régression Logistique

## Principe

:::{.callout-note}
## Définition
La régression logistique est un modèle linéaire généralisé qui modélise la probabilité d'appartenance à une classe via la fonction logistique :

$$P(Y = 1 | X) = \frac{1}{1 + e^{-(\beta_0 + \beta_1 X_1 + ... + \beta_p X_p)}}$$
:::

C'est un modèle simple, interprétable et bien adapté à la classification binaire. Nous utilisons ici une régularisation **Elastic Net** (via `glmnet`) qui combine les pénalités L1 (Lasso) et L2 (Ridge) pour éviter le surapprentissage [@zou2005].

## Justification

- **Interprétabilité** : les coefficients indiquent l'effet de chaque variable sur la satisfaction.
- **Robustesse** : la régularisation gère bien les cas où le nombre de variables est élevé.
- **Baseline solide** : c'est un classifieur de référence pour comparer avec des méthodes plus complexes [@hastie2009].

## Transformation des variables

- Les variables numériques sont centrées-réduites pour la régularisation.
- La variable `Concentration` est encodée en indicatrices (dummy encoding via la formule `model.matrix`).

## Hyperparamètres

Nous optimisons deux hyperparamètres :

- **alpha** : mélange L1/L2 (0 = Ridge, 1 = Lasso)
- **lambda** : force de la régularisation

Nous utilisons la **validation croisée 5-fold** avec l'**AUC** (aire sous la courbe ROC) comme métrique.

```{r}
#| label: logistic-cv
model_file <- here::here("output", "model_logistic.rds")

if (file.exists(model_file)) {
  model_logistic <- readRDS(model_file)
} else {
  ctrl <- trainControl(
    method = "cv",
    number = 5,
    classProbs = TRUE,
    summaryFunction = twoClassSummary,
    savePredictions = "final"
  )

  grid_glmnet <- expand.grid(
    alpha = c(0, 0.25, 0.5, 0.75, 1),
    lambda = 10^seq(-4, -1, length.out = 10)
  )

  set.seed(42)
  model_logistic <- train(
    Satisfaction ~ .,
    data = train_data,
    method = "glmnet",
    trControl = ctrl,
    tuneGrid = grid_glmnet,
    metric = "ROC",
    preProcess = c("center", "scale")
  )
}
```

## Résultats de la validation croisée

```{r}
#| label: logistic-results
cat("Meilleurs hyperparamètres :\n")
cat("  alpha =", model_logistic$bestTune$alpha, "\n")
cat("  lambda =", model_logistic$bestTune$lambda, "\n")
cat("  AUC (CV) =", round(max(model_logistic$results$ROC), 4), "\n")
```

```{r}
#| label: fig-logistic-tuning
#| fig-cap: "Performance de la régression logistique selon les hyperparamètres"
plot(model_logistic, main = "Régression Logistique - Tuning")
```

## Évaluation sur le jeu de test

```{r}
#| label: logistic-eval
pred_logistic <- predict(model_logistic, test_data)
prob_logistic <- predict(model_logistic, test_data, type = "prob")

cm_logistic <- confusionMatrix(pred_logistic, test_data$Satisfaction, positive = "Oui")
print(cm_logistic)
```

```{r}
#| label: fig-logistic-roc
#| fig-cap: "Courbe ROC -- Régression Logistique"
roc_logistic <- roc(test_data$Satisfaction, prob_logistic$Oui)

plot(roc_logistic, col = "blue", main = "Courbe ROC - Régression Logistique",
     print.auc = TRUE, print.auc.x = 0.4, print.auc.y = 0.3)
```

# Sauvegarde

```{r}
#| label: save
saveRDS(model_logistic, here::here("output", "model_logistic.rds"))
saveRDS(cm_logistic, here::here("output", "cm_logistic.rds"))
saveRDS(roc_logistic, here::here("output", "roc_logistic.rds"))
cat("Modèle et résultats sauvegardés dans output/\n")
```
