---
title: "Partie 3 : Régression Logistique"
---

```{r}
#| label: setup
#| include: false
source(here::here("R", "utils.R"))
library(glmnet)
```

## Chargement des données

```{r}
#| label: load
#| output: false
train_data <- readRDS(here::here("output", "train_data.rds"))
test_data <- readRDS(here::here("output", "test_data.rds"))
cat("Train :", nrow(train_data), "| Test :", nrow(test_data), "\n")
```

## Principe

:::{.callout-note}
### Définition
La régression logistique modélise la probabilité d'appartenance à une classe :
$$P(Y = 1 | X) = \frac{1}{1 + e^{-(\beta_0 + \beta_1 X_1 + \dots + \beta_p X_p)}}$$
:::

Nous utilisons une régularisation **Elastic Net** (`glmnet`) combinant pénalités L1 et L2 [@zou2005]. Ce modèle est interprétable (coefficients), robuste (régularisation) et sert de baseline [@hastie2009].

## Entraînement

Variables numériques centrées-réduites. Hyperparamètres **alpha** (mélange L1/L2) et **lambda** (force) optimisés par validation croisée 5-fold (métrique : AUC).

```{r}
#| label: logistic-cv
#| output: false
model_file <- here::here("output", "model_logistic.rds")
cm_file <- here::here("output", "cm_logistic.rds")
roc_file <- here::here("output", "roc_logistic.rds")

if (file.exists(model_file) && file.exists(cm_file) && file.exists(roc_file)) {
  model_logistic <- readRDS(model_file)
  cm_logistic <- readRDS(cm_file)
  roc_logistic <- readRDS(roc_file)
  cat("Chargé depuis le cache.\n")
} else {
  grid_glmnet <- expand.grid(
    alpha = c(0, 0.25, 0.5, 0.75, 1),
    lambda = 10^seq(-4, -1, length.out = 10)
  )

  set.seed(42)
  model_logistic <- train(
    Satisfaction ~ .,
    data = train_data,
    method = "glmnet",
    trControl = CV_CONTROL,
    tuneGrid = grid_glmnet,
    metric = "ROC",
    preProcess = c("center", "scale")
  )

  pred_logistic <- predict(model_logistic, test_data)
  prob_logistic <- predict(model_logistic, test_data, type = "prob")
  cm_logistic <- confusionMatrix(pred_logistic, test_data$Satisfaction, positive = "Oui")
  roc_logistic <- roc(test_data$Satisfaction, prob_logistic$Oui)

  saveRDS(model_logistic, model_file)
  saveRDS(cm_logistic, cm_file)
  saveRDS(roc_logistic, roc_file)
  cat("Entraîné et sauvegardé.\n")
}
```

## Résultats

```{r}
#| label: fig-logistic-tuning
#| fig-cap: "AUC selon alpha et lambda"
#| fig-height: 2.5
plot(model_logistic, main = "Régression Logistique - Tuning")
```

```{r}
#| label: tbl-logistic-results
#| tbl-cap: "Métriques (Régression Logistique)"
kable(data.frame(
  Métrique = c("alpha", "lambda", "AUC (CV)", "AUC (test)", "Accuracy", "Sensibilité", "Spécificité", "F1"),
  Valeur = c(model_logistic$bestTune$alpha,
             round(model_logistic$bestTune$lambda, 6),
             round(max(model_logistic$results$ROC), 4),
             round(auc(roc_logistic), 4),
             round(cm_logistic$overall["Accuracy"], 4),
             round(cm_logistic$byClass["Sensitivity"], 4),
             round(cm_logistic$byClass["Specificity"], 4),
             round(cm_logistic$byClass["F1"], 4))
), booktabs = TRUE)
```

```{r}
#| label: fig-logistic-roc
#| fig-cap: "Courbe ROC -- Régression Logistique"
#| fig-height: 2.5
plot(roc_logistic, col = COL_PRIMARY, main = "Courbe ROC - Régression Logistique",
     print.auc = TRUE, print.auc.x = 0.4, print.auc.y = 0.3)
```

La performance est modeste mais réelle, ce qui est attendu pour la prédiction d'une variable subjective comme la satisfaction à partir de caractéristiques olfactives.
