---
title: "Partie 3 : Régression Logistique LASSO"
---

```{r}
#| label: setup
#| include: false
#| cache: false
source(here::here("utils.R"))
library(glmnet)
```

```{r}
#| label: load
#| include: false
list2env(load_train_test(), envir = environment())
```

# Régression Logistique Régularisée (Elastic Net)

## Principe du modèle

::: {.callout-note title="LASSO et Elastic Net"}
Le modèle LASSO minimise :

$$\mathcal{L}(\beta) = -\frac{1}{n} \sum_{i=1}^{n} \log P(y_i \mid x_i, \beta) + \lambda \|\beta\|_1$$

où $\lambda$ est le paramètre de régularisation. La pénalité $\ell_1$ force certains coefficients à exactement zéro, réalisant ainsi une **sélection de variables** automatique. Nous utilisons l'**Elastic Net** (Zou & Hastie, 2005) qui combine les pénalités $\ell_1$ (sélection) et $\ell_2$ (rétrécissement), contrôlées par le paramètre $\alpha \in [0, 1]$.
:::

## Entraînement

La grille d'hyperparamètres explore l'ensemble du spectre Elastic Net : $\alpha \in \{0, 0.25, 0.5, 0.75, 1\}$ (de Ridge pur à LASSO pur) et 10 valeurs de $\lambda \in [10^{-4}, 10^{-1}]$ en échelle logarithmique. La validation croisée 5-fold est un compromis classique entre biais et variance de l'estimation (Kohavi, 1995) : avec ~17 000 observations, chaque fold contient ~3 400 observations, assurant une estimation stable de l'AUC.

```{r}
#| label: logistic-train
#| output: false
model_file <- here::here("output", "model_logistic.rds")
cm_file    <- here::here("output", "cm_logistic.rds")
roc_file   <- here::here("output", "roc_logistic.rds")

if (file.exists(model_file) && file.exists(cm_file) && file.exists(roc_file)) {
  model_logistic <- readRDS(model_file)
  cm_logistic    <- readRDS(cm_file)
  roc_logistic   <- readRDS(roc_file)
} else {
  grid_glmnet <- expand.grid(
    alpha  = c(0, 0.25, 0.5, 0.75, 1),
    lambda = 10^seq(-4, -1, length.out = 10)
  )
  set.seed(42)
  model_logistic <- train(
    Satisfaction ~ ., data = train_data, method = "glmnet",
    trControl = CV_CONTROL, tuneGrid = grid_glmnet,
    metric = "ROC", preProcess = c("center", "scale")
  )
  pred_logistic <- predict(model_logistic, test_data)
  prob_logistic <- predict(model_logistic, test_data, type = "prob")
  cm_logistic   <- confusionMatrix(pred_logistic, test_data$Satisfaction, positive = "Oui")
  roc_logistic  <- roc(test_data$Satisfaction, prob_logistic$Oui, quiet = TRUE)
  saveRDS(model_logistic, model_file)
  saveRDS(cm_logistic,    cm_file)
  saveRDS(roc_logistic,   roc_file)
}
```

### Sélection des hyperparamètres

```{r}
#| label: fig-lr-tuning
#| fig-cap: "AUC en validation croisée selon alpha et lambda"
#| fig-height: 2.5
plot(model_logistic)
```

Le meilleur modèle correspond à $\alpha = `r model_logistic$bestTune$alpha`$ et $\lambda = `r round(model_logistic$bestTune$lambda, 6)`$. Le fait que $\alpha = 1$ soit optimal signifie que le modèle retenu est un **LASSO pur** : la sélection de variables (mise à zéro de coefficients non-informatifs) est plus bénéfique que le simple rétrécissement Ridge pour nos données à nombreuses variables binaires peu prédictives.

### Performance sur le jeu test

```{r}
#| label: tbl-lr-metrics
#| tbl-cap: "Métriques de la régression logistique"
kable(data.frame(
  Metrique = c("alpha", "lambda", "AUC (CV)", "AUC (test)", "Accuracy",
               "Sensibilité", "Spécificité", "F1"),
  Valeur = c(
    model_logistic$bestTune$alpha,
    round(model_logistic$bestTune$lambda, 6),
    round(max(model_logistic$results$ROC), 4),
    round(auc(roc_logistic), 4),
    round(cm_logistic$overall["Accuracy"], 4),
    round(cm_logistic$byClass["Sensitivity"], 4),
    round(cm_logistic$byClass["Specificity"], 4),
    round(cm_logistic$byClass["F1"], 4)
  )
))
```

La proximité entre AUC CV et AUC test confirme l'absence de surapprentissage : le modèle généralise correctement.

### Matrice de confusion

```{r}
#| label: fig-cm-lr
#| fig-cap: "Matrice de confusion — Régression logistique"
#| fig-height: 2.8
#| fig-width: 3.5
#| out-width: "50%"
cm_table <- as.data.frame(cm_logistic$table)
ggplot(cm_table, aes(x = Reference, y = Prediction, fill = Freq)) +
  geom_tile(color = "white") +
  geom_text(aes(label = Freq), size = 6, fontface = "bold") +
  scale_fill_gradient(low = "white", high = COL_PRIMARY) +
  labs(x = "Réel", y = "Prédit", title = "Matrice de confusion — Rég. Logistique") +
  THEME_REPORT + theme(legend.position = "none")
```

Le classifieur est légèrement biaisé vers la classe positive. La **sensibilité** est supérieure à la **spécificité**, indiquant que le modèle détecte mieux les parfums satisfaisants que les non-satisfaisants.

### Interprétation des coefficients

```{r}
#| label: fig-lr-coefs
#| fig-cap: "Coefficients non-nuls de la régression logistique (LASSO)"
#| fig-height: 3.5
best_model  <- model_logistic$finalModel
best_lambda <- model_logistic$bestTune$lambda
coefs <- as.matrix(coef(best_model, s = best_lambda))
coef_df <- data.frame(Variable = rownames(coefs), Coefficient = coefs[, 1]) %>%
  filter(Variable != "(Intercept)", Coefficient != 0) %>%
  arrange(desc(Coefficient))
n_nonzero <- nrow(coef_df)
top_pos <- head(coef_df, 10)
top_neg <- tail(coef_df, 5)
coef_show <- bind_rows(top_pos, top_neg)
ggplot(coef_show, aes(x = reorder(Variable, Coefficient), y = Coefficient,
                      fill = ifelse(Coefficient > 0, "Positif", "Négatif"))) +
  geom_bar(stat = "identity") + coord_flip() +
  scale_fill_manual(values = c("Positif" = COL_POSITIVE, "Négatif" = COL_NEGATIVE)) +
  labs(x = NULL, y = "Coefficient", fill = NULL,
       title = paste0("Coefficients LASSO (", n_nonzero, " non-nuls sur ",
                      length(feature_cols), ")")) +
  THEME_REPORT
```

Le LASSO retient **`r n_nonzero` variables sur `r length(feature_cols)`**, mettant les autres à zéro. `Rating_Count` conserve un coefficient positif, confirmant le **biais de popularité** : à caractéristiques olfactives égales, un parfum avec plus d'évaluations a une probabilité plus élevée d'être satisfaisant. Les variables de pays et d'année présentent également des coefficients élevés, reflétant l'hétérogénéité géographique du marché et l'effet temporel. Parmi les familles olfactives, notamment `fam_fruity` et `fam_fresh` reçoivent des coefficients négatifs, indiquant qu'à popularité égale ces compositions sont associées à une moindre satisfaction — un résultat cohérent avec leurs taux observés dans l'analyse exploratoire.

> **Bilan** — LASSO retenu, AUC test = `r round(auc(roc_logistic), 3)`, `r n_nonzero`/`r length(feature_cols)` variables actives. Baseline linéaire interprétable.
