---
title: "Partie 4 : Forêt Aléatoire"
---

```{r}
#| label: setup
#| include: false
source(here::here("R", "utils.R"))
library(ranger)
```

## Chargement des données

```{r}
#| label: load
#| output: false
train_data <- readRDS(here::here("output", "train_data.rds"))
test_data <- readRDS(here::here("output", "test_data.rds"))
cat("Train :", nrow(train_data), "| Test :", nrow(test_data), "\n")
```

## Principe

:::{.callout-note}
### Définition
La forêt aléatoire est un ensemble de $B$ arbres de décision entraînés sur des échantillons bootstrap. À chaque nœud, seul un sous-ensemble de $m$ variables est considéré. Prédiction par **vote majoritaire** [@breiman2001].
:::

Avantages : capture des interactions non-linéaires entre familles olfactives, robustesse, classement d'importance des variables. Pas de prétraitement nécessaire. Ce choix est validé par @kumar2015 qui obtiennent des AUC > 0.7 avec un random forest pour la prédiction de qualités perceptuelles olfactives à partir de descripteurs similaires aux nôtres.

## Entraînement

Hyperparamètre **mtry** optimisé par validation croisée 5-fold (métrique : AUC). 500 arbres.

```{r}
#| label: rf-cv
#| output: false
model_file <- here::here("output", "model_rf.rds")
cm_file <- here::here("output", "cm_rf.rds")
roc_file <- here::here("output", "roc_rf.rds")

if (file.exists(model_file) && file.exists(cm_file) && file.exists(roc_file)) {
  model_rf <- readRDS(model_file)
  cm_rf <- readRDS(cm_file)
  roc_rf <- readRDS(roc_file)
  cat("Chargé depuis le cache.\n")
} else {
  grid_rf <- expand.grid(
    mtry = c(3, 5, 7, 10, 15, 20),
    splitrule = "gini",
    min.node.size = 1
  )

  set.seed(42)
  model_rf <- train(
    Satisfaction ~ .,
    data = train_data,
    method = "ranger",
    trControl = CV_CONTROL,
    tuneGrid = grid_rf,
    metric = "ROC",
    num.trees = 500,
    importance = "impurity"
  )

  pred_rf <- predict(model_rf, test_data)
  prob_rf <- predict(model_rf, test_data, type = "prob")
  cm_rf <- confusionMatrix(pred_rf, test_data$Satisfaction, positive = "Oui")
  roc_rf <- roc(test_data$Satisfaction, prob_rf$Oui)

  saveRDS(model_rf, model_file)
  saveRDS(cm_rf, cm_file)
  saveRDS(roc_rf, roc_file)
  cat("Entraîné et sauvegardé.\n")
}
```

## Résultats

```{r}
#| label: fig-rf-tuning
#| fig-cap: "Performance selon mtry"
#| fig-height: 2.5
plot(model_rf, main = "Tuning de mtry")
```

```{r}
#| label: fig-rf-importance
#| fig-cap: "Importance des variables (Top 15)"
#| fig-height: 3.5
plot(varImp(model_rf), top = 15, main = "Top 15 variables")
```

```{r}
#| label: tbl-rf-results
#| tbl-cap: "Métriques (Forêt Aléatoire)"
kable(data.frame(
  Métrique = c("mtry", "AUC (CV)", "AUC (test)", "Accuracy", "Sensibilité", "Spécificité", "F1"),
  Valeur = c(model_rf$bestTune$mtry,
             round(max(model_rf$results$ROC), 4),
             round(auc(roc_rf), 4),
             round(cm_rf$overall["Accuracy"], 4),
             round(cm_rf$byClass["Sensitivity"], 4),
             round(cm_rf$byClass["Specificity"], 4),
             round(cm_rf$byClass["F1"], 4))
), booktabs = TRUE)
```

```{r}
#| label: fig-rf-roc
#| fig-cap: "Courbe ROC -- Forêt Aléatoire"
#| fig-height: 2.5
plot(roc_rf, col = COL_POSITIVE, main = "Courbe ROC - Forêt Aléatoire",
     print.auc = TRUE, print.auc.x = 0.4, print.auc.y = 0.3)
```

Le classement d'importance confirme le rôle prédictif des familles olfactives et du nombre d'évaluations. La forêt aléatoire exploite les interactions non-linéaires pour améliorer la discrimination.
