---
title: "Partie 5 : Comparaison des Classifieurs et Conclusion"
---

```{r}
#| label: setup
#| include: false
source(here::here("R", "utils.R"))
```

# Chargement des résultats

```{r}
#| label: load
model_logistic <- readRDS(here::here("output", "model_logistic.rds"))
model_rf <- readRDS(here::here("output", "model_rf.rds"))
cm_logistic <- readRDS(here::here("output", "cm_logistic.rds"))
cm_rf <- readRDS(here::here("output", "cm_rf.rds"))
roc_logistic <- readRDS(here::here("output", "roc_logistic.rds"))
roc_rf <- readRDS(here::here("output", "roc_rf.rds"))
cat("Tous les résultats chargés.\n")
```

# Comparaison des classifieurs

## Tableau récapitulatif

```{r}
#| label: tbl-comparison
#| tbl-cap: "Comparaison des performances des classifieurs"
results_df <- data.frame(
  Modèle = c("Régression Logistique", "Forêt Aléatoire"),
  AUC_CV = c(round(max(model_logistic$results$ROC), 4),
             round(max(model_rf$results$ROC), 4)),
  AUC_Test = c(round(auc(roc_logistic), 4),
               round(auc(roc_rf), 4)),
  Accuracy = c(round(cm_logistic$overall["Accuracy"], 4),
               round(cm_rf$overall["Accuracy"], 4)),
  Sensibilité = c(round(cm_logistic$byClass["Sensitivity"], 4),
                  round(cm_rf$byClass["Sensitivity"], 4)),
  Spécificité = c(round(cm_logistic$byClass["Specificity"], 4),
                  round(cm_rf$byClass["Specificity"], 4)),
  F1 = c(round(cm_logistic$byClass["F1"], 4),
         round(cm_rf$byClass["F1"], 4))
)

kable(results_df, booktabs = TRUE)
```

Le @tbl-comparison résume les performances des deux classifieurs sur le jeu de test.

## Courbes ROC comparées

```{r}
#| label: fig-roc-comparison
#| fig-cap: "Comparaison des courbes ROC"
plot(roc_logistic, col = "blue", main = "Comparaison des courbes ROC")
plot(roc_rf, col = "darkgreen", add = TRUE)
legend("bottomright",
       legend = c(
         paste0("Rég. Logistique (AUC = ", round(auc(roc_logistic), 3), ")"),
         paste0("Forêt Aléatoire (AUC = ", round(auc(roc_rf), 3), ")")
       ),
       col = c("blue", "darkgreen"),
       lwd = 2)
```

## Validation croisée comparée

```{r}
#| label: fig-cv-comparison
#| fig-cap: "Comparaison des AUC par validation croisée"
resamps <- resamples(list(
  Logistique = model_logistic,
  RandomForest = model_rf
))
summary(resamps)
bwplot(resamps, metric = "ROC", main = "Comparaison des AUC (5-fold CV)")
```

## Choix final et justification

```{r}
#| label: final-choice
if (auc(roc_rf) > auc(roc_logistic)) {
  cat("Le modèle retenu est la Forêt Aléatoire.\n")
  cat("Justification : meilleure AUC sur le jeu de test, capacité à capturer\n")
  cat("les relations non-linéaires entre les notes olfactives et la satisfaction.\n")
} else {
  cat("Le modèle retenu est la Régression Logistique.\n")
  cat("Justification : performance comparable ou supérieure avec une meilleure\n")
  cat("interprétabilité des résultats.\n")
}
```

:::{.callout-important}
## Modèle retenu
Le choix du modèle final repose sur la comparaison de l'AUC sur le jeu de test, combinée à l'analyse de la sensibilité, de la spécificité et du score F1. Voir la @fig-roc-comparison pour la visualisation des courbes ROC.
:::

{{< pagebreak >}}

# Conclusion

Dans ce projet, nous avons construit un pipeline complet de classification supervisée pour prédire la satisfaction des utilisateurs vis-à-vis des parfums.

**Résumé des étapes :**

1. **Analyse exploratoire** : nous avons identifié les distributions des variables, les valeurs manquantes et les relations avec la variable cible.

2. **Feature engineering** : les variables textuelles (accords, notes) ont été transformées en indicatrices binaires. Des variables de comptage (nombre de notes) ont été ajoutées.

3. **Modélisation** : deux classifieurs ont été entraînés et comparés :
   - La **régression logistique** avec régularisation Elastic Net offre un modèle interprétable [@zou2005].
   - La **forêt aléatoire** capture les interactions non-linéaires entre variables [@breiman2001].

4. **Évaluation** : les modèles ont été évalués par validation croisée 5-fold et sur un jeu de test indépendant (30%), en utilisant l'AUC, l'accuracy, la sensibilité et la spécificité [@kuhn2008].

## Pistes non explorées

- **Autres classifieurs** : SVM, XGBoost, ou réseaux de neurones pourraient améliorer les performances.
- **NLP plus avancé** : un encodage TF-IDF ou des embeddings des notes olfactives pourrait mieux capturer l'information textuelle.
- **Données supplémentaires** : le nom de la marque et le parfumeur pourraient être des prédicteurs utiles après encodage adéquat.

## Utilisation de l'IA

*[À compléter : préciser les tâches pour lesquelles l'IA a été utilisée et le pourcentage estimé.]*

## Contributions individuelles

*[À compléter : préciser la contribution de chaque membre du groupe.]*

# Références
