---
title: "Partie 5 : Comparaison et Conclusion"
---

```{r}
#| label: setup
#| include: false
source(here::here("R", "utils.R"))
```

## Chargement des résultats

```{r}
#| label: load
#| output: false
model_logistic <- readRDS(here::here("output", "model_logistic.rds"))
model_rf <- readRDS(here::here("output", "model_rf.rds"))
cm_logistic <- readRDS(here::here("output", "cm_logistic.rds"))
cm_rf <- readRDS(here::here("output", "cm_rf.rds"))
roc_logistic <- readRDS(here::here("output", "roc_logistic.rds"))
roc_rf <- readRDS(here::here("output", "roc_rf.rds"))
```

## Comparaison des classifieurs

```{r}
#| label: tbl-comparison
#| tbl-cap: "Comparaison des performances"
kable(data.frame(
  Modèle = c("Rég. Logistique", "Forêt Aléatoire"),
  AUC_CV = c(round(max(model_logistic$results$ROC), 4),
             round(max(model_rf$results$ROC), 4)),
  AUC_Test = c(round(auc(roc_logistic), 4),
               round(auc(roc_rf), 4)),
  Accuracy = c(round(cm_logistic$overall["Accuracy"], 4),
               round(cm_rf$overall["Accuracy"], 4)),
  F1 = c(round(cm_logistic$byClass["F1"], 4),
         round(cm_rf$byClass["F1"], 4))
), booktabs = TRUE)
```

```{r}
#| label: fig-comparison
#| fig-cap: "Courbes ROC comparées et distribution des AUC (5-fold CV)"
#| fig-height: 3
#| layout-ncol: 2
# ROC
plot(roc_logistic, col = COL_PRIMARY, main = "Courbes ROC")
plot(roc_rf, col = COL_SECONDARY, add = TRUE)
legend("bottomright",
       legend = c(
         paste0("Logistique (", round(auc(roc_logistic), 3), ")"),
         paste0("Forêt Aléat. (", round(auc(roc_rf), 3), ")")
       ),
       col = c(COL_PRIMARY, COL_SECONDARY), lwd = 2, cex = 0.8)

# CV boxplots
resamps <- resamples(list(Logistique = model_logistic, RandomForest = model_rf))
bwplot(resamps, metric = "ROC", main = "AUC (5-fold CV)")
```

L'écart entre AUC CV et test indique la généralisation. Un modèle dont la courbe ROC enveloppe l'autre est uniformément meilleur.

### Choix final

```{r}
#| label: final-choice
#| results: asis
best_lr <- round(auc(roc_logistic), 4)
best_rf <- round(auc(roc_rf), 4)

if (best_rf > best_lr) {
  cat(paste0("**Modèle retenu : Forêt Aléatoire** (AUC test = ", best_rf, " vs ", best_lr, ").\n\n"))
  cat("La forêt aléatoire capture les interactions non-linéaires entre familles olfactives.\n")
} else {
  cat(paste0("**Modèle retenu : Régression Logistique** (AUC test = ", best_lr, " vs ", best_rf, ").\n\n"))
  cat("Performance comparable ou supérieure, avec l'avantage de l'interprétabilité.\n")
}
```

| Critère | Rég. Logistique | Forêt Aléatoire |
|---------|----------------|-----------------|
| Interprétabilité | Coefficients lisibles | Importance uniquement |
| Non-linéarité | Non | Oui |
| Temps d'entraînement | Rapide | Plus lent |
| Surapprentissage | Régularisation | Bagging + mtry |

## Regard critique

### Limites

- **Variable cible construite** : le seuil (médiane) est arbitraire. Un autre seuil produirait des classes déséquilibrées.
- **Perte d'information** : le regroupement par familles traite "rose" et "iris" (tous deux "floral") de la même façon. Néanmoins, @kumar2015 montrent que les descripteurs olfactifs forment naturellement des communautés perceptuelles via un réseau de co-occurrence, ce qui soutient la validité de ce regroupement.
- **Accords tronqués** : seulement 5 accords sur 10+ disponibles dans les données brutes.
- **Marque absente** : forte influence probable, mais cardinalité trop élevée pour un encodage simple.

### Ce qui conforte notre approche

- Les communautés détectées par @kumar2015 (Fig. 3) correspondent à nos familles : les *hubs* « fruit », « floral », « wood », « sweet », « green » dominent dans 6 bases de données indépendantes.
- Les auteurs obtiennent des AUC > 0.7 avec un random forest sur des descripteurs perceptuels, ce qui est cohérent avec nos résultats.
- Le réseau olfactif est **disassortatif** (les descripteurs larges se connectent aux spécifiques), ce qui justifie de regrouper les accords spécifiques en familles larges.

### Pistes d'amélioration

- Pondération par rang d'accord (1er = plus dominant)
- Target encoding de la marque par segment (luxe, niche, mass-market)
- Autres classifieurs : SVM, XGBoost, KNN
- Text mining : TF-IDF sur les descriptions textuelles
- Approche par réseau de co-occurrence des notes, comme proposé par @kumar2015, pour capturer les relations entre descripteurs

## Utilisation de l'IA

*[À compléter]*

## Contributions individuelles

*[À compléter]*

# Références {.unnumbered}
