---
title: "Partie 6 : k Plus Proches Voisins (kNN)"
---

```{r}
#| label: setup
#| include: false
#| cache: false
source(here::here("utils.R"))
```

```{r}
#| label: load
#| include: false
list2env(load_train_test(), envir = environment())
model_logistic <- readRDS(here::here("output", "model_logistic.rds"))
model_rf       <- readRDS(here::here("output", "model_rf.rds"))
```

# k Plus Proches Voisins (kNN)

## Principe

::: {.callout-note title="Classifieur paresseux par voisinage"}
Le kNN (Cover & Hart, 1967) est un classificateur **non-paramétrique** et **paresseux** (*lazy learner*) : il ne construit pas de modèle explicite, mais classe chaque nouvelle observation selon le **vote majoritaire** de ses $k$ voisins les plus proches dans l'espace des features. La distance euclidienne est utilisée après standardisation.
:::

**Avantages théoriques** : aucune hypothèse sur la distribution des données, capture les frontières de décision non-linéaires complexes.

::: {.callout-warning title="Malédiction de la dimensionnalité (Séance 5)"}
Avec `r length(feature_cols)` features dont la majorité sont binaires (0/1), les distances euclidiennes deviennent peu discriminantes en haute dimension : toutes les paires d'observations tendent vers une distance similaire et la notion de « voisin proche » perd son sens. C'est la **malédiction de la dimensionnalité** étudiée en Séance 5. Nous vérifions empiriquement ce phénomène théorique au cours du tuning.
:::

## Entraînement et tuning

Nous testons 8 valeurs de $k \in \{3, 5, 7, 11, 15, 21, 31, 51\}$, couvrant les voisinages locaux (k=3, risque de surapprentissage) aux voisinages globaux (k=51, lissage maximal). La standardisation (centrage + réduction) est appliquée pour que les distances ne soient pas dominées par `Rating_Count` (échelle ~0--10 000) par rapport aux variables binaires (0/1).

```{r}
#| label: knn-train
#| output: false
knn_file     <- here::here("output", "model_knn.rds")
cm_knn_file  <- here::here("output", "cm_knn.rds")
roc_knn_file <- here::here("output", "roc_knn.rds")

if (file.exists(knn_file) && file.exists(cm_knn_file) && file.exists(roc_knn_file)) {
  model_knn <- readRDS(knn_file)
  cm_knn    <- readRDS(cm_knn_file)
  roc_knn   <- readRDS(roc_knn_file)
} else {
  grid_knn <- expand.grid(k = c(3, 5, 7, 11, 15, 21, 31, 51))
  set.seed(42)
  model_knn <- train(
    Satisfaction ~ ., data = train_data, method = "knn",
    trControl = CV_CONTROL, tuneGrid = grid_knn, metric = "ROC",
    preProcess = c("center", "scale")
  )
  pred_knn <- predict(model_knn, test_data)
  prob_knn <- predict(model_knn, test_data, type = "prob")
  cm_knn   <- confusionMatrix(pred_knn, test_data$Satisfaction, positive = "Oui")
  roc_knn  <- roc(test_data$Satisfaction, prob_knn$Oui, quiet = TRUE)
  saveRDS(model_knn, knn_file)
  saveRDS(cm_knn,    cm_knn_file)
  saveRDS(roc_knn,   roc_knn_file)
}
```

### Sélection de k

```{r}
#| label: fig-knn-tuning
#| fig-cap: "AUC en validation croisée selon k — comparaison avec LR et RF"
#| fig-height: 3
knn_res <- model_knn$results
ggplot(knn_res, aes(x = k, y = ROC)) +
  geom_line(color = COL_KNN, linewidth = 1) +
  geom_point(color = COL_KNN, size = 3) +
  geom_errorbar(aes(ymin = ROC - ROCSD, ymax = ROC + ROCSD),
                width = 2, color = COL_KNN, alpha = 0.5) +
  geom_hline(yintercept = max(model_logistic$results$ROC),
             linetype = "dashed", color = COL_PRIMARY, linewidth = 0.7) +
  geom_hline(yintercept = max(model_rf$results$ROC),
             linetype = "dashed", color = COL_POSITIVE, linewidth = 0.7) +
  annotate("text", x = 45, y = max(model_logistic$results$ROC) + 0.003,
           label = "Logistique (CV)", color = COL_PRIMARY, size = 3) +
  annotate("text", x = 45, y = max(model_rf$results$ROC) + 0.003,
           label = "Forêt Aléat. (CV)", color = COL_POSITIVE, size = 3) +
  scale_x_continuous(breaks = c(3, 5, 7, 11, 15, 21, 31, 51)) +
  labs(x = "Nombre de voisins (k)", y = "AUC (CV 5-fold)",
       title = "Performance kNN selon k") +
  THEME_REPORT
```

L'AUC augmente **monotoniquement** avec $k$, passant de `r round(min(knn_res$ROC), 3)` (k=3) à `r round(max(knn_res$ROC), 3)` (k=51). Cette tendance est révélatrice : le modèle bénéficie systématiquement du lissage, ce qui indique que le **signal local est noyé dans le bruit dimensionnel**. Même au meilleur k=51, le kNN reste en-dessous des deux lignes de référence (logistique et forêt aléatoire).

### Performance sur le jeu test

```{r}
#| label: tbl-knn-metrics
#| tbl-cap: "Métriques finales du kNN"
kable(data.frame(
  Metrique = c("Meilleur k", "AUC (CV)", "AUC (test)", "Accuracy",
               "Sensibilité", "Spécificité", "F1"),
  Valeur = c(
    model_knn$bestTune$k,
    round(max(model_knn$results$ROC), 4),
    round(auc(roc_knn), 4),
    round(cm_knn$overall["Accuracy"], 4),
    round(cm_knn$byClass["Sensitivity"], 4),
    round(cm_knn$byClass["Specificity"], 4),
    round(cm_knn$byClass["F1"], 4)
  )
))
```

### Matrice de confusion

```{r}
#| label: fig-cm-knn
#| fig-cap: "Matrice de confusion — kNN"
#| fig-height: 2.8
#| fig-width: 3.5
#| out-width: "50%"
cm_table_knn <- as.data.frame(cm_knn$table)
ggplot(cm_table_knn, aes(x = Reference, y = Prediction, fill = Freq)) +
  geom_tile(color = "white") +
  geom_text(aes(label = Freq), size = 6, fontface = "bold") +
  scale_fill_gradient(low = "white", high = COL_KNN) +
  labs(x = "Réel", y = "Prédit", title = "Matrice de confusion — kNN") +
  THEME_REPORT + theme(legend.position = "none")
```

### Diagnostic : la malédiction de la dimensionnalité

Le fait que k=51 soit optimal (le plus grand testé) est révélateur : avec `r length(feature_cols)` dimensions dont ~50 binaires, les distances euclidiennes se concentrent autour de leur moyenne et les observations deviennent quasiment **équidistantes**. Le kNN perd sa capacité discriminante car la notion de « voisinage local » n'a plus de sens en haute dimension. C'est un cas d'école de la **malédiction de la dimensionnalité** étudiée en **Séance 5** : le kNN a besoin d'un voisinage très large pour moyenner le bruit, ce qui revient à une classification quasi-globale — perdant l'avantage principal de la méthode.

> **Bilan** — kNN retenu pour illustration pédagogique, AUC test = `r round(auc(roc_knn), 3)` (k = `r model_knn$bestTune$k`). Démontre empiriquement la malédiction de la dimensionnalité.
