---
title: "TP 7 : Apprentissage supervisé et arbre de décision"
subtitle: "Compléments de Mathématiques 2 - L3 MIASHS"
author: "HAMLIL Mohamed"
date: today
editor: source
---

# Préparation des données

## Chargement du jeu de données

```{r}
#| label: load-data
qualitative_vars  <- read.csv("../TP2/titanic_pre_processed_qualitative_vars.csv", stringsAsFactors = TRUE)
quantitative_vars <- read.csv("../TP2/titanic_pre_processed_quantitative_vars.csv")
target            <- read.csv("../TP2/titanic_pre_processed_target.csv")
target            <- as.factor(target$x)
```

Suppression des observations avec valeurs manquantes pour `Sex` (seulement 2 sur 876, soit < 0.2%) :

```{r}
#| label: clean-sex
isMissingSex <- which(is.na(qualitative_vars$Sex) | qualitative_vars$Sex == "")
if (length(isMissingSex) > 0) {
  qualitative_vars  <- qualitative_vars[-isMissingSex, ]
  quantitative_vars <- quantitative_vars[-isMissingSex, ]
  target            <- target[-isMissingSex]
}
```

## Vérification des types

```{r}
#| label: check-types
qualitative_vars$Pclass  <- as.factor(qualitative_vars$Pclass)
qualitative_vars$Sex     <- as.factor(qualitative_vars$Sex)
qualitative_vars$withFam <- as.factor(qualitative_vars$withFam)

str(qualitative_vars)
str(quantitative_vars)
str(target)
```

# Arbre de décision

## Variables explicatives utilisées pour la prédiction

::: {.callout-note}
### Encoding et normalisation

Pour construire un arbre de décision, on n'a **pas besoin** de transformer les variables qualitatives (dummy coding ou label encoding) ni de normaliser/standardiser les variables quantitatives. L'arbre travaille avec des règles de division sur chaque variable individuellement, il gère nativement les variables qualitatives et quantitatives sur des échelles différentes.
:::

On exclut `Fam`, `Parch` et `SibSp` puisqu'on utilisera `withFam` :

```{r}
#| label: predictive-vars
predictive_vars <- data.frame(
  qualitative_vars[, c("Pclass", "Sex", "withFam")],
  Age  = quantitative_vars$Age,
  Fare = quantitative_vars$Fare
)
str(predictive_vars)
```

# Arbre de décision avec Holdout

## Partage du jeu de données

```{r}
#| label: holdout-split
set.seed(1234)
n <- nrow(predictive_vars)
inTrain <- sample(1:n, size = round(0.8 * n))

predictive_vars_train <- predictive_vars[inTrain, ]
predictive_vars_test  <- predictive_vars[-inTrain, ]
target_train          <- target[inTrain]
target_test           <- target[-inTrain]
```

## Gestion des données manquantes

On utilise la médiane imputation pour `Age`, en calculant la médiane sur le Train uniquement pour éviter le data leakage :

```{r}
#| label: imputation
library(caret)

Proc <- preProcess(predictive_vars_train, method = "medianImpute")
predictive_vars_train <- predict(Proc, predictive_vars_train)
predictive_vars_test  <- predict(Proc, predictive_vars_test)
```

## Phase d'apprentissage

```{r}
#| label: load-rpart
library(rpart)
library(rpart.plot)
```

La ligne ci-dessous entraîne un arbre de décision de classification (`method = "class"`) sur les données d'entraînement. La formule `target_train ~ .` signifie que l'on utilise toutes les variables de `predictive_vars_train` pour prédire `target_train`.

```{r}
#| label: tree-fit
classifTree <- rpart(target_train ~ ., data = predictive_vars_train,
                     method = "class")
```

::: {.callout-note}
### Critère de division

Par défaut, `rpart` utilise l'**indice de Gini** (impureté de Gini) pour choisir la meilleure règle de division à chaque noeud. On peut changer ce critère en utilisant l'argument `parms = list(split = "information")` pour utiliser l'**entropie** (gain d'information).
:::

Visualisation de l'arbre :

```{r}
#| label: fig-tree
#| fig-cap: "Arbre de décision (sans élagage)"
#| out-width: "90%"
#| fig-align: center
rpart.plot(x = classifTree, type = 3, extra = 2, fallen.leaves = TRUE,
           main = "Arbre de prédiction de la survie des passagers au naufrage du Titanic")
```

## Prédiction et évaluation sur le jeu de test

```{r}
#| label: holdout-eval
target_pred <- predict(classifTree, predictive_vars_test, type = "class")

cm <- confusionMatrix(target_pred, target_test, positive = "Survivant")
cm
```

```{r}
#| label: holdout-metrics
cat("Accuracy  :", round(cm$overall["Accuracy"], 4), "\n")
cat("Recall    :", round(cm$byClass["Sensitivity"], 4), "\n")
cat("Precision :", round(cm$byClass["Pos Pred Value"], 4), "\n")
```

## Élagage de l'arbre

La fonction `plotcp` affiche l'erreur de validation croisée (relative cross-validation error) en fonction du paramètre de complexité `cp`. Cela permet de choisir la bonne taille d'arbre pour éviter le surapprentissage.

```{r}
#| label: fig-plotcp
#| fig-cap: "Erreur de CV relative en fonction du paramètre de complexité"
#| out-width: "80%"
#| fig-align: center
plotcp(classifTree, upper = "splits")
```

::: {.callout-tip}
### Choix du cp optimal

Selon la documentation, un bon choix est la valeur de `cp` correspondant à l'arbre le plus petit dont l'erreur de CV relative est **à moins d'un écart-type** du minimum (règle du "1-SE"). La ligne horizontale en pointillés sur le graphique correspond à `min(xerror) + xstd` au minimum.
:::

```{r}
#| label: cptable
classifTree$cptable
```

```{r}
#| label: best-cp
xerror     <- classifTree$cptable[, "xerror"]
xstd       <- classifTree$cptable[, "xstd"]
cp         <- classifTree$cptable[, "CP"]
min.xerror <- which.min(xerror)

# Règle du 1-SE : plus petit arbre dont xerror < min(xerror) + xstd au minimum
threshold <- xerror[min.xerror] + xstd[min.xerror]
bestcp_idx <- min(which(xerror <= threshold))
bestcp     <- cp[bestcp_idx]

cat("Meilleur cp (règle 1-SE) :", bestcp, "\n")
cat("Nombre de splits associé :", classifTree$cptable[bestcp_idx, "nsplit"], "\n")
```

Élagage de l'arbre avec la valeur optimale du `cp` :

```{r}
#| label: prune
prunedTree <- prune(classifTree, cp = bestcp)
```

```{r}
#| label: fig-pruned-tree
#| fig-cap: "Arbre de décision élagué"
#| out-width: "90%"
#| fig-align: center
rpart.plot(prunedTree, type = 3, extra = 2, fallen.leaves = TRUE,
           main = "Arbre élagué")
```

## Prédiction avec l'arbre élagué

```{r}
#| label: pruned-eval
target_pred_pruned <- predict(prunedTree, predictive_vars_test, type = "class")

cm_pruned <- confusionMatrix(target_pred_pruned, target_test, positive = "Survivant")
cm_pruned
```

```{r}
#| label: pruned-metrics
cat("Accuracy  (élagué) :", round(cm_pruned$overall["Accuracy"], 4), "\n")
cat("Recall    (élagué) :", round(cm_pruned$byClass["Sensitivity"], 4), "\n")
cat("Precision (élagué) :", round(cm_pruned$byClass["Pos Pred Value"], 4), "\n")
```

::: {.callout-note}
### Comparaison

L'arbre élagué est plus simple (moins de noeuds) tout en conservant des performances comparables, voire identiques, à l'arbre complet. C'est le principe du rasoir d'Occam : on préfère le modèle le plus simple qui explique aussi bien les données. L'élagage réduit le risque de surapprentissage.
:::

# Arbre de décision avec 10-fold cross-validation

## Sans élagage

```{r}
#| label: cv-folds
set.seed(1234)
nfolds <- 10
folds  <- sample(1:nfolds, n, replace = TRUE)
```

```{r}
#| label: cv-no-prune
accuracy_fold  <- numeric(nfolds)
recall_fold    <- numeric(nfolds)
precision_fold <- numeric(nfolds)

for (k in 1:nfolds) {
  inFold <- which(folds == k)

  predictive_vars_test  <- predictive_vars[inFold, ]
  target_test           <- target[inFold]
  predictive_vars_train <- predictive_vars[-inFold, ]
  target_train          <- target[-inFold]

  # Median imputation (sans data leakage)
  Proc <- preProcess(predictive_vars_train, method = "medianImpute")
  predictive_vars_train <- predict(Proc, predictive_vars_train)
  predictive_vars_test  <- predict(Proc, predictive_vars_test)

  # Apprentissage
  classifTree <- rpart(target_train ~ ., data = predictive_vars_train,
                       method = "class")

  # Prédiction
  target_pred <- predict(classifTree, predictive_vars_test, type = "class")

  # Métriques
  cm <- confusionMatrix(target_pred, target_test, positive = "Survivant")

  accuracy_fold[k]  <- cm$overall["Accuracy"]
  recall_fold[k]    <- cm$byClass["Sensitivity"]
  precision_fold[k] <- cm$byClass["Pos Pred Value"]
}

names(accuracy_fold)  <- paste0("fold_", 1:nfolds)
names(recall_fold)    <- paste0("fold_", 1:nfolds)
names(precision_fold) <- paste0("fold_", 1:nfolds)
```

```{r}
#| label: cv-no-prune-results
accuracy_fold
recall_fold
precision_fold
```

```{r}
#| label: cv-no-prune-means
cat("10-fold CV Mean Accuracy  :", round(mean(accuracy_fold), 4), "\n")
cat("10-fold CV Mean Recall    :", round(mean(recall_fold), 4), "\n")
cat("10-fold CV Mean Precision :", round(mean(precision_fold, na.rm = TRUE), 4), "\n")
```

::: {.callout-tip}
### Nested cross-validation

On fait ici de la **nested cross-validation** : la boucle externe (nos 10 folds) sert à évaluer le classifieur, tandis que la boucle interne (réalisée automatiquement par `rpart`) utilise la cross-validation pour choisir la meilleure valeur du paramètre de complexité `cp`.
:::

## Avec élagage

```{r}
#| label: cv-pruned
accuracy_fold_p  <- numeric(nfolds)
recall_fold_p    <- numeric(nfolds)
precision_fold_p <- numeric(nfolds)

for (k in 1:nfolds) {
  inFold <- which(folds == k)

  predictive_vars_test  <- predictive_vars[inFold, ]
  target_test           <- target[inFold]
  predictive_vars_train <- predictive_vars[-inFold, ]
  target_train          <- target[-inFold]

  # Median imputation (sans data leakage)
  Proc <- preProcess(predictive_vars_train, method = "medianImpute")
  predictive_vars_train <- predict(Proc, predictive_vars_train)
  predictive_vars_test  <- predict(Proc, predictive_vars_test)

  # Apprentissage
  classifTree <- rpart(target_train ~ ., data = predictive_vars_train,
                       method = "class")

  # Élagage (règle du 1-SE)
  xerror     <- classifTree$cptable[, "xerror"]
  xstd       <- classifTree$cptable[, "xstd"]
  cp_vals    <- classifTree$cptable[, "CP"]
  min_idx    <- which.min(xerror)
  threshold  <- xerror[min_idx] + xstd[min_idx]
  best_idx   <- min(which(xerror <= threshold))
  best_cp    <- cp_vals[best_idx]

  prunedTree  <- prune(classifTree, cp = best_cp)

  # Prédiction avec l'arbre élagué
  target_pred <- predict(prunedTree, predictive_vars_test, type = "class")

  # Métriques
  cm <- confusionMatrix(target_pred, target_test, positive = "Survivant")

  accuracy_fold_p[k]  <- cm$overall["Accuracy"]
  recall_fold_p[k]    <- cm$byClass["Sensitivity"]
  precision_fold_p[k] <- cm$byClass["Pos Pred Value"]
}

names(accuracy_fold_p)  <- paste0("fold_", 1:nfolds)
names(recall_fold_p)    <- paste0("fold_", 1:nfolds)
names(precision_fold_p) <- paste0("fold_", 1:nfolds)
```

```{r}
#| label: cv-pruned-results
accuracy_fold_p
recall_fold_p
precision_fold_p
```

```{r}
#| label: cv-pruned-means
cat("10-fold CV Mean Accuracy  (élagué) :", round(mean(accuracy_fold_p), 4), "\n")
cat("10-fold CV Mean Recall    (élagué) :", round(mean(recall_fold_p), 4), "\n")
cat("10-fold CV Mean Precision (élagué) :", round(mean(precision_fold_p, na.rm = TRUE), 4), "\n")
```

::: {.callout-note}
### Comparaison

Les performances avec et sans élagage sont généralement très proches, ce qui confirme que l'élagage simplifie l'arbre sans dégrader significativement les performances. L'arbre élagué est préférable car il est plus interprétable et moins susceptible de surapprentissage.
:::
