---
title: "Correction TP 1 : Jeux de données et variables"
author: "HAMLIL Mohamed"
date: "2025-01-15"
format: 
  pdf:
    toc: true
    number-sections: true
    colorlinks: true
    include-in-header:
      - text: |
          \usepackage{fancyhdr}
          \pagestyle{fancy}
          \fancyhead[RO]{Lola Etiévant}
          \fancyhead[LO]{Compléments de Mathématiques 2 L3 MIASHS}
          \usepackage[most]{tcolorbox}
editor: source
---

# Exercice 0 : Prise en main 

J'aime utiliser **RStudio**, une interface du logiciel `R` qui est bien pratique car elle comprend :

* Une fenêtre contenant notre script `R`.
* Une fenêtre console pour exécuter des commandes (comme dans `R`).
* Une fenêtre contenant les onglets Environment (environnement).
* Une fenêtre contenant les onglets Plots (graphiques), Packages, Help (aide).

:::{.callout-tip}
## Installation
Pour installer `RStudio` c'est [ici](https://posit.co/download/rstudio-desktop/#download).
:::

`R Markdown` (et `Quarto`) permet de créer un document avec du texte, des extraits de code `R` et leurs résultats, et d'obtenir un beau PDF.  
[Plus d'informations ici](https://rmarkdown.rstudio.com/lesson-1.html).

## 1. Installer un package 

Le *Comprehensive R Archive Network* (CRAN) est le répertoire officiel de packages `R`. Avant de pouvoir utiliser un package, il faut s'assurer qu'il soit installé sur notre machine.

Pour installer un package, on utilise la commande `install.packages`.

:::{.callout-warning}
Attention aux guillemets ! Sinon, R cherchera une variable nommée `tinytex` au lieu du package.
:::

```{r}
#| eval: false
install.packages("tinytex")
install.packages("rmarkdown")

```

:::{.callout-note}

## À faire

Installer le package `faraway` que l'on trouve dans CRAN.
:::

```{r}
#| eval: false
install.packages("faraway")

```

*Note : On utilise `eval=FALSE` dans le RMarkdown pour ne pas réinstaller le package à chaque compilation du PDF.*

## 2. Charger un package

Une fois qu'un package est installé, il faut le charger avec la commande `library`. 

```{r}
library(faraway)

```

:::{.callout-note}

## À faire

Installer et charger le package `ggplot2`.
:::

```{r}
#| eval: false
install.packages("ggplot2")

```

```{r}
library(ggplot2)

```

## 3. Documentation du package

On accède à la documentation via l'onglet *Packages* ou directement via la commande `?`.
Par exemple, pour le jeu de données `pima` du package `faraway` : 

```{r}
#| eval: false
?pima

```

:::{.callout-note}

## À faire

Accéder à la documentation du jeu de données `beetle`. 
:::

## 4. Variables

Il est recommandé de commencer avec un environnement propre.

```{r}
rm(list = ls())

```

Les variables stockent des données. Règles de nommage:

1. Ne peut pas commencer par un chiffre.
2. Uniquement caractères alphanumériques et underscores (`_`) ou points (`.`).
3. Sensible à la casse (`az9_8`  `Az9_8`).

:::{.callout-important}
Attention à ne pas utiliser des noms réservés (comme `mean`, `c`, `data`) pour éviter des conflits. 
:::

**Assignation** : On utilise `<-` (préférable en R) ou `=`.

```{r}
az9_8 = 7

```

**Gestion** :

* `ls()` : Lister les objets.
* `rm()` : Supprimer un objet.

```{r}
ls()
rm(az9_8)

```

## 5. Types de données dans `R`

Les types principaux sont : 

* `numeric` : nombres réels.
* `integer` : entiers (ex: `2L`).
* `character` : texte.
* `logical` : booléen (`TRUE`, `FALSE`).
* `factor` : variable catégorielle.

```{r}
class(2)
class(2L)
class("texte")
class(TRUE)

```

## 6. Opérations

**Séquences** : L'opérateur `:` génère une séquence d'entiers. 

```{r}
1:50

```

**Arithmétique** : `+`, `-`, `*`, `/`, `^` (puissance).
**Assignation** : `=` ou `<-`.

```{r}
x = 2
y = (-1)^2
z = 10 / 3
w = "lapin" 
class(w)

```

**Comparaison** : `==` (égalité), `!=` (différence), `>`, `<`, `>=`, `<=`. 

```{r}
x != y

```

**Logique et Contrôle** : `&` (ET), `|` (OU), `!` (NON), `if`, `else`, `for`, `while`.

```{r}
if(z < 2){ 
  z = "petit" 
} else { 
  z = "grand" 
}
z

```

**Accès** :

* 
`[ ]` : accès par index (vecteurs, matrices). 


* `$` : accès par nom (listes, data frames).

## 7. Vecteurs

On crée un vecteur avec `c()` (combine). 

```{r}
v = c(1, 2, 4)
w = 100:150       # Séquence
z = rep("souris", times = 5) # Répétition (réduit à 5 pour l'affichage)
y = seq(from = 0, to = 1, by = 0.1) # Séquence avec pas

```

**Indexation** : Les indices commencent à **1**. 

```{r}
v[3]        # 3ème élément
v[-2]       # Tout sauf le 2ème
w[c(1, 10)] # 1er et 10ème éléments

```

**Conversion de type** :

```{r}
v_char = c("a","b","c","a","c","c")
w_fact = as.factor(v_char) # Conversion en facteur
levels(w_fact)

```

## 8. Quelques fonctions usuelles

**Lois de probabilité** :

* `r...` (random) : génération aléatoire.
* `d...` (density) : densité.
* `p...` (probability) : fonction de répartition.
* `q...` (quantile) : quantiles.

```{r}
# Echantillonnage
x = runif(n = 10, min = 0, max = 1)
y = rbinom(n = 10, size = 1, prob = 0.5)

# Tirage avec/sans remise
sample(x = 1:10, size = 5, replace = FALSE)

```

**Statistiques descriptives** : 

```{r}
x = rnorm(n = 1000, mean = 5, sd = 2)
mean(x)
var(x)
summary(x)

```

**Tri** : `sort()` (trie les valeurs) et `order()` (donne les indices). 

```{r}
v = c(1, 10, 3, 8, -5)
sort(v, decreasing = TRUE)
order(v)

```

## 9. Matrices

Création avec `matrix()`.

```{r}
M = matrix(c(1,2,3,4,5,6), nrow = 2, ncol = 3, byrow = TRUE)
P = matrix(c(1,2,3,4,5,6), nrow = 2, ncol = 3, byrow = FALSE)

```

**Opérations** : 

* `dim()`, `nrow()`, `ncol()` : dimensions.
* `t()` : transposée.
* `%*%` : produit matriciel.
* `solve()` : inverse.
* `diag()` : diagonale.

:::{.callout-note}

## Exercice

Créer une matrice carrée `P` (taille 5) avec des tirages Bernoulli (). Créer `Q` diagonale contenant la diagonale de `P`. 
:::

```{r}
P = matrix(rbinom(n = 25, size = 1, prob = 0.6), nrow = 5, ncol = 5)
Q = diag(diag(P))

```

## 10. Listes

Les listes peuvent contenir des objets de types différents.

```{r}
l = list(vecteur = 1:10, noms = c("lapin","souris"))
l$noms # Accès par nom

```

## 11. Données manquantes et valeurs spéciales

* `NA` : Not Available (manquant).
* 
`NaN` : Not a Number (0/0). 


* 
`Inf` : Infini. 



```{r}
x = c(1, 2, NA)
is.na(x)

```

## 12. Écrire une fonction

```{r}
g = function(x, y = 2){ # y a une valeur par défaut de 2
  z = x + y
  return(list(res_x = x, res_z = z)) 
}

# Appel de la fonction
g(x = 1) # utilise y = 2 par défaut

```

## 13. Data Frames

Structure classique des données : colonnes = variables, lignes = individus. 

```{r}
d = data.frame(
  x = rep(1, 10), 
  y = 1:10, 
  char = letters[1:10]
)
head(d)

```

## 14. Charger un jeu de données

* Via un package : `data(pima)` (package `faraway`). 


* Via un fichier : `read.csv()`. 



```{r}
#| eval: false
# Exemple si le fichier est dans le dossier parent
data = read.csv("../titanic.csv")

```

## 15. Fonctions graphiques de base

```{r}
#| layout-ncol: 2
#| out-width: "100%"

v = rnorm(1000, mean = 4, sd = 2)

# Histogramme
hist(v, col = "lightblue", main = "Histogramme", xlab = "v")

# Boxplot
boxplot(v, col = 'lightgreen', main = "Boxplot", ylab = "v")

```

**Paramètres graphiques** :

* 
`par(mfrow = c(1,2))` : divise la fenêtre en 1 ligne, 2 colonnes. 


* 
`ylim`, `xlim` : limites des axes. 


* `main`, `xlab`, `ylab` : titres et labels.

# Exercice 1 : Analyse préliminaire d'un jeu de données

## 1. Charger et inspecter les données

Le jeu donnée `pima` est dans le package `faraway`.

```{r}
data(pima)
head(pima)

```

**Dimensions** : 

```{r}
nrow(pima) # 768 lignes
ncol(pima) # 9 colonnes

```

**Types de variables** : 

```{r}
str(pima) # Donne une vue d'ensemble compacte des types

```

### Transformation de variables

**Variable catégorielle** : `age`.
Plusieurs stratégies de discrétisation : 

1. Intervalles de même largeur (`cut`).
2. Intervalles avec même effectif (quantiles). 


3. Groupes sémantiques (Enfant, Adulte, Senior). 



Application (Groupes sémantiques) : 

```{r}
pima$age_cat  = cut(pima$age, 
                    breaks = c(21, 30, 55, 65, 81),
                    include.lowest = TRUE)

```

## 2. Analyse statistique univariée

Pour les variables **quantitatives** : moyenne, variance, quartiles. Pour les variables **qualitatives** : tables de contingence. 

```{r}
summary(pima)

```

:::{.callout-warning}

Anomalies détectées 

* `test` est binaire (0/1) mais vue comme numérique.
* `diastolic` (pression sanguine) a des valeurs à 0, ce qui est impossible physiologiquement. Cela indique des données manquantes.
:::

**Correction des données** :

```{r}
# Conversion en facteur
pima$test = as.factor(pima$test)
levels(pima$test) = c("négatif","positif")

# Remplacement des 0 par NA
vars_to_fix = c("diastolic", "glucose", "triceps", "insulin", "bmi")
for(v in vars_to_fix){
  pima[pima[[v]] == 0, v] = NA
}

summary(pima)

```

## 3. Analyse graphique univariée

Variable Quantitative : Pression sanguine (`diastolic`) 

```{r}
#| layout-ncol: 2
#| fig-cap: "Distribution de la pression diastolique"

# Base R
hist(pima$diastolic, col = "pink", main = "Base R: Hist", xlab = "Diastolic")

# ggplot2
ggplot(pima, aes(x = diastolic)) + 
  geom_histogram(fill = "pink", color = "black", bins = 20, na.rm = TRUE) +
  labs(title = "ggplot2: Hist") + theme_minimal()

```

Variable Qualitative : Age catégorisé 

```{r}
#| fig-align: center
#| out-width: "70%"

ggplot(pima, aes(x = age_cat, fill = age_cat)) + 
  geom_bar() +
  scale_fill_brewer(palette = "Set2") +
  labs(title = "Distribution des catégories d'âge", y = "Effectif") + 
  theme_minimal()

```

## 4. Analyse multivariée

Deux variables quantitatives (`diabetes` vs `diastolic`) 

```{r}
#| fig-align: center
#| out-width: "60%"

plot(pima$diastolic, pima$diabetes, col = "purple", pch = 16,
     xlab = "Pression diastolique", ylab = "Score diabète", 
     main = "Nuage de points")

```

Pour voir toutes les relations 2 à 2 : `pairs()` 

### Quantitative vs Qualitative (`diabetes` vs `test`)

On utilise des **boxplots**. 

```{r}
#| fig-align: center
#| out-width: "70%"

ggplot(pima, aes(x = test, y = diabetes, fill = test)) + 
  geom_boxplot() +
  scale_fill_manual(values = c("pink", "lightblue")) +
  labs(title = "Score diabète selon le résultat du test") +
  theme_minimal()

```

### Deux variables qualitatives (`age_cat` vs `test`)

On utilise des **barplots empilés**. 

Préparation des données avec `reshape2` ou `dplyr` (plus moderne) :

```{r}
#| fig-align: center
#| out-width: "70%"

# Barplot proportionnel (position = "fill")
ggplot(pima, aes(x = age_cat, fill = test)) +
  geom_bar(position = "fill", color = "black") +
  scale_fill_brewer(palette = "Pastel1") +
  labs(y = "Proportion", title = "Proportion de tests positifs par âge") +
  theme_minimal()

```

