---
title: "TP 6 : Apprentissage supervisé et classification naïve bayésienne"
subtitle: "Compléments de Mathématiques 2 - L3 MIASHS"
author: "HAMLIL Mohamed"
date: today
editor: source
---

# Préparation des données

## Chargement du jeu de données

```{r}
#| label: load-data
qualitative_vars  <- read.csv("../TP2/titanic_pre_processed_qualitative_vars.csv", stringsAsFactors = TRUE)
quantitative_vars <- read.csv("../TP2/titanic_pre_processed_quantitative_vars.csv")
target            <- read.csv("../TP2/titanic_pre_processed_target.csv")
target            <- as.factor(target$x)
```

Suppression des observations avec valeurs manquantes pour `Sex` (seulement 2 sur 876, soit < 0.2%) :

```{r}
#| label: clean-sex
isMissingSex <- which(is.na(qualitative_vars$Sex) | qualitative_vars$Sex == "")
if (length(isMissingSex) > 0) {
  qualitative_vars  <- qualitative_vars[-isMissingSex, ]
  quantitative_vars <- quantitative_vars[-isMissingSex, ]
  target            <- target[-isMissingSex]
}
```

## Vérification des types

```{r}
#| label: check-types
qualitative_vars$Pclass  <- as.factor(qualitative_vars$Pclass)
qualitative_vars$Sex     <- as.factor(qualitative_vars$Sex)
qualitative_vars$withFam <- as.factor(qualitative_vars$withFam)

str(qualitative_vars)
str(quantitative_vars)
str(target)
```

# Classifieur bayésien naïf

## Rappel

::: {.callout-note}
### Hyperparamètre

Il n'y a **pas d'hyperparamètre** à choisir avec la méthode de classification naïve bayésienne. Il n'y a donc pas besoin de jeu de validation : on partage le jeu de données en **deux parties** seulement (Train / Test).
:::

## Variables explicatives quantitatives

::: {.callout-note}
### Encoding et normalisation

Avec le classifieur naïf bayésien, on n'a **pas besoin** de transformer les variables qualitatives (dummy coding ou label encoding) ni de normaliser/standardiser les variables quantitatives. Le classifieur travaille directement avec les distributions conditionnelles de chaque variable.

En revanche, on fait l'hypothèse que les variables explicatives sont **indépendantes conditionnellement à la target**, et pour les variables quantitatives on suppose qu'elles suivent une **loi normale** conditionnellement à la target.
:::

On exclut `Fam`, `Parch` et `SibSp` puisqu'on utilisera `withFam`. Vérifions l'hypothèse de normalité pour `Age` et `Fare` :

```{r}
#| label: fig-hist-age
#| fig-cap: "Distribution de Age"
#| out-width: "60%"
#| fig-align: center
hist(quantitative_vars$Age, breaks = 30, col = "steelblue",
     main = "Histogramme de Age", xlab = "Age")
```

`Age` semble à peu près suivre une distribution unimodale, compatible avec l'hypothèse gaussienne.

```{r}
#| label: fig-hist-fare
#| fig-cap: "Distribution de Fare"
#| out-width: "60%"
#| fig-align: center
hist(quantitative_vars$Fare, breaks = 30, col = "coral",
     main = "Histogramme de Fare", xlab = "Fare")
```

`Fare` est très asymétrique à droite (skewed right), ce qui n'est **pas compatible** avec l'hypothèse gaussienne. On applique une transformation **logarithmique** pour se rapprocher d'une distribution normale :

```{r}
#| label: fig-hist-logfare
#| fig-cap: "Distribution de log(Fare + 1)"
#| out-width: "60%"
#| fig-align: center
quantitative_vars$logFare <- log(quantitative_vars$Fare + 1)

hist(quantitative_vars$logFare, breaks = 30, col = "mediumpurple",
     main = "Histogramme de log(Fare + 1)", xlab = "log(Fare + 1)")
```

La distribution de `log(Fare + 1)` est bien plus proche d'une gaussienne.

## Variables explicatives utilisées pour la prédiction

```{r}
#| label: predictive-vars
predictive_vars <- data.frame(
  qualitative_vars[, c("Pclass", "Sex", "withFam")],
  Age     = quantitative_vars$Age,
  logFare = quantitative_vars$logFare
)
str(predictive_vars)
```

# Classifieur naïf bayésien avec Holdout

## Partage du jeu de données

```{r}
#| label: holdout-split
set.seed(1234)
n <- nrow(predictive_vars)
inTrain <- sample(1:n, size = round(0.8 * n))

predictive_vars_train <- predictive_vars[inTrain, ]
predictive_vars_test  <- predictive_vars[-inTrain, ]
target_train          <- target[inTrain]
target_test           <- target[-inTrain]
```

## Gestion des données manquantes

On utilise la médiane imputation pour `Age`, en calculant la médiane sur le Train uniquement pour éviter le data leakage :

```{r}
#| label: imputation
library(caret)

Proc <- preProcess(predictive_vars_train, method = "medianImpute")
predictive_vars_train <- predict(Proc, predictive_vars_train)
predictive_vars_test  <- predict(Proc, predictive_vars_test)
```

## Phase d'apprentissage

```{r}
#| label: naive-bayes-fit
library(naivebayes)

classif <- naive_bayes(x = predictive_vars_train, y = target_train)
```

::: {.callout-tip}
### Que retourne `classif` ?

L'objet retourné contient les distributions conditionnelles estimées de chaque variable explicative sachant la target :

- Pour les variables **qualitatives** : les probabilités conditionnelles $\hat{P}(X^{(l)} = x | Y = y)$ (tables de probabilités).
- Pour les variables **quantitatives** : les paramètres $(\hat{\mu}, \hat{\sigma})$ de la loi normale conditionnelle estimée.
- Les **probabilités a priori** $\hat{P}(Y = y)$.
:::

```{r}
#| label: classif-summary
classif
```

Représentation graphique des distributions conditionnelles :

```{r}
#| label: fig-conditional
#| fig-cap: "Distributions conditionnelles des variables explicatives"
#| out-width: "50%"
#| fig-align: center
plot(classif, prob = "conditional")
```

::: {.callout-note}
### Laplace smoothing

Si une combinaison catégorie-réponse n'apparaît pas dans les données d'entraînement, on obtient $\hat{P}(X^{(l)} = x^{(l)} | Y) = 0$. L'argument `laplace` de `naive_bayes` permet d'appliquer un lissage additif pour éviter ce problème.
:::

## Prédiction des probabilités

```{r}
#| label: predict-probs
pred <- predict(classif, predictive_vars_test, type = "prob")
head(pred)
```

Cette ligne prédit pour chaque individu du jeu de test la **probabilité d'appartenir à chaque catégorie** de la target (Décédé / Survivant).

Pour obtenir directement la **catégorie prédite**, on utilise `type = "class"` au lieu de `type = "prob"`.

## Prédiction et évaluation

```{r}
#| label: holdout-eval
target_pred <- predict(classif, predictive_vars_test, type = "class")

cm <- confusionMatrix(target_pred, target_test, positive = "Survivant")
cm
```

```{r}
#| label: holdout-metrics
cat("Accuracy  :", round(cm$overall["Accuracy"], 4), "\n")
cat("Recall    :", round(cm$byClass["Sensitivity"], 4), "\n")
cat("Precision :", round(cm$byClass["Pos Pred Value"], 4), "\n")
```

::: {.callout-warning}
### Sensibilité au seed

En recompilant avec d'autres seeds, les métriques varient car le partage Train/Test est aléatoire. On pourrait proposer d'utiliser la **validation croisée** pour obtenir des estimations plus stables des performances.
:::

## Pour aller plus loin : importance des variables

On peut visualiser l'influence de chaque variable explicative sur les probabilités prédites.

Pour une variable **qualitative** comme `Sex` :

```{r}
#| label: fig-importance-sex
#| fig-cap: "Probabilité prédite de survivre selon Sex"
#| out-width: "60%"
#| fig-align: center
boxplot(pred[, 2] ~ predictive_vars_test$Sex, col = c("pink", "lightblue"),
        main = "Importance de Sex", ylab = "P(Survivant)", xlab = "Sex")
```

Pour une variable **quantitative** comme `logFare`, on utiliserait un **nuage de points** (scatter plot) :

```{r}
#| label: fig-importance-fare
#| fig-cap: "Probabilité prédite de survivre selon log(Fare)"
#| out-width: "60%"
#| fig-align: center
plot(predictive_vars_test$logFare, pred[, 2],
     pch = 16, col = adjustcolor("steelblue", 0.5),
     xlab = "log(Fare + 1)", ylab = "P(Survivant)",
     main = "Importance de logFare")
```

# Classifieur naïf bayésien avec 10-fold cross-validation

## Assignation des folds

```{r}
#| label: cv-folds
set.seed(1234)
nfolds <- 10
folds  <- sample(1:nfolds, n, replace = TRUE)
```

## Boucle de validation croisée

```{r}
#| label: cv-loop
accuracy_fold  <- numeric(nfolds)
recall_fold    <- numeric(nfolds)
precision_fold <- numeric(nfolds)

for (k in 1:nfolds) {
  inFold <- which(folds == k)

  predictive_vars_test  <- predictive_vars[inFold, ]
  target_test           <- target[inFold]
  predictive_vars_train <- predictive_vars[-inFold, ]
  target_train          <- target[-inFold]

  # Median imputation (sans data leakage)
  Proc <- preProcess(predictive_vars_train, method = "medianImpute")
  predictive_vars_train <- predict(Proc, predictive_vars_train)
  predictive_vars_test  <- predict(Proc, predictive_vars_test)

  # Apprentissage et prédiction
  classif     <- naive_bayes(x = predictive_vars_train, y = target_train)
  target_pred <- predict(classif, predictive_vars_test, type = "class")

  # Calcul des métriques
  cm <- confusionMatrix(target_pred, target_test, positive = "Survivant")

  accuracy_fold[k]  <- cm$overall["Accuracy"]
  recall_fold[k]    <- cm$byClass["Sensitivity"]
  precision_fold[k] <- cm$byClass["Pos Pred Value"]
}

names(accuracy_fold)  <- paste0("fold_", 1:nfolds)
names(recall_fold)    <- paste0("fold_", 1:nfolds)
names(precision_fold) <- paste0("fold_", 1:nfolds)
```

## Résultats par fold

```{r}
#| label: cv-results-fold
accuracy_fold
recall_fold
precision_fold
```

::: {.callout-tip}
### Commentaire

Les valeurs varient d'un fold à l'autre car chaque fold utilise un sous-ensemble différent pour le test. C'est normal et c'est précisément ce que la CV cherche à capturer : la variabilité des performances selon le découpage.
:::

## Moyennes cross-validées

```{r}
#| label: cv-means
cat("10-fold CV Mean Accuracy  :", round(mean(accuracy_fold), 4), "\n")
cat("10-fold CV Mean Recall    :", round(mean(recall_fold), 4), "\n")
cat("10-fold CV Mean Precision :", round(mean(precision_fold, na.rm = TRUE), 4), "\n")
```

::: {.callout-note}
### Stabilité

En recompilant avec une autre seed, les résultats moyens sont **beaucoup plus stables** qu'avec le Holdout simple. C'est l'avantage principal de la validation croisée : elle réduit la dépendance au découpage aléatoire.
:::

# Pour aller plus loin

## Bonus : version catégorielle de Age

On crée 4 catégories : enfants (< 13), adolescents (13-18), adultes (18-60), seniors (> 60).

### Avec Holdout

```{r}
#| label: age-cat-holdout
Age_cat <- cut(quantitative_vars$Age,
               breaks = c(-Inf, 13, 18, 60, Inf),
               labels = c("Enfant", "Adolescent", "Adulte", "Senior"))

predictive_vars_cat <- data.frame(
  qualitative_vars[, c("Pclass", "Sex", "withFam")],
  Age_cat = Age_cat,
  logFare = quantitative_vars$logFare
)

set.seed(1234)
inTrain <- sample(1:n, size = round(0.8 * n))

train_cat <- predictive_vars_cat[inTrain, ]
test_cat  <- predictive_vars_cat[-inTrain, ]
y_train   <- target[inTrain]
y_test    <- target[-inTrain]

# Imputation mode pour Age_cat, médiane pour logFare
# (pas de NA dans logFare, donc on gère juste Age_cat)
# Si Age est NA, Age_cat sera NA => on impute par le mode
mode_age_cat <- names(which.max(table(train_cat$Age_cat)))
train_cat$Age_cat[is.na(train_cat$Age_cat)] <- mode_age_cat
test_cat$Age_cat[is.na(test_cat$Age_cat)]   <- mode_age_cat

classif_cat  <- naive_bayes(x = train_cat, y = y_train)
pred_cat     <- predict(classif_cat, test_cat, type = "class")
cm_cat       <- confusionMatrix(pred_cat, y_test, positive = "Survivant")

cat("Accuracy  :", round(cm_cat$overall["Accuracy"], 4), "\n")
cat("Recall    :", round(cm_cat$byClass["Sensitivity"], 4), "\n")
cat("Precision :", round(cm_cat$byClass["Pos Pred Value"], 4), "\n")
```

### Avec 10-fold CV

```{r}
#| label: age-cat-cv
set.seed(1234)
folds_cat <- sample(1:nfolds, n, replace = TRUE)

acc_cat  <- numeric(nfolds)
rec_cat  <- numeric(nfolds)
prec_cat <- numeric(nfolds)

for (k in 1:nfolds) {
  inFold <- which(folds_cat == k)

  train_k <- predictive_vars_cat[-inFold, ]
  test_k  <- predictive_vars_cat[inFold, ]
  y_tr    <- target[-inFold]
  y_te    <- target[inFold]

  # Imputation mode pour Age_cat
  mode_val <- names(which.max(table(train_k$Age_cat)))
  train_k$Age_cat[is.na(train_k$Age_cat)] <- mode_val
  test_k$Age_cat[is.na(test_k$Age_cat)]   <- mode_val

  classif_k  <- naive_bayes(x = train_k, y = y_tr)
  pred_k     <- predict(classif_k, test_k, type = "class")
  cm_k       <- confusionMatrix(pred_k, y_te, positive = "Survivant")

  acc_cat[k]  <- cm_k$overall["Accuracy"]
  rec_cat[k]  <- cm_k$byClass["Sensitivity"]
  prec_cat[k] <- cm_k$byClass["Pos Pred Value"]
}

cat("10-fold CV Mean Accuracy  :", round(mean(acc_cat), 4), "\n")
cat("10-fold CV Mean Recall    :", round(mean(rec_cat), 4), "\n")
cat("10-fold CV Mean Precision :", round(mean(prec_cat, na.rm = TRUE), 4), "\n")
```

## Bonus : version catégorielle de Fare

```{r}
#| label: fare-cat
Fare_cat <- cut(quantitative_vars$Fare,
                breaks = quantile(quantitative_vars$Fare, probs = c(0, 0.25, 0.5, 0.75, 1), na.rm = TRUE),
                labels = c("Bas", "Moyen-Bas", "Moyen-Haut", "Haut"),
                include.lowest = TRUE)

predictive_vars_allcat <- data.frame(
  qualitative_vars[, c("Pclass", "Sex", "withFam")],
  Age_cat  = Age_cat,
  Fare_cat = Fare_cat
)

set.seed(1234)
folds_allcat <- sample(1:nfolds, n, replace = TRUE)

acc_allcat  <- numeric(nfolds)
rec_allcat  <- numeric(nfolds)
prec_allcat <- numeric(nfolds)

for (k in 1:nfolds) {
  inFold <- which(folds_allcat == k)

  train_k <- predictive_vars_allcat[-inFold, ]
  test_k  <- predictive_vars_allcat[inFold, ]
  y_tr    <- target[-inFold]
  y_te    <- target[inFold]

  # Imputation mode
  mode_age  <- names(which.max(table(train_k$Age_cat)))
  mode_fare <- names(which.max(table(train_k$Fare_cat)))
  train_k$Age_cat[is.na(train_k$Age_cat)]   <- mode_age
  test_k$Age_cat[is.na(test_k$Age_cat)]     <- mode_age
  train_k$Fare_cat[is.na(train_k$Fare_cat)] <- mode_fare
  test_k$Fare_cat[is.na(test_k$Fare_cat)]   <- mode_fare

  classif_k  <- naive_bayes(x = train_k, y = y_tr)
  pred_k     <- predict(classif_k, test_k, type = "class")
  cm_k       <- confusionMatrix(pred_k, y_te, positive = "Survivant")

  acc_allcat[k]  <- cm_k$overall["Accuracy"]
  rec_allcat[k]  <- cm_k$byClass["Sensitivity"]
  prec_allcat[k] <- cm_k$byClass["Pos Pred Value"]
}

cat("10-fold CV Mean Accuracy  :", round(mean(acc_allcat), 4), "\n")
cat("10-fold CV Mean Recall    :", round(mean(rec_allcat), 4), "\n")
cat("10-fold CV Mean Precision :", round(mean(prec_allcat, na.rm = TRUE), 4), "\n")
```
