---
title: "TP4 -- ANOVA à deux facteurs et Tests Non Paramétriques"
author: "HAMLIL Mohamed"
date: "2025-2026"
jupyter: ir
---

# Introduction

Ce TP couvre trois thèmes importants :

1. **Simulations et ANOVA à 1 facteur** : comprendre le comportement du test de Fisher par la simulation
2. **ANOVA à deux facteurs** : prendre en compte l'effet simultané de deux facteurs
3. **Tests non paramétriques** : alternatives quand l'hypothèse de normalité n'est pas vérifiée

---

# 1. Simulations et ANOVA à 1 facteur

## 1.1 Principe

Le test d'ANOVA (Fisher) teste l'égalité des moyennes entre groupes. La statistique est :

$$F_{obs} = \frac{CMM}{CME}$$

C'est un rapport entre la variance **due au modèle** et la variance **due aux erreurs**. Plus la variance de l'erreur est faible, plus on a de chances de rejeter l'égalité.

## 1.2 Modèle sans erreur

On suppose 3 niveaux avec 20 observations chacun et des moyennes 15, 20, 25 :

```{r}
x = c(rep(15, 20), rep(20, 20), rep(25, 20))
a = c(rep("a", 20), rep("b", 20), rep("c", 20))
```

Si on lance une ANOVA sur ce modèle **sans erreur** :

```{r}
anova(lm(x ~ a))
```

R donne un avertissement : *les tests F d'ANOVA sur un ajustement pratiquement parfait ne sont pas fiables*. C'est logique : sans erreur, le test n'a pas de sens !

## 1.3 Introduction de l'erreur

On crée un vecteur d'erreurs normales centrées réduites :

```{r}
set.seed(42)
err = rnorm(60)
```

On ajoute l'erreur multipliée par un écart-type (commençons par 0.5) :

```{r}
xe = x + 0.5 * err
anova(lm(xe ~ a))
```

Avec un écart-type de 0.5, la p-value est très petite → rejet facile.

## 1.4 Fonction pour automatiser

```{r}
anovalue = function(x, a, sigma) {
  err = rnorm(length(x))
  xe = x + sigma * err
  return(anova(lm(xe ~ a))$Pr)
}
```

## 1.5 Exploration de l'effet de sigma

Faisons varier la valeur de `sigma` pour voir quand la p-value passe au-dessus de 5% :

```{r}
cat("sigma = 1 :", anovalue(x, a, 1), "\n")
cat("sigma = 5 :", anovalue(x, a, 5), "\n")
cat("sigma = 10 :", anovalue(x, a, 10), "\n")
cat("sigma = 15 :", anovalue(x, a, 15), "\n")
cat("sigma = 20 :", anovalue(x, a, 20), "\n")
```

> **Attention !** Puisque l'erreur est aléatoire, la p-value change à chaque appel. Près du seuil de 5%, relancez plusieurs fois pour observer les fluctuations.
>
> **Morale :** Voilà, vous savez pondre des études bidons maintenant ! C'est une leçon sur l'importance de ne pas p-hacker ses résultats.

---

# 2. ANOVA à deux facteurs

## 2.1 Données de dureté de mèche

### Contexte

On compare la vitesse de pénétration de **4 marques de mèches** en acier sur **5 types de dureté** d'acier. Les temps sont mesurés en secondes.

C'est une **classification à deux entrées** (mesures répétées).

```{r}
options(OutDec = ",")
durtVit <- read.table("dureteMeche.txt", header = TRUE)
head(durtVit)
```

```{r}
Y = durtVit$Y
D = factor(durtVit$D)  # Dureté (5 niveaux)
M = factor(durtVit$M)  # Mèche (4 niveaux)
```

> **Note :** Les variables D et M sont codées avec des entiers mais ce sont bien des **variables qualitatives** (facteurs). On utilise `factor()` pour le préciser à R.

### Graphe d'interaction

```{r}
interaction.plot(M, D, Y, main = "Graphe d'interaction",
                 xlab = "Mèche", ylab = "Moyenne de Y",
                 col = 1:5, lwd = 2)
```

**Interprétation :** Les lignes ne se croisent pas vraiment → l'interaction des deux facteurs influence **peu** la variable Y.

## 2.2 Table d'ANOVA sans interaction

On teste l'effet de 2 facteurs **sans** leur interaction (modèle additif) :

```{r}
summary(aov(Y ~ D + M))
```

**Résultat :** Chaque facteur influence **significativement** Y.

### Avec interaction

```{r}
summary(aov(Y ~ D * M))
```

```{r}
anova(lm(Y ~ D * M))
```

R renvoie un message d'erreur car il n'y a pas assez de données pour estimer l'interaction de manière fiable. Cela nous conforte dans l'idée que l'interaction n'influence pas Y.

## 2.3 Attention : ANOVA à un facteur seul

Il est fondamental de noter que pris séparément, un facteur ne suffit pas à expliquer Y :

```{r}
cat("=== ANOVA Y ~ M ===\n")
summary(aov(Y ~ M))
cat("\n=== ANOVA Y ~ D ===\n")
summary(aov(Y ~ D))
```

**Observation :** Le facteur M semble expliquer Y seul, mais pas D. Pourtant, dans l'ANOVA à deux facteurs, les **deux** sont significatifs. C'est leur **action jointe** qui explique Y. Faire une ANOVA à un facteur sur ce jeu de données est une **mauvaise démarche**.

## 2.4 ANOVA avec interaction (données engrais)

Un second jeu de données avec un peu plus de données et une interaction plus marquée :

```{r}
engrais = read.table("engraisRegion.txt", header = TRUE)
head(engrais)
Y = engrais$Y
R = factor(engrais$R)
E = factor(engrais$E)
```

### ANOVA avec interaction

```{r}
anova(lm(Y ~ R * E))
```

**Résultat :** Seul le facteur E n'explique pas significativement Y. Par contre, R et l'interaction R:E sont significatifs.

### Sans interaction

```{r}
anova(lm(Y ~ R + E))
```

### Graphe d'interaction

```{r}
interaction.plot(R, E, Y, main = "Graphe d'interaction (Engrais)",
                 col = 1:4, lwd = 2)
```

---

# 3. Tests non paramétriques

Les tests non paramétriques n'exigent **pas** l'hypothèse de normalité. Ils sont basés sur les **rangs** plutôt que sur les valeurs brutes.

## 3.1 Test de Wilcoxon contre Test du χ² -- Round 1

### Simulation des données

```{r}
set.seed(42)
x = sample(1:100, 100, replace = TRUE)
quantile(x)
Q1 = quantile(x)[2]
Q3 = quantile(x)[4]
```

On crée X (valeurs **extérieures** aux quartiles) et Y (valeurs **intérieures**) :

```{r}
X = x[x < Q1 | x > Q3]
Y = x[x > Q1 & x < Q3]

# Ajout d'aléa pour les effectifs du test χ²
X = c(X, sample(Q1:Q3, 5))
Y = c(Y, sample(1:Q1, 5), sample(Q3:100, 5))
X = sort(X)
Y = sort(Y)
```

### Test du χ²

On construit un tableau de contingence basé sur les quartiles :

```{r}
table_chi = rbind(c(1, 1, 1), c(1, 1, 1))
table_chi[1, 1] = length(X[X < Q1])
table_chi[1, 2] = length(X[X > Q1 & X < Q3])
table_chi[1, 3] = length(X[X > Q3])
table_chi[2, 1] = length(Y[Y < Q1])
table_chi[2, 2] = length(Y[Y > Q1 & Y < Q3])
table_chi[2, 3] = length(Y[Y > Q3])
table_chi
```

```{r}
chisq.test(table_chi)
```

**Résultat :** p-value proche de 0 → le χ² **détecte** la différence.

### Test de Wilcoxon

On classe toutes les valeurs de X et Y ensemble et on calcule la somme des rangs de X :

```{r}
matX = rbind(X, rep(1, length(X)))
matY = rbind(Y, rep(0, length(Y)))
matXY = cbind(matX, matY)
mat = matXY[, order(matXY[1, ])]
data_ranks = rbind(mat, 1:length(mat[1, ]))
```

```{r}
rang = data_ranks[3, ]
W = sum(rang[data_ranks[2, ] == 1])
cat("Statistique W =", W)
```

### Conclusion du test de Wilcoxon

L'hypothèse $H_0$ d'équidistribution est rejetée au seuil $\alpha$ si :

$$\left|W - \frac{n_X(n+1)}{2}\right| > q_{\alpha/2} \sqrt{\frac{n_X n_Y (n+1)}{12}}$$

```{r}
U = W - length(X) * (length(X) + length(Y) + 1) / 2
pval_wilcox = 1 - pnorm(abs(U), 0, sqrt(length(X) * length(Y) * (length(X) + length(Y) + 1) / 12))
cat("p-value Wilcoxon =", pval_wilcox)
```

**Résultat :** Le test de Wilcoxon **ne détecte pas** la différence → Score : **χ² 1 - 0 Wilcoxon**.

## 3.2 Round 2

On redécoupe la variable x différemment :

```{r}
X2 = x[c(1:12, 25:36, 49:60, 73:84)]
Y2 = x[c(13:24, 37:48, 61:72, 85:96)]
```

Refaisons les deux tests :

```{r}
# Test χ²
table2 = rbind(c(1, 1, 1), c(1, 1, 1))
table2[1, 1] = length(X2[X2 < Q1])
table2[1, 2] = length(X2[X2 > Q1 & X2 < Q3])
table2[1, 3] = length(X2[X2 > Q3])
table2[2, 1] = length(Y2[Y2 < Q1])
table2[2, 2] = length(Y2[Y2 > Q1 & Y2 < Q3])
table2[2, 3] = length(Y2[Y2 > Q3])
chisq.test(table2)
```

```{r}
# Test de Wilcoxon (round 2)
matX2 = rbind(X2, rep(1, length(X2)))
matY2 = rbind(Y2, rep(0, length(Y2)))
matXY2 = cbind(matX2, matY2)
mat2 = matXY2[, order(matXY2[1, ])]
data2 = rbind(mat2, 1:length(mat2[1, ]))
rang2 = data2[3, ]
W2 = sum(rang2[data2[2, ] == 1])
U2 = W2 - length(X2) * (length(X2) + length(Y2) + 1) / 2
pval2 = 1 - pnorm(abs(U2), 0, sqrt(length(X2) * length(Y2) * (length(X2) + length(Y2) + 1) / 12))
cat("p-value Wilcoxon round 2 =", pval2)
```

**Résultat :** Cette fois, c'est le Wilcoxon qui détecte → Score : **1 partout !**

Chaque test est sensible à un type différent de différence entre distributions.

## 3.3 ANOVA contre tests non paramétriques (Ozone)

### Contexte

Étude sur la pollution de l'air : données de concentration d'ozone à Rennes durant l'été 2001. 112 observations, 13 variables.

```{r}
ozone = read.table("ozone.txt", sep = " ", dec = ".", header = TRUE)
head(ozone)
```

```{r}
vent = ozone$vent
maxO3 = ozone$maxO3
```

### ANOVA : le vent influence-t-il l'ozone ?

```{r}
anova(lm(maxO3 ~ vent))
```

On aurait tendance à penser que le vent influence significativement la concentration en ozone.

### Test de normalité par groupe

Il est **indispensable** de vérifier la normalité pour valider l'ANOVA :

```{r}
tapply(maxO3, vent, shapiro.test)
```

**Problème :** Certains échantillons ne sont **pas gaussiens** → on devrait éviter l'ANOVA !

### Test de Kruskal-Wallis (alternative non paramétrique)

Le test de Kruskal-Wallis est un analogue de l'ANOVA, mais **sans hypothèse de normalité**. Il est basé sur les rangs.

```{r}
kruskal.test(maxO3 ~ vent)
```

**Résultat :** Même conclusion (le vent influence l'ozone), avec une p-value encore plus faible.

### Test de corrélation de rang de Spearman

On se demande si la température et la composante E-O du vent à 9h sont indépendantes :

```{r}
Vx9 = ozone$Vx9
T9 = ozone$T9
```

#### À la main

La statistique est le coefficient de corrélation des **rangs** :

```{r}
Rstar = cor(rank(Vx9), rank(T9))
cat("Corrélation de Spearman R* =", round(Rstar, 4))
```

On compare `|R*|` au quantile $q_{0.975}$ de $\mathcal{N}(0, \sqrt{1/(n-1)})$ :

```{r}
seuil = qnorm(0.975, 0, sqrt(1 / (length(T9) - 1)))
cat("Seuil critique =", round(seuil, 4))
cat("\n|R*| =", round(abs(Rstar), 4))
cat("\nRejet ?", abs(Rstar) > seuil)
```

#### Avec la fonction R

```{r}
cor.test(Vx9, T9, method = "spearman")
```

**Conclusion :** On rejette l'hypothèse de nullité de la corrélation → les variables sont **dépendantes**.

---

# Résumé

| Test | Hypothèse de normalité | Utilisation | Fonction R |
|------|----------------------|-------------|------------|
| ANOVA (Fisher) | Oui | Comparer les moyennes de k groupes | `anova(lm())` |
| Kruskal-Wallis | Non | Alternative à l'ANOVA | `kruskal.test()` |
| Wilcoxon | Non | Comparer 2 échantillons | Calcul manuel |
| χ² d'adéquation | Non | Comparer des distributions | `chisq.test()` |
| Spearman | Non | Tester l'indépendance (corrélation de rangs) | `cor.test(method="spearman")` |

**Points clés :**

- Toujours vérifier la **normalité** avant d'utiliser l'ANOVA.
- Les tests non paramétriques sont des alternatives robustes.
- Différents tests détectent différents types de différences entre distributions.
- L'ANOVA à deux facteurs capture l'effet **conjoint** de deux facteurs, ce qu'une ANOVA à un facteur ne peut pas faire.
