---
title: "Prédiction de la Satisfaction Client pour les Parfums"
author: "ANZID Keltoum, EL KORAICHI Mohamed Yassine, HAMLIL Mohamed, PARDO TERAN German"
date: "2025--2026"
output:
  pdf_document:
    toc: true
    toc_depth: 2
    number_sections: true
    fig_caption: true
    latex_engine: lualatex
    keep_tex: false
    extra_dependencies:
    - booktabs
    - float
    - amsmath
    - hyperref
subtitle: Compléments de Mathématiques 2 — L3 MIASHS — Université Grenoble Alpes
header-includes:
- \usepackage{xcolor}
- \definecolor{ugablue}{HTML}{1D2B44}
- \definecolor{ugaorange}{HTML}{E8601C}
- \AtBeginDocument{\hypersetup{linkcolor=ugaorange, urlcolor=ugablue, citecolor=ugablue}}
- \geometry{left=2cm,right=2cm,top=2.2cm,bottom=2.2cm}
- \usepackage{fancyhdr}
- \pagestyle{fancy}
- \fancyhead[L]{\small\textcolor{ugablue}{Compléments de Mathématiques 2 — L3 MIASHS}}
- \fancyhead[R]{\small\textcolor{ugablue}{Projet de groupe}}
- \fancyfoot[C]{\textcolor{ugaorange}{\thepage}}
- \renewcommand{\headrulewidth}{0.4pt}
- \usepackage{float}
- \floatplacement{figure}{H}
- \floatplacement{table}{H}
- \usepackage{titlesec}
- \titleformat*{\section}{\large\bfseries\color{ugablue}}
- \titleformat*{\subsection}{\normalsize\bfseries\color{ugablue}}
- \titleformat*{\subsubsection}{\normalsize\bfseries\color{ugablue}}
- \titlespacing*{\section}{0pt}{6pt}{2pt}
- \titlespacing*{\subsection}{0pt}{4pt}{1pt}
- \titlespacing*{\subsubsection}{0pt}{3pt}{1pt}
- \linespread{1.02}
- \setlength{\parskip}{2pt plus 1pt minus 1pt}
fontsize: 10pt
---

```{r setup, include=FALSE}
# Tout ce dont ce .Rmd a besoin vit dans le même dossier que lui :
#   utils.R             (helpers + packages)
#   fra_cleaned.csv     (dataset)
#   output/*.rds        (cache des modèles entraînés)
# Aucun chemin relatif vers un dossier parent : le bundle est autonome.
knitr::opts_chunk$set(
  echo = FALSE, message = FALSE, warning = FALSE,
  fig.align = "center", fig.pos = "H",
  out.width = "80%", cache = FALSE,
  size = "small"
)
# Racine = le dossier du .Rmd lui-même
if (!dir.exists("output")) dir.create("output")
```

```{r load-utils, include=FALSE}
source("utils.R")
library(glmnet)
library(ranger)
library(rpart)
library(rpart.plot)
library(naivebayes)
```

\begin{abstract}
Ce projet vise à prédire la satisfaction des consommateurs vis-à-vis des parfums à partir de leurs caractéristiques olfactives. À partir du jeu de données Fragrantica ($\sim$24\,000 parfums, 14 variables), nous construisons une variable cible binaire (satisfaction Oui/Non) en seuillant la note moyenne à la médiane (3.97). Après une analyse exploratoire approfondie et un \textit{feature engineering} basé sur 10 familles olfactives, nous entraînons quatre classifieurs --- la régression logistique régularisée (Elastic Net/LASSO), l'arbre de décision élagué, la forêt aléatoire et le k plus proches voisins (kNN) --- évalués par AUC sur validation croisée 5-fold. La forêt aléatoire obtient les meilleures performances (AUC test $\approx$ 0.69), suivie de la régression logistique (0.67), de l'arbre de décision et du kNN (0.65). Nous explorons également le Naive Bayes et le clustering K-means comme pistes complémentaires. Les résultats restent modestes, illustrant la difficulté de prédire une variable subjective à partir de descripteurs olfactifs seuls.
\end{abstract}

\newpage

# Introduction

## Contexte : le monde de la parfumerie

L'industrie de la parfumerie représente un marché mondial de plus de **50 milliards de dollars**. Avant d'entrer dans l'analyse statistique, il est essentiel de comprendre le **vocabulaire du domaine**, car la parfumerie possède sa propre terminologie :

- **Note olfactive** : un ingrédient individuel perçu dans un parfum (ex. : bergamote, jasmin, musc). Chaque parfum est composé de dizaines de notes.
- **Pyramide olfactive** : structure en trois niveaux décrivant l'évolution temporelle d'un parfum :
  - *Notes de tête* (Top) : premières perçues, volatiles, disparaissent en 15--30 min (agrumes, herbes fraîches).
  - *Notes de cœur* (Middle) : le « caractère » du parfum, perceptibles pendant 2--4 h (floraux, épices).
  - *Notes de fond* (Base) : les plus persistantes, durent 6--24 h (bois, musc, vanille).
- **Accord** : combinaison de plusieurs notes créant une impression olfactive cohérente. Un parfum possède typiquement 3 à 5 accords principaux.
- **Famille olfactive** : grande catégorie regroupant des accords similaires (ex. : florale, boisée, orientale). La classification en familles est standardisée par la Société Française des Parfumeurs.

La France occupe une place centrale dans cette industrie, avec **Grasse** (Alpes-Maritimes) comme capitale historique du parfum depuis le XVII\textsuperscript{e} siècle, et des maisons comme Chanel, Dior, Guerlain et Hermès.

## Problématique

Avec l'essor des plateformes communautaires en ligne comme **Fragrantica** --- le plus grand site mondial dédié à la parfumerie ---, il devient possible d'analyser les préférences olfactives à grande échelle. Notre objectif est de répondre à la question : **Peut-on prédire la satisfaction des consommateurs vis-à-vis d'un parfum à partir de ses caractéristiques olfactives ?**

Plus précisément, nous souhaitons :

1. Exploiter les variables de familles olfactives comme prédicteurs.
2. Comparer quatre approches supervisées : régression logistique régularisée, arbre de décision, forêt aléatoire et k plus proches voisins.
3. Évaluer honnêtement la performance de généralisation par validation croisée.
4. Explorer des pistes complémentaires (Naive Bayes, clustering K-means) et justifier leur non-rétention.

Le jeu de données est librement téléchargeable sur Kaggle (Fragrantica Fragrance Dataset).

# Données

## Présentation du jeu de données

Le jeu de données Fragrantica contient les informations suivantes pour chaque parfum :

| Variable | Type | Description |
|----------|------|-------------|
| `Rating_Value` | Numérique | Note moyenne attribuée par les utilisateurs (1--5) |
| `Rating_Count` | Numérique | Nombre d'évaluations reçues |
| `Year` | Numérique | Année de sortie du parfum |
| `Gender` | Catégorielle | Genre cible (men, women, unisex) |
| `Country` | Catégorielle | Pays d'origine de la marque |
| `Top` / `Middle` / `Base` | Texte | Notes olfactives par phase de la pyramide |
| `mainaccord1`--`5` | Texte | Les 5 accords principaux du parfum |

## Chargement des données

```{r load-data}
data_raw <- read.csv(
  "fra_cleaned.csv",
  sep = ";",
  stringsAsFactors = FALSE,
  na.strings = c("NA", ""),
  fileEncoding = "latin1"
)
data_raw <- data_raw %>%
  rename(Name = Perfume, Rating_Value = Rating.Value, Rating_Count = Rating.Count)
data_raw$Rating_Value <- as.numeric(gsub(",", ".", data_raw$Rating_Value))
cat("Dimensions :", nrow(data_raw), "lignes,", ncol(data_raw), "colonnes\n")
```

Les données brutes comprennent `r nrow(data_raw)` parfums et `r ncol(data_raw)` variables. Nous excluons `Name`, `Brand`, `url`, `Perfumer1` et `Perfumer2` car ce sont des identifiants à cardinalité trop élevée pour être directement intégrés dans un modèle de classification.

## Valeurs manquantes

```{r fig-missing, fig.cap="Pourcentage de valeurs manquantes par variable", fig.height=2.5}
na_pct <- round(100 * sapply(data_raw, function(x) sum(is.na(x))) / nrow(data_raw), 1)
na_df <- data.frame(Variable = names(na_pct), Pourcentage = na_pct) %>%
  arrange(desc(Pourcentage)) %>% filter(Pourcentage > 0)
ggplot(na_df, aes(x = reorder(Variable, Pourcentage), y = Pourcentage)) +
  geom_bar(stat = "identity", fill = COL_PRIMARY) + coord_flip() +
  labs(x = NULL, y = "% manquantes") + THEME_REPORT
```

`Perfumer2` est absent dans plus de 80 % des cas et sera exclu. `Year` manque dans environ 8 % des cas — ces valeurs seront imputées par la médiane. Les accords secondaires (`mainaccord3`--`5`) présentent 5--15 % de valeurs manquantes. La variable `Rating_Value` est quasi-complète, permettant la construction fiable de la variable cible.

# Analyse Exploratoire

## Construction de la variable cible

La variable `Rating_Value` (continue, 1--5) est transformée en variable binaire **Satisfaction** en utilisant la **médiane** comme seuil. Ce choix pragmatique maximise l'équilibre des classes et évite les problèmes liés au déséquilibre.

```{r target-creation, fig.cap="Distribution de la variable Satisfaction", fig.height=2}
data_rated <- data_raw %>% filter(!is.na(Rating_Value))
mediane_rating <- median(data_rated$Rating_Value, na.rm = TRUE)
data_rated <- data_rated %>%
  mutate(Satisfaction = factor(
    ifelse(Rating_Value >= mediane_rating, "Oui", "Non"),
    levels = c("Non", "Oui")
  ))
ggplot(data_rated, aes(x = Satisfaction, fill = Satisfaction)) +
  geom_bar() + FILL_SATISFACTION +
  labs(x = "Satisfaction", y = "Nombre de parfums") +
  THEME_REPORT + theme(legend.position = "none")
```

La médiane (`r round(mediane_rating, 2)`) produit une répartition quasi-équilibrée (**`r round(mean(data_rated$Satisfaction == "Oui") * 100, 1)` % Oui**), favorable pour l'apprentissage statistique.

## Distribution des variables numériques

Le jeu de données contient deux variables numériques clés qu'il ne faut pas confondre :

- **`Rating_Value`** : la **note moyenne** attribuée au parfum (échelle 1--5). Mesure de *qualité perçue*. Distribution quasi-symétrique.
- **`Rating_Count`** : le **nombre total d'évaluations**. Mesure de *popularité*. Distribution très asymétrique → transformation $\log(1 + x)$.

`Rating_Value` sert à construire la variable cible et est donc **exclue des prédicteurs**. `Rating_Count` est conservé comme prédicteur.

```{r fig-univar-num, fig.cap="Distribution de Rating\\_Value et log(1+Rating\\_Count)", fig.height=2.5, fig.width=9}
par(mfrow = c(1, 2))
hist(data_rated$Rating_Value, breaks = 30, col = COL_PRIMARY, border = "white",
     main = "Rating_Value (note moyenne)", xlab = "Note", ylab = "Fréquence")
abline(v = mediane_rating, col = COL_NEGATIVE, lwd = 2, lty = 2)
legend("topleft", paste("Médiane =", round(mediane_rating, 2)),
       col = COL_NEGATIVE, lty = 2, lwd = 2, cex = 0.8)
rc <- data_rated$Rating_Count[!is.na(data_rated$Rating_Count) & data_rated$Rating_Count > 0]
hist(log1p(rc), breaks = 30, col = COL_PRIMARY, border = "white",
     main = "log(1 + Rating_Count) (popularité)",
     xlab = "log(1 + Rating_Count)", ylab = "Fréquence")
par(mfrow = c(1, 1))
```

Les notes sont concentrées autour de 3.5--4.0. La popularité brute est extrêmement asymétrique : la majorité des parfums ont moins de 50 évaluations, tandis que quelques parfums iconiques (*Sauvage* de Dior, *Bleu de Chanel*) en cumulent des milliers. Après transformation logarithmique, la distribution devient quasi-normale.

## Distribution par année

```{r fig-year, fig.cap="Nombre de parfums par année de sortie", fig.height=2}
data_rated %>% filter(!is.na(Year), Year >= 1900) %>%
  ggplot(aes(x = Year)) +
  geom_histogram(binwidth = 2, fill = COL_PRIMARY, color = "white") +
  labs(x = "Année", y = "Nombre de parfums") + THEME_REPORT
```

On observe une croissance exponentielle des sorties à partir des années 2000, liée à la démocratisation de la parfumerie. Les parfums anciens (avant 1990) sont sous-représentés, ce qui introduit un **effet de survivance** : seuls les parfums ayant survécu commercialement restent référencés sur Fragrantica.

## Variables catégoriques

```{r fig-categ, fig.cap="Distribution par genre et par pays d'origine", fig.height=3, fig.width=9}
p1 <- data_rated %>% filter(!is.na(Gender)) %>% count(Gender, sort = TRUE) %>%
  ggplot(aes(x = reorder(Gender, n), y = n)) +
  geom_bar(stat = "identity", fill = COL_PRIMARY) +
  coord_flip() + labs(x = NULL, y = "Effectif", title = "Genre") + THEME_REPORT
p2 <- data_rated %>% filter(!is.na(Country)) %>% count(Country, sort = TRUE) %>% head(8) %>%
  ggplot(aes(x = reorder(Country, n), y = n)) +
  geom_bar(stat = "identity", fill = COL_PRIMARY) +
  coord_flip() + labs(x = NULL, y = "Effectif", title = "Pays (Top 8)") + THEME_REPORT
gridExtra::grid.arrange(p1, p2, ncol = 2)
```

Les parfums pour femmes et unisex dominent. La **France** arrive en tête (~30 %), héritage historique de Grasse et des grandes maisons (Chanel, Dior, Guerlain, Hermès). Les **États-Unis** (~19 %) reflètent les marques designer, et l'**Italie** (~14 %) sa tradition mode-luxe. Les pays < 5 % seront regroupés en « Other ».

## Accords et notes olfactives

```{r fig-accords, fig.cap="Accords olfactifs les plus fréquents", fig.height=2.5}
accord_cols <- c("mainaccord1", "mainaccord2", "mainaccord3", "mainaccord4", "mainaccord5")
accords_all <- data_rated %>% select(all_of(accord_cols)) %>% unlist() %>% str_trim()
accords_all <- accords_all[!is.na(accords_all) & accords_all != ""]
accords_freq <- as.data.frame(table(accords_all), stringsAsFactors = FALSE)
colnames(accords_freq) <- c("Accord", "Freq")
accords_freq <- accords_freq %>%
  mutate(Pct = round(Freq / nrow(data_rated) * 100, 1)) %>%
  arrange(desc(Freq))
accords_freq %>% head(15) %>%
  ggplot(aes(x = reorder(Accord, Freq), y = Freq)) +
  geom_bar(stat = "identity", fill = COL_PRIMARY) + coord_flip() +
  labs(x = NULL, y = "Fréquence",
       title = paste0("Top 15 accords (", nrow(accords_freq), " distincts)")) +
  THEME_REPORT
```

Les accords **woody**, **citrus** et **aromatic** dominent. Les `r nrow(accords_freq)` accords distincts seront regroupés en 10 familles olfactives au chapitre suivant.

```{r fig-notes, fig.cap="Notes olfactives les plus fréquentes par phase", fig.height=2.5}
top_n <- as.data.frame(sort(table(parse_notes(data_rated$Top)),    decreasing = TRUE)[1:10])
mid_n <- as.data.frame(sort(table(parse_notes(data_rated$Middle)), decreasing = TRUE)[1:10])
bas_n <- as.data.frame(sort(table(parse_notes(data_rated$Base)),   decreasing = TRUE)[1:10])
notes_df <- bind_rows(
  data.frame(Phase = "Tete",  Note = top_n$Var1, Freq = top_n$Freq),
  data.frame(Phase = "Coeur", Note = mid_n$Var1, Freq = mid_n$Freq),
  data.frame(Phase = "Fond",  Note = bas_n$Var1, Freq = bas_n$Freq)
)
ggplot(notes_df, aes(x = reorder(Note, Freq), y = Freq)) +
  geom_bar(stat = "identity", fill = COL_PRIMARY) + coord_flip() +
  facet_wrap(~Phase, scales = "free") +
  labs(x = NULL, y = "Fréquence") + THEME_REPORT
```

La répartition des notes confirme la **pyramide olfactive** classique : tête dominée par les agrumes volatils (bergamote, citron), cœur par les floraux (jasmin, rose, iris), fond par les ingrédients tenaces (musc, santal, cèdre, vanille).

## Analyse bivariée : satisfaction et prédicteurs

```{r fig-multi-num, fig.cap="Variables numériques selon la satisfaction", fig.height=2.5, fig.width=9}
p1 <- data_rated %>% filter(!is.na(Rating_Count)) %>%
  ggplot(aes(x = Satisfaction, y = log1p(Rating_Count), fill = Satisfaction)) +
  geom_boxplot(alpha = 0.7) + FILL_SATISFACTION +
  labs(y = "log(1 + Rating_Count)", title = "Biais de popularité") +
  THEME_REPORT + theme(legend.position = "none")
p2 <- data_rated %>% filter(!is.na(Year), Year >= 1900) %>%
  ggplot(aes(x = Satisfaction, y = Year, fill = Satisfaction)) +
  geom_boxplot(alpha = 0.7) + FILL_SATISFACTION +
  labs(y = "Année", title = "Effet de survivance") +
  THEME_REPORT + theme(legend.position = "none")
gridExtra::grid.arrange(p1, p2, ncol = 2)
```

Les parfums satisfaisants ont significativement plus d'évaluations (**biais de popularité** : les utilisateurs notent préférentiellement les parfums qu'ils apprécient) et sont légèrement plus anciens (**effet de survivance**).

```{r fig-multi-categ, fig.cap="Taux de satisfaction par genre et par pays", fig.height=2.5, fig.width=9}
p1 <- data_rated %>% filter(!is.na(Gender)) %>% group_by(Gender) %>% filter(n() >= 50) %>%
  summarise(taux = mean(Satisfaction == "Oui"), .groups = "drop") %>%
  ggplot(aes(x = reorder(Gender, taux), y = taux)) +
  geom_bar(stat = "identity", fill = COL_PRIMARY) + coord_flip() +
  scale_y_continuous(labels = percent) +
  labs(x = NULL, y = "Taux de satisfaction", title = "Par genre") + THEME_REPORT
p2 <- data_rated %>% filter(!is.na(Country)) %>% group_by(Country) %>% filter(n() >= 100) %>%
  summarise(taux = mean(Satisfaction == "Oui"), .groups = "drop") %>%
  arrange(desc(taux)) %>% head(10) %>%
  ggplot(aes(x = reorder(Country, taux), y = taux)) +
  geom_bar(stat = "identity", fill = COL_PRIMARY) + coord_flip() +
  scale_y_continuous(labels = percent) +
  labs(x = NULL, y = "Taux de satisfaction", title = "Par pays (n >= 100)") + THEME_REPORT
gridExtra::grid.arrange(p1, p2, ncol = 2)
```

Le genre est peu discriminant. Par pays, certaines origines (maisons de niche, parfumeurs des Émirats spécialisés dans le oud) affichent des taux plus élevés, leur public étant passionné et averti.

## Matrice de corrélation

```{r fig-corr, fig.cap="Matrice de corrélation des variables numériques", fig.height=2.5, fig.width=3.5, out.width="45%"}
num_vars <- data_rated %>% select(Rating_Value, Rating_Count, Year) %>% drop_na()
corrplot(cor(num_vars), method = "color", type = "upper",
         addCoef.col = "black", tl.cex = 0.8, number.cex = 0.7)
```

Les corrélations entre les variables numériques sont très faibles (toutes inférieures à 0.15), indiquant l'absence de multicolinéarité problématique.

# Feature Engineering

## Mapping des accords vers les familles olfactives

Plutôt que d'utiliser les `r nrow(accords_freq)` accords individuels, nous les regroupons en **10 familles olfactives** standardisées, inspirées de la classification de la Société Française des Parfumeurs (Ellena, 2007) :

| Famille | Accords regroupés (exemples) |
|---------|------------------------------|
| **Fruity** | fruity, citrus, tropical |
| **Floral** | floral, rose, white floral, yellow floral |
| **Woody** | woody, earthy, mossy |
| **Sweet** | sweet, vanilla, caramel, powdery, gourmand |
| **Oriental** | oriental, amber, balsamic, warm, musky |
| **Fresh** | fresh, aquatic, ozonic, marine, clean |
| **Spicy** | spicy, warm spicy, cinnamon |
| **Herbal** | herbal, aromatic, green, lavender |
| **Leather** | leather, animalic |
| **Smoky** | smoky, tobacco |

Par exemple, un parfum dont les accords sont *« citrus, floral, vanilla, woody, amber »* sera classé dans 5 familles simultanément : **fruity** (via citrus), **floral**, **sweet** (via vanilla), **woody** et **oriental** (via amber).

```{r accords-mapping}
data_rated <- map_accords_to_families(data_rated, accord_cols)
fam_cols <- grep("^fam_", names(data_rated), value = TRUE)
fam_sums <- colSums(data_rated[fam_cols])
fam_df <- data.frame(
  Famille  = gsub("^fam_", "", names(fam_sums)),
  Effectif = fam_sums,
  Pct      = round(fam_sums / nrow(data_rated) * 100, 1)
)
fam_df <- fam_df[order(-fam_df$Effectif), ]
kable(fam_df, col.names = c("Famille", "Parfums", "%"), row.names = FALSE,
      caption = "Distribution des familles olfactives (accords)")
```

Les pourcentages totalisent plus de 100 % car un parfum peut appartenir à plusieurs familles. Les familles **fruity**, **woody** et **sweet** dominent.

## Satisfaction par famille olfactive

```{r fig-family-sat, fig.cap="Taux de satisfaction par famille olfactive", fig.height=2.5}
sat_by_fam <- data.frame(
  Famille = gsub("^fam_", "", fam_cols),
  Taux = sapply(fam_cols, function(f) {
    idx <- data_rated[[f]] == 1
    if (sum(idx) > 0) mean(data_rated$Satisfaction[idx] == "Oui") else NA
  })
) %>% filter(!is.na(Taux))
mean_sat <- mean(data_rated$Satisfaction == "Oui")
ggplot(sat_by_fam, aes(x = reorder(Famille, Taux), y = Taux)) +
  geom_bar(stat = "identity", fill = COL_PRIMARY) + coord_flip() +
  geom_hline(yintercept = mean_sat, linetype = "dashed", color = COL_NEGATIVE) +
  scale_y_continuous(labels = percent) +
  labs(x = NULL, y = "Taux de satisfaction",
       title = "Satisfaction par famille olfactive") +
  THEME_REPORT
```

Les écarts entre familles sont modestes (~47 % à ~54 %). Les familles *smoky*, *spicy* et *leather* (niches) affichent les taux les plus élevés. *Fresh*, *floral* et *fruity* (très répandues) sont légèrement en dessous, leur grande variabilité interne tirant la moyenne vers le bas.

## Encodage du genre

```{r encode-gender}
data_rated <- data_rated %>%
  mutate(
    gender_women  = as.integer(Gender == "women"),
    gender_men    = as.integer(Gender == "men"),
    gender_unisex = as.integer(Gender == "unisex")
  )
```

## Partition entraînement / test

Le split 70/30 est un compromis standard. **Toutes les transformations impliquant des statistiques apprises** (top-10 des notes, regroupement des pays, imputation médiane) sont calculées **après le split**, **uniquement sur le train**, pour éviter toute fuite d'information vers le test.

```{r split}
set.seed(42)
base_features <- c("Year", "Rating_Count", "gender_women", "gender_men", "gender_unisex",
                   grep("^fam_", names(data_rated), value = TRUE))
df_presplit <- data_rated %>%
  select(all_of(c(base_features, "Satisfaction", "Country", "Top", "Middle", "Base")))
train_index <- createDataPartition(df_presplit$Satisfaction, p = 0.7, list = FALSE)
train_raw <- df_presplit[train_index, ]
test_raw  <- df_presplit[-train_index, ]

# Regroupement des pays calculé sur train
train_raw <- merge_rare_categories(train_raw, "Country", threshold_pct = 5)
train_countries <- unique(train_raw$Country[!is.na(train_raw$Country)])
test_raw$Country[!is.na(test_raw$Country) & !(test_raw$Country %in% train_countries)] <- "Other"
country_freq <- train_raw %>% filter(!is.na(Country)) %>%
  count(Country, sort = TRUE) %>% mutate(Pct = round(n / sum(n) * 100, 1))
kable(country_freq, col.names = c("Pays", "Effectif", "%"),
      caption = "Pays après regroupement (seuil 5 %, calculé sur train)")
for (country in country_freq$Country) {
  col_name <- paste0("country_", make.names(country))
  train_raw[[col_name]] <- as.integer(train_raw$Country == country & !is.na(train_raw$Country))
  test_raw[[col_name]]  <- as.integer(test_raw$Country  == country & !is.na(test_raw$Country))
}

# Notes top-10 par phase
train_raw <- map_notes_to_columns(train_raw, "top",  "Top")
train_raw <- map_notes_to_columns(train_raw, "mid",  "Middle")
train_raw <- map_notes_to_columns(train_raw, "base", "Base")
note_cols <- grep("^(top|mid|base)_", names(train_raw), value = TRUE)
for (col in note_cols) if (!(col %in% names(test_raw))) test_raw[[col]] <- 0L
test_raw <- map_notes_to_columns(test_raw, "top",  "Top")
test_raw <- map_notes_to_columns(test_raw, "mid",  "Middle")
test_raw <- map_notes_to_columns(test_raw, "base", "Base")

feature_cols <- c(
  "Year", "Rating_Count", "gender_women", "gender_men", "gender_unisex",
  grep("^country_", names(train_raw), value = TRUE),
  grep("^fam_",     names(train_raw), value = TRUE),
  grep("^(top|mid|base)_", names(train_raw), value = TRUE)
)
common_cols  <- intersect(names(train_raw), names(test_raw))
feature_cols <- intersect(feature_cols, common_cols)
train_data <- train_raw %>% select(all_of(c(feature_cols, "Satisfaction")))
test_data  <- test_raw  %>% select(all_of(c(feature_cols, "Satisfaction")))

# Imputation médiane apprise sur train uniquement
preprocess_median <- preProcess(train_data[, feature_cols], method = "medianImpute")
train_data[, feature_cols] <- predict(preprocess_median, train_data[, feature_cols])
test_data[,  feature_cols] <- predict(preprocess_median, test_data[,  feature_cols])
```

```{r split-summary}
kable(data.frame(
  Ensemble    = c("Entraînement", "Test"),
  Observations = c(nrow(train_data), nrow(test_data)),
  Variables   = c(length(feature_cols), length(feature_cols)),
  Prop_Oui    = c(round(mean(train_data$Satisfaction == "Oui"), 3),
                  round(mean(test_data$Satisfaction  == "Oui"), 3))
), col.names = c("Ensemble", "Observations", "Variables", "Prop. Oui"),
   caption = "Répartition entraînement / test (stratifié)")
```

Le pipeline produit `r length(feature_cols)` variables explicatives. La stratification garantit une évaluation non biaisée.

# Régression Logistique Régularisée (Elastic Net)

## Principe du modèle

> **LASSO et Elastic Net.** Le modèle LASSO minimise :
> $$\mathcal{L}(\beta) = -\frac{1}{n} \sum_{i=1}^{n} \log P(y_i \mid x_i, \beta) + \lambda \|\beta\|_1$$
> où $\lambda$ est le paramètre de régularisation. La pénalité $\ell_1$ force certains coefficients à exactement zéro, réalisant une **sélection de variables** automatique. Nous utilisons l'**Elastic Net** (Zou \& Hastie, 2005) qui combine $\ell_1$ (sélection) et $\ell_2$ (rétrécissement), contrôlées par $\alpha \in [0, 1]$.

## Entraînement

La grille explore l'ensemble du spectre Elastic Net : $\alpha \in \{0, 0.25, 0.5, 0.75, 1\}$ et 10 valeurs de $\lambda \in [10^{-4}, 10^{-1}]$ en échelle logarithmique. Validation croisée 5-fold (Kohavi, 1995) — chaque fold contient ~3 400 observations.

```{r logistic-train}
model_file <- "output/model_logistic.rds"
cm_file    <- "output/cm_logistic.rds"
roc_file   <- "output/roc_logistic.rds"
if (file.exists(model_file) && file.exists(cm_file) && file.exists(roc_file)) {
  model_logistic <- readRDS(model_file)
  cm_logistic    <- readRDS(cm_file)
  roc_logistic   <- readRDS(roc_file)
} else {
  grid_glmnet <- expand.grid(alpha = c(0, 0.25, 0.5, 0.75, 1),
                              lambda = 10^seq(-4, -1, length.out = 10))
  set.seed(42)
  model_logistic <- train(
    Satisfaction ~ ., data = train_data, method = "glmnet",
    trControl = CV_CONTROL, tuneGrid = grid_glmnet,
    metric = "ROC", preProcess = c("center", "scale")
  )
  pred_logistic <- predict(model_logistic, test_data)
  prob_logistic <- predict(model_logistic, test_data, type = "prob")
  cm_logistic   <- confusionMatrix(pred_logistic, test_data$Satisfaction, positive = "Oui")
  roc_logistic  <- roc(test_data$Satisfaction, prob_logistic$Oui, quiet = TRUE)
  saveRDS(model_logistic, model_file)
  saveRDS(cm_logistic,    cm_file)
  saveRDS(roc_logistic,   roc_file)
}
```

### Sélection des hyperparamètres

```{r fig-lr-tuning, fig.cap="AUC en validation croisée selon alpha et lambda", fig.height=2.5}
plot(model_logistic)
```

Le meilleur modèle correspond à $\alpha = `r model_logistic$bestTune$alpha`$ et $\lambda = `r round(model_logistic$bestTune$lambda, 6)`$. $\alpha = 1$ optimal signifie que le modèle retenu est un **LASSO pur** : la sélection de variables est plus bénéfique que le simple rétrécissement Ridge.

### Performance sur le jeu test

```{r tbl-lr-metrics}
kable(data.frame(
  Metrique = c("alpha", "lambda", "AUC (CV)", "AUC (test)", "Accuracy",
               "Sensibilité", "Spécificité", "F1"),
  Valeur = c(
    model_logistic$bestTune$alpha,
    round(model_logistic$bestTune$lambda, 6),
    round(max(model_logistic$results$ROC), 4),
    round(auc(roc_logistic), 4),
    round(cm_logistic$overall["Accuracy"], 4),
    round(cm_logistic$byClass["Sensitivity"], 4),
    round(cm_logistic$byClass["Specificity"], 4),
    round(cm_logistic$byClass["F1"], 4)
  )
), caption = "Métriques de la régression logistique")
```

La proximité entre AUC CV et AUC test confirme l'absence de surapprentissage.

### Matrice de confusion

```{r fig-cm-lr, fig.cap="Matrice de confusion --- Régression logistique", fig.height=2.8, fig.width=3.5, out.width="50%"}
cm_table <- as.data.frame(cm_logistic$table)
ggplot(cm_table, aes(x = Reference, y = Prediction, fill = Freq)) +
  geom_tile(color = "white") +
  geom_text(aes(label = Freq), size = 6, fontface = "bold") +
  scale_fill_gradient(low = "white", high = COL_PRIMARY) +
  labs(x = "Réel", y = "Prédit", title = "Matrice de confusion --- Rég. Logistique") +
  THEME_REPORT + theme(legend.position = "none")
```

Le classifieur est légèrement biaisé vers la classe positive : sensibilité > spécificité.

### Interprétation des coefficients

```{r fig-lr-coefs, fig.cap="Coefficients non-nuls de la régression logistique (LASSO)", fig.height=3.5}
best_model  <- model_logistic$finalModel
best_lambda <- model_logistic$bestTune$lambda
coefs <- as.matrix(coef(best_model, s = best_lambda))
coef_df <- data.frame(Variable = rownames(coefs), Coefficient = coefs[, 1]) %>%
  filter(Variable != "(Intercept)", Coefficient != 0) %>%
  arrange(desc(Coefficient))
n_nonzero <- nrow(coef_df)
top_pos <- head(coef_df, 10)
top_neg <- tail(coef_df, 5)
coef_show <- bind_rows(top_pos, top_neg)
ggplot(coef_show, aes(x = reorder(Variable, Coefficient), y = Coefficient,
                      fill = ifelse(Coefficient > 0, "Positif", "Négatif"))) +
  geom_bar(stat = "identity") + coord_flip() +
  scale_fill_manual(values = c("Positif" = COL_POSITIVE, "Négatif" = COL_NEGATIVE)) +
  labs(x = NULL, y = "Coefficient", fill = NULL,
       title = paste0("Coefficients LASSO (", n_nonzero, " non-nuls sur ",
                      length(feature_cols), ")")) +
  THEME_REPORT
```

Le LASSO retient **`r n_nonzero` variables sur `r length(feature_cols)`**. `Rating_Count` conserve un coefficient positif fort, confirmant le **biais de popularité**. Les variables de pays et d'année sont également sélectionnées. Parmi les familles, `fam_fruity` et `fam_fresh` reçoivent des coefficients négatifs — cohérent avec leurs taux de satisfaction inférieurs à la moyenne.

> **Bilan** --- LASSO retenu, AUC test = `r round(auc(roc_logistic), 3)`, `r n_nonzero`/`r length(feature_cols)` variables actives. Baseline linéaire interprétable.

# Arbre de Décision

## Principe

> **Indice de Gini et élagage.** L'arbre partitionne récursivement l'espace des features en régions homogènes. À chaque nœud, l'algorithme sélectionne la variable et le seuil qui maximisent la pureté, mesurée par l'indice de Gini :
> $$\mathrm{Gini}(t) = 1 - \sum_{c} p_c^2$$
> L'arbre est ensuite **élagué** par validation croisée : on sélectionne le paramètre de complexité $c_p$ qui minimise l'erreur CV.

## Entraînement et élagage

```{r tree-train}
tree_file     <- "output/model_tree.rds"
cm_tree_file  <- "output/cm_tree.rds"
roc_tree_file <- "output/roc_tree.rds"
if (file.exists(tree_file) && file.exists(cm_tree_file) && file.exists(roc_tree_file)) {
  model_tree_pruned <- readRDS(tree_file)
  cm_tree           <- readRDS(cm_tree_file)
  roc_tree          <- readRDS(roc_tree_file)
} else {
  set.seed(42)
  model_tree <- rpart(Satisfaction ~ ., data = train_data, method = "class",
                      control = rpart.control(cp = 0.001, minsplit = 20, maxdepth = 10))
  best_cp <- model_tree$cptable[which.min(model_tree$cptable[, "xerror"]), "CP"]
  model_tree_pruned <- prune(model_tree, cp = best_cp)
  pred_tree <- predict(model_tree_pruned, test_data, type = "class")
  prob_tree <- predict(model_tree_pruned, test_data, type = "prob")
  cm_tree   <- confusionMatrix(pred_tree, test_data$Satisfaction, positive = "Oui")
  roc_tree  <- roc(test_data$Satisfaction, prob_tree[, "Oui"], quiet = TRUE)
  saveRDS(model_tree_pruned, tree_file)
  saveRDS(cm_tree,           cm_tree_file)
  saveRDS(roc_tree,          roc_tree_file)
}
```

```{r fig-tree-viz, fig.cap="Arbre de décision élagué --- règles de classification interprétables", fig.height=4, fig.width=9}
rpart.plot(model_tree_pruned, type = 4, extra = 104, fallen.leaves = TRUE,
           roundint = FALSE, cex = 0.65,
           box.palette = c(COL_NEGATIVE, COL_POSITIVE),
           main = paste0("Arbre élagué (",
                         nrow(model_tree_pruned$frame[model_tree_pruned$frame$var != "<leaf>", ]),
                         " noeuds)"))
```

L'arbre élagué offre une **transparence totale** : la variable racine est `r as.character(model_tree_pruned$frame$var[1])`, et chaque feuille indique la classe prédite + sa pureté. AUC = `r round(auc(roc_tree), 3)` --- inférieur à la forêt aléatoire, illustrant la **variance** des arbres individuels.

```{r tbl-tree-metrics}
kable(data.frame(
  Metrique = c("AUC (test)", "Accuracy", "Sensibilité", "Spécificité", "F1"),
  Valeur = c(
    round(auc(roc_tree), 4),
    round(cm_tree$overall["Accuracy"], 4),
    round(cm_tree$byClass["Sensitivity"], 4),
    round(cm_tree$byClass["Specificity"], 4),
    round(cm_tree$byClass["F1"], 4)
  )
), caption = "Métriques de l'arbre de décision élagué")
```

> **Bilan** --- Arbre élagué retenu, AUC test = `r round(auc(roc_tree), 3)`. Variance élevée → passage à la forêt au chapitre suivant.

# Forêt Aléatoire

## Principe

> **Bagging et décorrélation des arbres.** La forêt aléatoire (Breiman, 2001) est un ensemble de 500 arbres entraînés sur des échantillons bootstrap. À chaque nœud, seul un sous-ensemble de `mtry` variables est considéré, ce qui **décorrèle** les arbres. Elle capture les **interactions non-linéaires** sans les modéliser explicitement, et réduit la **variance** par moyennage.

## Entraînement

La grille optimise conjointement deux hyperparamètres :

- `mtry` $\in \{3, 5, 7, 10, 15, 20\}$ : centré autour de $\sqrt{p} \approx 7$ (recommandation de Breiman).
- `min.node.size` $\in \{1, 5, 10\}$ : taille minimale des feuilles.

```{r rf-train}
rf_file     <- "output/model_rf.rds"
cm_rf_file  <- "output/cm_rf.rds"
roc_rf_file <- "output/roc_rf.rds"
if (file.exists(rf_file) && file.exists(cm_rf_file) && file.exists(roc_rf_file)) {
  model_rf <- readRDS(rf_file)
  cm_rf    <- readRDS(cm_rf_file)
  roc_rf   <- readRDS(roc_rf_file)
} else {
  grid_rf <- expand.grid(mtry = c(3, 5, 7, 10, 15, 20),
                          splitrule = "gini",
                          min.node.size = c(1, 5, 10))
  set.seed(42)
  model_rf <- train(Satisfaction ~ ., data = train_data, method = "ranger",
                    trControl = CV_CONTROL, tuneGrid = grid_rf, metric = "ROC",
                    num.trees = 500, importance = "impurity")
  pred_rf <- predict(model_rf, test_data)
  prob_rf <- predict(model_rf, test_data, type = "prob")
  cm_rf   <- confusionMatrix(pred_rf, test_data$Satisfaction, positive = "Oui")
  roc_rf  <- roc(test_data$Satisfaction, prob_rf$Oui, quiet = TRUE)
  saveRDS(model_rf, rf_file)
  saveRDS(cm_rf,    cm_rf_file)
  saveRDS(roc_rf,   roc_rf_file)
}
```

### Sélection de mtry

```{r fig-rf-tuning, fig.cap="AUC en validation croisée selon mtry", fig.height=2.5}
plot(model_rf)
```

L'optimum est atteint pour `mtry =` `r model_rf$bestTune$mtry` et `min.node.size =` `r model_rf$bestTune$min.node.size`. L'AUC décroît avec des valeurs élevées de mtry : trop de variables ajoutent du bruit, la décorrélation maximale (faible mtry) est plus bénéfique.

### Performance sur le jeu test

```{r tbl-rf-metrics}
kable(data.frame(
  Metrique = c("mtry", "min.node.size", "AUC (CV)", "AUC (test)", "Accuracy",
               "Sensibilité", "Spécificité", "F1"),
  Valeur = c(
    model_rf$bestTune$mtry,
    model_rf$bestTune$min.node.size,
    round(max(model_rf$results$ROC), 4),
    round(auc(roc_rf), 4),
    round(cm_rf$overall["Accuracy"], 4),
    round(cm_rf$byClass["Sensitivity"], 4),
    round(cm_rf$byClass["Specificity"], 4),
    round(cm_rf$byClass["F1"], 4)
  )
), caption = "Métriques de la forêt aléatoire")
```

La forêt aléatoire surpasse le LASSO sur l'AUC test. Le bagging agit comme un régulateur naturel.

### Matrice de confusion

```{r fig-cm-rf, fig.cap="Matrice de confusion --- Forêt aléatoire", fig.height=2.8, fig.width=3.5, out.width="50%"}
cm_table_rf <- as.data.frame(cm_rf$table)
ggplot(cm_table_rf, aes(x = Reference, y = Prediction, fill = Freq)) +
  geom_tile(color = "white") +
  geom_text(aes(label = Freq), size = 6, fontface = "bold") +
  scale_fill_gradient(low = "white", high = COL_POSITIVE) +
  labs(x = "Réel", y = "Prédit", title = "Matrice de confusion --- Forêt Aléatoire") +
  THEME_REPORT + theme(legend.position = "none")
```

### Importance des variables

```{r fig-rf-importance, fig.cap="Importance des variables (Top 15)", fig.height=3}
vip <- model_rf$finalModel$variable.importance
vip_df <- data.frame(Variable = names(vip), Importance = vip) %>%
  arrange(desc(Importance)) %>% head(15)
ggplot(vip_df, aes(x = reorder(Variable, Importance), y = Importance)) +
  geom_bar(stat = "identity", fill = COL_POSITIVE) + coord_flip() +
  labs(x = NULL, y = "Importance (Gini)", title = "Top 15 variables") +
  THEME_REPORT
```

`Rating_Count` et `Year` dominent massivement l'importance, suivis des familles olfactives. Cette hiérarchie soulève une question fondamentale : **le modèle prédit-il la satisfaction olfactive, ou capture-t-il un effet de popularité ?** Les deux sont mêlés dans les données communautaires.

> **Bilan** --- Forêt aléatoire = **meilleur modèle**, AUC test = `r round(auc(roc_rf), 3)`, mtry = `r model_rf$bestTune$mtry`, 500 arbres.

# k Plus Proches Voisins (kNN)

## Principe

> **Classifieur paresseux par voisinage.** Le kNN (Cover \& Hart, 1967) est non-paramétrique et **paresseux** : pas de modèle explicite, classification par vote majoritaire des $k$ voisins les plus proches (distance euclidienne après standardisation).

**Avantages théoriques** : aucune hypothèse sur la distribution, capture les frontières non-linéaires complexes.

**Risque a priori (Séance 5)** : avec `r length(feature_cols)` features dont la majorité binaires, les distances euclidiennes deviennent peu discriminantes en haute dimension --- c'est la **malédiction de la dimensionnalité**.

## Entraînement et tuning

Nous testons 8 valeurs de $k \in \{3, 5, 7, 11, 15, 21, 31, 51\}$. La standardisation est appliquée pour que `Rating_Count` (échelle ~0--10 000) ne domine pas les variables binaires.

```{r knn-train}
knn_file     <- "output/model_knn.rds"
cm_knn_file  <- "output/cm_knn.rds"
roc_knn_file <- "output/roc_knn.rds"
if (file.exists(knn_file) && file.exists(cm_knn_file) && file.exists(roc_knn_file)) {
  model_knn <- readRDS(knn_file)
  cm_knn    <- readRDS(cm_knn_file)
  roc_knn   <- readRDS(roc_knn_file)
} else {
  grid_knn <- expand.grid(k = c(3, 5, 7, 11, 15, 21, 31, 51))
  set.seed(42)
  model_knn <- train(Satisfaction ~ ., data = train_data, method = "knn",
                     trControl = CV_CONTROL, tuneGrid = grid_knn, metric = "ROC",
                     preProcess = c("center", "scale"))
  pred_knn <- predict(model_knn, test_data)
  prob_knn <- predict(model_knn, test_data, type = "prob")
  cm_knn   <- confusionMatrix(pred_knn, test_data$Satisfaction, positive = "Oui")
  roc_knn  <- roc(test_data$Satisfaction, prob_knn$Oui, quiet = TRUE)
  saveRDS(model_knn, knn_file)
  saveRDS(cm_knn,    cm_knn_file)
  saveRDS(roc_knn,   roc_knn_file)
}
```

### Sélection de k

```{r fig-knn-tuning, fig.cap="AUC en validation croisée selon k --- comparaison avec LR et RF", fig.height=3}
knn_res <- model_knn$results
ggplot(knn_res, aes(x = k, y = ROC)) +
  geom_line(color = COL_KNN, linewidth = 1) +
  geom_point(color = COL_KNN, size = 3) +
  geom_errorbar(aes(ymin = ROC - ROCSD, ymax = ROC + ROCSD),
                width = 2, color = COL_KNN, alpha = 0.5) +
  geom_hline(yintercept = max(model_logistic$results$ROC),
             linetype = "dashed", color = COL_PRIMARY, linewidth = 0.7) +
  geom_hline(yintercept = max(model_rf$results$ROC),
             linetype = "dashed", color = COL_POSITIVE, linewidth = 0.7) +
  annotate("text", x = 45, y = max(model_logistic$results$ROC) + 0.003,
           label = "Logistique (CV)", color = COL_PRIMARY, size = 3) +
  annotate("text", x = 45, y = max(model_rf$results$ROC) + 0.003,
           label = "Forêt Aléat. (CV)", color = COL_POSITIVE, size = 3) +
  scale_x_continuous(breaks = c(3, 5, 7, 11, 15, 21, 31, 51)) +
  labs(x = "Nombre de voisins (k)", y = "AUC (CV 5-fold)",
       title = "Performance kNN selon k") +
  THEME_REPORT
```

L'AUC augmente **monotoniquement** avec $k$, de `r round(min(knn_res$ROC), 3)` (k=3) à `r round(max(knn_res$ROC), 3)` (k=51). Le modèle bénéficie systématiquement du lissage --- le **signal local est noyé dans le bruit dimensionnel**. Même au meilleur k, le kNN reste sous LR et RF.

### Performance sur le jeu test

```{r tbl-knn-metrics}
kable(data.frame(
  Metrique = c("Meilleur k", "AUC (CV)", "AUC (test)", "Accuracy",
               "Sensibilité", "Spécificité", "F1"),
  Valeur = c(
    model_knn$bestTune$k,
    round(max(model_knn$results$ROC), 4),
    round(auc(roc_knn), 4),
    round(cm_knn$overall["Accuracy"], 4),
    round(cm_knn$byClass["Sensitivity"], 4),
    round(cm_knn$byClass["Specificity"], 4),
    round(cm_knn$byClass["F1"], 4)
  )
), caption = "Métriques finales du kNN")
```

### Matrice de confusion

```{r fig-cm-knn, fig.cap="Matrice de confusion --- kNN", fig.height=2.8, fig.width=3.5, out.width="50%"}
cm_table_knn <- as.data.frame(cm_knn$table)
ggplot(cm_table_knn, aes(x = Reference, y = Prediction, fill = Freq)) +
  geom_tile(color = "white") +
  geom_text(aes(label = Freq), size = 6, fontface = "bold") +
  scale_fill_gradient(low = "white", high = COL_KNN) +
  labs(x = "Réel", y = "Prédit", title = "Matrice de confusion --- kNN") +
  THEME_REPORT + theme(legend.position = "none")
```

### Diagnostic : la malédiction de la dimensionnalité

Le fait que k=51 soit optimal (le plus grand testé) est révélateur : avec `r length(feature_cols)` dimensions dont ~50 binaires, les distances euclidiennes se concentrent autour de leur moyenne et les observations deviennent **équidistantes**. Le kNN perd sa capacité discriminante. C'est un cas d'école de la **malédiction de la dimensionnalité** étudiée en **Séance 5**.

> **Bilan** --- kNN retenu pour illustration pédagogique, AUC test = `r round(auc(roc_knn), 3)` (k = `r model_knn$bestTune$k`). Démontre empiriquement la malédiction de la dimensionnalité.

# Comparaison des quatre modèles

## Récapitulatif des performances

```{r tbl-comparison}
kable(data.frame(
  Modele = c("Rég. Logistique (LASSO)", "Arbre de Décision",
             "Forêt Aléatoire", "kNN (k=51)"),
  AUC_Test = c(round(auc(roc_logistic), 4), round(auc(roc_tree), 4),
               round(auc(roc_rf), 4), round(auc(roc_knn), 4)),
  Accuracy = c(round(cm_logistic$overall["Accuracy"], 4),
               round(cm_tree$overall["Accuracy"], 4),
               round(cm_rf$overall["Accuracy"], 4),
               round(cm_knn$overall["Accuracy"], 4)),
  Sensibilite = c(round(cm_logistic$byClass["Sensitivity"], 4),
                  round(cm_tree$byClass["Sensitivity"], 4),
                  round(cm_rf$byClass["Sensitivity"], 4),
                  round(cm_knn$byClass["Sensitivity"], 4)),
  Specificite = c(round(cm_logistic$byClass["Specificity"], 4),
                  round(cm_tree$byClass["Specificity"], 4),
                  round(cm_rf$byClass["Specificity"], 4),
                  round(cm_knn$byClass["Specificity"], 4)),
  F1 = c(round(cm_logistic$byClass["F1"], 4),
         round(cm_tree$byClass["F1"], 4),
         round(cm_rf$byClass["F1"], 4),
         round(cm_knn$byClass["F1"], 4))
), caption = "Comparaison des quatre modèles supervisés")
```

La hiérarchie est claire : **Forêt Aléatoire > Régression Logistique > kNN > Arbre de Décision**. L'écart RF/kNN (`r round((auc(roc_rf) - auc(roc_knn)) * 100, 1)` points d'AUC) est substantiel. Le gain forêt vs arbre seul (`r round((auc(roc_rf) - auc(roc_tree)) * 100, 1)` points) illustre l'avantage du bagging.

## Courbes ROC comparées

```{r fig-roc-comp, fig.cap="Courbes ROC comparées --- quatre modèles supervisés", fig.height=3}
draw_roc <- function(roc_obj, col, lty = 1, lwd = 2) {
  cc  <- coords(roc_obj, "all", ret = c("specificity", "sensitivity"))
  fpr <- 1 - cc$specificity
  ord <- order(fpr)
  lines(fpr[ord], cc$sensitivity[ord], col = col, lwd = lwd, lty = lty)
}
plot(NULL, xlim = c(0, 1), ylim = c(0, 1),
     xlab = "1 - Spécificité", ylab = "Sensibilité",
     main = "Courbes ROC comparées")
abline(a = 0, b = 1, lty = 2, col = "gray")
draw_roc(roc_logistic, COL_PRIMARY)
draw_roc(roc_tree,     COL_TREE, lty = 2)
draw_roc(roc_rf,       COL_POSITIVE)
draw_roc(roc_knn,      COL_KNN)
legend("bottomright",
       legend = c(paste0("Logistique (",   round(auc(roc_logistic), 3), ")"),
                  paste0("Arbre (",        round(auc(roc_tree),     3), ")"),
                  paste0("Forêt Aléat. (", round(auc(roc_rf),       3), ")"),
                  paste0("kNN k=51 (",     round(auc(roc_knn),      3), ")")),
       col = c(COL_PRIMARY, COL_TREE, COL_POSITIVE, COL_KNN),
       lwd = 2, lty = c(1, 2, 1, 1), cex = 0.7)
```

Les quatre courbes s'écartent de la diagonale, confirmant une discrimination réelle. La forêt aléatoire domine sur toute la plage de seuils. L'AUC la plus élevée (`r round(auc(roc_rf), 3)`) signifie que le modèle classe correctement une paire aléatoire (satisfaisant, non-satisfaisant) dans **`r round(auc(roc_rf)*100, 0)` % des cas** (Fawcett, 2006).

## Analyse comparative

Pourquoi la forêt aléatoire domine-t-elle ? Trois raisons : (1) **interactions non-linéaires** capturées sans modélisation explicite ; (2) **bagging** + restriction de `mtry` qui décorrèlent les arbres, régularisation absente du kNN ; (3) **sélection implicite** des variables pertinentes à chaque nœud. Le kNN échoue à cause de la **malédiction de la dimensionnalité**.

# Pistes non explorées

Au-delà des quatre modèles supervisés retenus, nous avons exploré deux pistes complémentaires non intégrées comme modèles principaux.

## Naive Bayes

Le classificateur Naive Bayes applique le théorème de Bayes avec l'hypothèse d'**indépendance conditionnelle** entre les features :
$$P(Y = c \mid X_1, \ldots, X_p) \propto P(Y = c) \prod_{j=1}^{p} P(X_j \mid Y = c)$$

```{r nb-train}
nb_file     <- "output/model_nb.rds"
cm_nb_file  <- "output/cm_nb.rds"
roc_nb_file <- "output/roc_nb.rds"
if (file.exists(nb_file) && file.exists(cm_nb_file) && file.exists(roc_nb_file)) {
  model_nb <- readRDS(nb_file)
  cm_nb    <- readRDS(cm_nb_file)
  roc_nb   <- readRDS(roc_nb_file)
} else {
  grid_nb <- expand.grid(laplace = c(0, 0.5, 1, 2),
                          usekernel = c(TRUE, FALSE),
                          adjust = c(0.5, 1, 1.5))
  set.seed(42)
  model_nb <- train(Satisfaction ~ ., data = train_data, method = "naive_bayes",
                    trControl = CV_CONTROL, tuneGrid = grid_nb, metric = "ROC",
                    preProcess = c("center", "scale"))
  prob_nb <- predict(model_nb, test_data, type = "prob")
  cm_nb   <- confusionMatrix(predict(model_nb, test_data),
                              test_data$Satisfaction, positive = "Oui")
  roc_nb  <- roc(test_data$Satisfaction, prob_nb$Oui, quiet = TRUE)
  saveRDS(model_nb, nb_file)
  saveRDS(cm_nb,    cm_nb_file)
  saveRDS(roc_nb,   roc_nb_file)
}
```

```{r tbl-nb-metrics}
kable(data.frame(
  Metrique = c("AUC (CV)", "AUC (test)", "Accuracy", "Sensibilité", "Spécificité"),
  Valeur = c(
    round(max(model_nb$results$ROC), 4),
    round(auc(roc_nb), 4),
    round(cm_nb$overall["Accuracy"], 4),
    round(cm_nb$byClass["Sensitivity"], 4),
    round(cm_nb$byClass["Specificity"], 4)
  )
), caption = "Métriques du Naive Bayes --- modèle non retenu")
```

**Raisons de la non-rétention** :

1. **AUC la plus faible** (`r round(auc(roc_nb), 3)`) : inférieure à tous les modèles retenus.
2. **Classificateur dégénéré** : sensibilité extrêmement basse (`r round(cm_nb$byClass["Sensitivity"], 3)`) → le modèle prédit presque tous les parfums comme « Non ». Inutilisable en pratique.
3. **Violation de l'hypothèse d'indépendance** : les familles olfactives sont corrélées entre elles (voir figure ci-dessous).

```{r fig-nb-corr, fig.cap="Corrélations entre familles olfactives --- violation de l'hypothèse d'indépendance du Naive Bayes", fig.height=3.5, fig.width=5, out.width="55%"}
fam_feat <- grep("^fam_", feature_cols, value = TRUE)
cor_fam  <- cor(train_data[, fam_feat])
colnames(cor_fam) <- gsub("^fam_", "", colnames(cor_fam))
rownames(cor_fam) <- gsub("^fam_", "", rownames(cor_fam))
corrplot(cor_fam, method = "color", type = "upper",
         addCoef.col = "black", tl.cex = 0.7, number.cex = 0.55,
         title = "Corrélations entre familles olfactives",
         mar = c(0, 0, 2, 0))
```

Plusieurs paires de familles présentent des corrélations non négligeables, traduisant la spécialisation des compositions. Ces dépendances violent l'hypothèse d'indépendance conditionnelle, dégradant l'estimation des probabilités jointes.

## Clustering K-means

En complément, clustering **non-supervisé** K-means sur les 10 familles olfactives, pour découvrir des profils-types.

```{r kmeans-analysis}
data_rated <- map_accords_to_families(
  data_rated,
  c("mainaccord1", "mainaccord2", "mainaccord3", "mainaccord4", "mainaccord5")
)
fam_cols_all <- grep("^fam_", names(data_rated), value = TRUE)
X_fam <- data_rated[, fam_cols_all]
wss <- numeric(8)
for (k in 1:8) {
  set.seed(42)
  km <- kmeans(X_fam, centers = k, nstart = 25, iter.max = 100)
  wss[k] <- km$tot.withinss
}
```

```{r fig-elbow, fig.cap="Méthode du coude --- choix du nombre de clusters", fig.height=2.5, fig.width=5, out.width="60%"}
elbow_df <- data.frame(k = 1:8, WCSS = wss)
ggplot(elbow_df, aes(x = k, y = WCSS)) +
  geom_line(color = COL_PRIMARY, linewidth = 1) +
  geom_point(color = COL_PRIMARY, size = 3) +
  geom_vline(xintercept = 3, linetype = "dashed", color = COL_NEGATIVE) +
  annotate("text", x = 3.3, y = max(wss) * 0.92, label = "Coude (k=3)",
           color = COL_NEGATIVE, size = 3.5, hjust = 0) +
  scale_x_continuous(breaks = 1:8) +
  labs(x = "Nombre de clusters (K)", y = "Inertie intra-cluster (WCSS)",
       title = "Méthode du coude") + THEME_REPORT
```

La méthode du coude suggère **k=3** clusters.

```{r kmeans-k3}
set.seed(42)
km3 <- kmeans(X_fam, centers = 3, nstart = 25, iter.max = 100)
idx_herbal   <- which.max(km3$centers[, "fam_herbal"])
idx_floral   <- which.max(km3$centers[, "fam_floral"])
idx_oriental <- setdiff(1:3, c(idx_herbal, idx_floral))
cluster_labels <- character(3)
cluster_labels[idx_herbal]   <- "Aromatique-Frais"
cluster_labels[idx_floral]   <- "Floral-Gourmand"
cluster_labels[idx_oriental] <- "Boisé-Oriental"
data_rated$cluster_k3    <- km3$cluster
data_rated$cluster_label <- cluster_labels[km3$cluster]
```

```{r fig-cluster-profiles, fig.cap="Profils olfactifs des 3 clusters K-means", fig.height=3.5, fig.width=9}
centers_df <- as.data.frame(km3$centers) %>%
  mutate(Cluster = cluster_labels) %>%
  pivot_longer(-Cluster, names_to = "Famille", values_to = "Proportion")
centers_df$Famille <- gsub("^fam_", "", centers_df$Famille)
ggplot(centers_df, aes(x = Famille, y = Proportion, fill = Cluster)) +
  geom_bar(stat = "identity", position = position_dodge(width = 0.8), alpha = 0.85) +
  scale_fill_manual(values = c("#4CAF50", "#E91E63", "#FF9800")) +
  scale_y_continuous(labels = percent) +
  labs(x = NULL, y = "Proportion moyenne",
       title = "Profils olfactifs des 3 clusters") +
  THEME_REPORT +
  theme(axis.text.x = element_text(angle = 35, hjust = 1, size = 9),
        legend.position = "top")
```

Trois profils-types émergent :

```{r tbl-cluster-profiles}
sat_cluster <- data_rated %>%
  group_by(cluster_label) %>%
  summarise(n = n(),
            taux_satisfaction = round(mean(Satisfaction == "Oui") * 100, 1),
            rating_moyen = round(mean(Rating_Value, na.rm = TRUE), 2),
            .groups = "drop")
kable(sat_cluster[, c("cluster_label", "n", "taux_satisfaction", "rating_moyen")],
      col.names = c("Profil", "Effectif", "Satisfaction (%)", "Rating moyen"),
      caption = "Taux de satisfaction par profil olfactif")
```

```{r fig-cluster-sat, fig.cap="Taux de satisfaction par profil olfactif", fig.height=2.5, fig.width=5, out.width="60%"}
ggplot(sat_cluster, aes(x = cluster_label, y = taux_satisfaction, fill = cluster_label)) +
  geom_bar(stat = "identity", alpha = 0.85) +
  geom_text(aes(label = paste0(taux_satisfaction, "%")), vjust = -0.3, size = 4) +
  geom_hline(yintercept = mean(data_rated$Satisfaction == "Oui") * 100,
             linetype = "dashed", color = "gray40") +
  scale_fill_manual(values = c("Aromatique-Frais" = "#4CAF50",
                                "Floral-Gourmand"  = "#E91E63",
                                "Boisé-Oriental"   = "#FF9800")) +
  labs(x = NULL, y = "Satisfaction (%)",
       title = "Satisfaction par profil olfactif") +
  THEME_REPORT + theme(legend.position = "none") + ylim(0, 70)
```

```{r cluster-vars, include=FALSE}
sat_af <- sat_cluster$taux_satisfaction[sat_cluster$cluster_label == "Aromatique-Frais"]
sat_fg <- sat_cluster$taux_satisfaction[sat_cluster$cluster_label == "Floral-Gourmand"]
sat_bo <- sat_cluster$taux_satisfaction[sat_cluster$cluster_label == "Boisé-Oriental"]
n_af   <- sat_cluster$n[sat_cluster$cluster_label == "Aromatique-Frais"]
n_fg   <- sat_cluster$n[sat_cluster$cluster_label == "Floral-Gourmand"]
n_bo   <- sat_cluster$n[sat_cluster$cluster_label == "Boisé-Oriental"]
```

- **Aromatique-Frais** (`r n_af` parfums) : herbal, fruity, woody. Fougères masculines classiques. Satisfaction : `r sat_af` %.
- **Floral-Gourmand** (`r n_fg` parfums) : sweet, floral, fruity. Compositions féminines accessibles. Satisfaction : `r sat_fg` % --- le plus bas.
- **Boisé-Oriental** (`r n_bo` parfums) : woody, oriental, sweet. Parfums de niche (oud, santal, ambre). Satisfaction : **`r sat_bo` %** --- le plus élevé.

L'écart Boisé-Oriental vs Floral-Gourmand est de **`r round(sat_bo - sat_fg, 1)` points**. Explication : les parfums boisés-orientaux sont des **niches** achetées par des passionnés sélectifs ; les floraux-gourmands sont **grand public** et reçoivent des avis plus mitigés. C'est un **biais de sélection** classique. L'écart est statistiquement significatif ($\chi^2$, $p < 0.001$) mais l'effet est faible (V de Cramér $\approx 0.15$). L'ajout du cluster comme variable dans la forêt aléatoire ne modifie pas l'AUC --- les familles individuelles capturent déjà cette information.

# Regard critique et limites

1. **Biais de sélection** : `Rating_Count` domine les prédicteurs. Les parfums populaires attirent plus d'évaluateurs *et* ces évaluateurs notent préférentiellement les parfums qu'ils apprécient. Corrélation, pas causalité.
2. **Multicolinéarité des familles** : les familles olfactives ne sont pas mutuellement exclusives, ce qui peut biaiser les coefficients LASSO. RF et kNN sont moins sensibles.
3. **Validité externe** : Fragrantica = public auto-sélectionné de passionnés en ligne, non représentatif.
4. **Perte d'information** : la binarisation à la médiane perd le gradient (un parfum à 4.8 et un à 4.0 sont tous deux « Oui »).
5. **Malédiction de la dimensionnalité** : le kNN illustre concrètement la dégradation des classificateurs basés sur les distances en haute dimension ($p = `r length(feature_cols)`$), phénomène théorique étudié en **Séance 5** vérifié empiriquement.

# Synthèse et conclusion

## Retour sur la problématique

**Les caractéristiques olfactives permettent-elles de prédire la satisfaction ?** Partiellement. Les familles olfactives contribuent (AUC > 0.50), mais l'AUC plafonne à ~0.69, dominée par les variables non-olfactives. Ce projet illustre les concepts clés du cours :

- La **validation croisée** (TP3) pour une estimation honnête de la performance.
- La **régularisation** (TP5) pour gérer un espace de `r length(feature_cols)` prédicteurs --- le LASSO a éliminé les variables redondantes.
- La **comparaison de modèles** (TP6--7) : le gain de la forêt aléatoire est réel mais modéré.
- La **classification par voisinage** (TP5) : le kNN échoue en haute dimension.
- Le **regard critique** : Naive Bayes (Séance 6) écarté, K-means (Séance 10) exploré pour un éclairage complémentaire.

## Bilan des méthodes

| Méthode | AUC test | Statut | Justification |
|---------|----------|--------|---------------|
| Forêt Aléatoire | `r round(auc(roc_rf), 3)` | Retenu | Meilleure performance, interactions non-linéaires |
| Rég. Logistique | `r round(auc(roc_logistic), 3)` | Retenu | Interprétable, sélection de variables |
| Arbre de Décision | `r round(auc(roc_tree), 3)` | Retenu | Interprétable, justifie le passage à la forêt |
| kNN (k=51) | `r round(auc(roc_knn), 3)` | Retenu | Illustration malédiction dimensionnalité |
| Naive Bayes | `r round(auc(roc_nb), 3)` | Non retenu | Hypothèse violée, classificateur dégénéré |
| K-means (k=3) | --- | Exploratoire | 3 profils significatifs ($\chi^2$, $p < 0.001$), effet faible (V = 0.15) |

## Ouverture et perspectives

Ce travail ouvre plusieurs pistes : encodage **TF-IDF** sur les notes individuelles (analogue NLP), ajout de la **concentration du parfum** (EdT/EdP/Extrait, absente du dataset) comme prédicteur de tenue, **méthodes d'ensemble hybrides** (stacking) ou réseaux de neurones, modèle entraîné **séparément par cluster K-means**, et **régression ordinale** pour préserver le gradient de satisfaction perdu par la binarisation.

# Utilisation de l'IA

Nous avons utilisé Claude et GitHub Copilot pour :

1. **Debugging du code R** (~15 % du temps) : résolution d'erreurs de syntaxe et de compatibilité entre packages (ex. : l'IA avait suggéré `randomForest` au lieu de `ranger`, corrigé après des temps d'exécution 10× supérieurs).
2. **Mise en forme du rapport** (~10 %) : aide à la structuration LaTeX (gestion des marges via `geometry`, espacement avec `linespread` et `parskip`, placement des figures avec `float` et `\floatplacement{figure}{H}`, table des matières automatique).

Toutes les sorties ont été systématiquement vérifiées. L'analyse des données, le choix des hyperparamètres, l'interprétation des résultats et le regard critique sont entièrement le fruit de notre travail.

## Contributions individuelles

| Membre | Contributions |
|--------|---------------|
| ANZID Keltoum | Analyse exploratoire, interprétation des résultats, rédaction des sections contextuelles, présentation orale |
| EL KORAICHI Mohamed Yassine | Feature engineering (familles olfactives, notes), kNN et pistes non explorées, réécriture du rapport, validation et relecture critique |
| HAMLIL Mohamed | Code R et modélisation (régression logistique, arbre de décision, forêt aléatoire), feature engineering, pipeline anti data leakage |
| PARDO TERAN German | Recherche des données (Fragrantica), visualisations, aide à l'interprétation, présentation orale |

# Références

1. Breiman, L. (2001). *Random Forests*. Machine Learning, 45(1), 5--32.
2. Zou, H. \& Hastie, T. (2005). *Regularization and Variable Selection via the Elastic Net*. JRSS-B, 67(2), 301--320.
3. Fawcett, T. (2006). *An Introduction to ROC Analysis*. Pattern Recognition Letters, 27(8), 861--874.
4. Kohavi, R. (1995). *A Study of Cross-Validation and Bootstrap for Accuracy Estimation and Model Selection*. IJCAI.
5. Ellena, J.-C. (2007). *Que sais-je ? Le parfum*. Presses Universitaires de France.
6. Fragrantica Fragrance Dataset. Kaggle. <https://www.kaggle.com/datasets/olgagmiufana1/fragrantica-com-fragrance-dataset>
7. Cover, T. \& Hart, P. (1967). *Nearest Neighbor Pattern Classification*. IEEE Transactions on Information Theory, 13(1), 21--27.
