---
title: "TP 3 : Métriques d'évaluation et Validation Croisée"
subtitle: "Compléments de Mathématiques 2 - L3 MIASHS"
author: "HAMLIL Mohamed"
date: today
format:
  pdf:
    toc: true
    number-sections: true
    colorlinks: true
editor: source
---

# Introduction

L'objectif de ce TP est de formaliser l'évaluation d'un classifieur supervisé. Nous allons implémenter les métriques classiques (Accuracy, Recall, Precision) et explorer deux méthodes de partitionnement des données : le **Holdout** et la **K-fold Cross-Validation**.

# Préparation des données

Nous utilisons le jeu de données Titanic pré-traité. Pour cette analyse, nous nous concentrons sur deux variables prédictrices : `Fare` (tarif) et `Fam` (taille de la famille).

```{r}
#| label: load-data
library(dplyr)
library(tidyverse)
library(caret)
library(Metrics)
library(pROC)

# Chargement
data <- read.csv("titanic_pre_processed.csv", stringsAsFactors = TRUE)
y <- data$Survived
X <- data %>% select(Fare, Fam)

```

# Un classifieur simple : La Régression Logistique

Nous définissons un classifieur basé sur la régression logistique avec un seuil de décision modulable.

```{r}
#| label: classifier-def
myClassifier <- function(X_train, y_train, X_test, threshold = 0.5) {
  data_train <- cbind(y_train, X_train)
  mod <- glm(y_train ~ ., data = data_train, family = binomial(link = "logit"))
  
  # Probabilité -> Classe binaire
  y_pred <- as.numeric(predict(mod, newdata = X_test, type = "response") > threshold)
  return(y_pred)
}

```

::: {.callout-note}

### Influence du seuil

Par défaut, le seuil est de **0.5**. En abaissant ce seuil (ex: 0.3), on devient plus "libéral" dans la prédiction de la classe positive (survie), ce qui augmente mécaniquement le Rappel (Recall) mais diminue souvent la Précision.
:::

# Ensembles d'apprentissage et de test

## Méthode Holdout

Pour évaluer la capacité de généralisation, nous séparons les données en un ensemble d'entraînement (80%) et un ensemble de test (20%).

```{r}
#| label: holdout-function
holdOut <- function(X, y, split = 0.8) {
  set.seed(1234) # Reproductibilité
  n <- nrow(X)
  inTrain <- sample(1:n, size = round(split * n), replace = FALSE)

  list(
    X_train = X[inTrain, ], y_train = y[inTrain],
    X_test  = X[-inTrain, ], y_test  = y[-inTrain]
  )
}

split_data <- holdOut(X, y)
y_pred <- myClassifier(split_data$X_train, split_data$y_train, split_data$X_test)

```

# Métriques d'évaluation

## Implémentation manuelle vs Packages

::: {.panel-tabset}

### Fonctions "Maison"

```{r}
myAccuracy <- function(y_true, y_pred) mean(y_true == y_pred)

myRecall <- function(y_true, y_pred) {
  sum(y_true == 1 & y_pred == 1) / sum(y_true == 1)
}

myPrecision <- function(y_true, y_pred) {
  TP <- sum(y_true == 1 & y_pred == 1)
  FP <- sum(y_true == 0 & y_pred == 1)
  if ((TP + FP) == 0) return(0)
  TP / (TP + FP)
}

```

### Utilisation de Caret

```{r}
# Matrice de confusion détaillée
cm <- confusionMatrix(factor(y_pred), factor(split_data$y_test), positive = "1")
print(cm$table)
print(cm$byClass[c("Sensitivity", "Specificity", "Balanced Accuracy")])

```

:::

## Analyse de la courbe ROC

La courbe ROC permet d'évaluer le classifieur indépendamment du seuil choisi.

```{r}
#| label: roc-curve
#| fig-cap: "Courbe ROC du classifieur logistique"
myClassifierProb <- function(X_train, y_train, X_test) {
  mod <- glm(y_train ~ ., data = cbind(y_train, X_train), family = binomial)
  predict(mod, newdata = X_test, type = "response")
}

probs <- myClassifierProb(split_data$X_train, split_data$y_train, split_data$X_test)
roc_obj <- roc(split_data$y_test, probs)

plot(roc_obj, col = "#2c3e50", lwd = 3, print.auc = TRUE)

```

# Validation Croisée (k-fold)

La validation croisée réduit le biais lié au découpage unique du Holdout en moyennant les scores sur  segments.

```{r}
#| label: cv-implementation
run_cv <- function(X, y, k = 10) {
  set.seed(1234)
  folds <- sample(rep(1:k, length.out = nrow(X)))
  
  acc_results <- sapply(1:k, function(i) {
    X_tr <- X[folds != i, ]; y_tr <- y[folds != i]
    X_te <- X[folds == i, ]; y_te <- y[folds == i]
    
    preds <- myClassifier(X_tr, y_tr, X_te)
    myAccuracy(y_te, preds)
  })
  
  return(mean(acc_results))
}

avg_acc <- run_cv(X, y)

```

::: {.callout-tip}

### Résultat Final

L'accuracy moyenne obtenue par validation croisée est de **`r round(avg_acc, 3)`**. Cette mesure est beaucoup plus robuste qu'un simple test unique.
:::