---
title: "TP3 : Tests Statistiques — Fil Conducteur"
author: "HAMLIL Mohamed"
date: "2024-09-01"
format:
  pdf:
    documentclass: article
    geometry: margin=1in
editor: visual
engine: knitr
---

# TP3 : Tests Statistiques — Fil Conducteur

## Objectifs

-   Charger les données puis vérifier leur structure.
-   Formuler les hypothèses nulle ($H_0$) et alternative ($H_1$) avant chaque test.
-   Interpréter les sorties (statistique, p-value, décision) pour répondre aux questions métiers.

------------------------------------------------------------------------

## Étude 1 : Épaisseur Intima-Media

**Contexte :** Les données sont importées depuis le fichier `post-199413-Intima_Media.txt`. Les variables utiles sont : - `SEXE` - `poids` (kg) - `taille` (cm) - `mesure` (épaisseur intima-media en mm)

**But :** Vérifier si l'épaisseur moyenne diffère selon le profil (IMC, sexe).

### 1. Importation et exploration

```{r}
#| label: import-intima

# Importation des données
Intima_Media <- read.table("../../data/post-199413-Intima_Media.txt", header = TRUE, sep = " ", dec = ",")

# Aperçu des données
head(Intima_Media)

```

**Conseil :** Lors de la lecture de la sortie `head()`, vérifiez bien les types de variables (entiers vs doubles) et détectez la présence éventuelle de valeurs manquantes (`NA`).

### 2. Manipulation des données

Nous attachons le dataframe pour accéder directement aux variables et nous calculons l'Indice de Masse Corporelle (IMC).

```{r}
#| label: prep-intima

attach(Intima_Media)

# Vérification d'une variable (ex: SEXE)
# (Affiche la liste des valeurs pour vérifier l'import)
# SEXE 

# Calcul de l'IMC (Poids en kg / Taille en m au carré)
# Note: la taille est en cm dans le fichier, on divise par 100
IMC <- poids / (taille / 100)^2

```

### 3. Analyse des sujets obèses

Nous nous intéressons aux sujets ayant un IMC \> 30.

```{r}
#| label: analyse-obeses

# Repérer les sujets obèses (IMC > 30)
# Affiche un vecteur de TRUE/FALSE
# IMC > 30 

# Nombre de sujets obèses
nb_obeses <- sum(IMC > 30, na.rm = TRUE)
cat("Nombre de sujets obèses :", nb_obeses, "\n")

# Proportion de sujets obèses
prop_obeses <- mean(IMC > 30, na.rm = TRUE)
cat("Proportion de sujets obèses :", round(prop_obeses, 4), "\n")

```

### 4. Test de conformité (One Sample t-test)

**Question :** L'épaisseur moyenne (`mesure`) chez les sujets obèses est-elle **supérieure** à 0.58 mm ?

-   **H₀** :
-   **H₁** : (Test unilatéral à droite `greater`)

```{r}
#| label: test-intima-obese

# Extraction des mesures pour les sujets obèses
mesure1 <- mesure[IMC > 30]

# Test t de Student unilatéral
t.test(mesure1, mu = 0.58, alternative = "greater")

```

**Interprétation :** Regardez la `p-value`. Si elle est inférieure au seuil (généralement 0.05), on rejette . Sinon, on ne peut pas conclure que l'épaisseur est significativement supérieure à 0.58.

------------------------------------------------------------------------

## Étude 2 : Prévalence du VIH (Afrique)

**Contexte :** On travaille sur le fichier `post-199414-prevalsidafric.xls` pour estimer et tester des proportions de séropositifs dans différents sous-groupes.

### 1. Importation

```{r}
#| label: import-preval

library(readxl)
preval <- read_excel("../../data/post-199414-prevalsidafric.xls")
head(preval)

attach(preval)

```

### 2. Analyse des 18-25 ans

**Question :** La prévalence chez les 18-25 ans est-elle inférieure à 10% ?

-   **Données :** On filtre les sujets entre 18 et 25 ans inclus.
-   **H₀** :
-   **H₁** : (Test unilatéral à gauche `less`)

```{r}
#| label: test-vih-jeunes

# Comptage des 18-25 ans
nb_jeunes <- sum(age <= 25 & age >= 18)
cat("Nombre de jeunes (18-25) :", nb_jeunes, "\n")

# Table de contingence pour ce sous-groupe
table_jeunes <- table(VIH[age <= 25 & age >= 18])
print(table_jeunes)

# Nombre de séropositifs (VIH=1) dans ce groupe (ici 10 cas observés)
nb_pos_jeunes <- 10 

# Test de proportion
# p = 0.1 (valeur de référence)
# alternative = "less" (unilatéral inférieur)
prop.test(nb_pos_jeunes, nb_jeunes, p = 0.1, alternative = "less", correct = FALSE)

```

### 3. Analyse de la population globale

**Question :** La prévalence globale est-elle différente de 25% ?

-   **H₀** :
-   **H₁** : (Test bilatéral `two.sided`)

```{r}
#| label: test-vih-global

# Supposons 118 cas positifs sur 400 observations totales (données de l'exemple)
prop.test(118, 400, p = 0.25, alternative = "two.sided")

```

------------------------------------------------------------------------

## Étude 3 : Comparaisons (Moyennes et Variances)

Cette section utilise des fonctions spécifiques (parfois issues de packages comme `OneTwoSamples` ou des fonctions R standard) pour illustrer différents cas de figure.

### 1. Tests sur une moyenne ()

#### Cas connu

Exemple théorique sur une variable `x`.

-   **H₀** :

```{r}
#| label: test-mu-sigma-connu
#| warning: false

# Chargement du package si disponible (sinon utiliser z.test ou calcul manuel)
# library(OneTwoSamples) 

x <- c(6.47, 7.02, 7.15, 7.22, 7.44, 6.99, 7.47, 7.61, 7.32, 7.22, 7.52, 6.92,
       7.28, 6.69, 7.24, 7.19, 6.97, 7.52, 6.22, 7.13, 7.32, 7.67, 7.24, 6.21)

# Note : Si la fonction mean_test1 n'est pas disponible, voir TP précédents pour le calcul manuel Z
# mean_test1(x, mu = 7.3, sigma = 0.38)

# Test unilatéral à gauche (alternative = -1 ou "less")
# mean_test1(x, mu = 7.3, sigma = 0.38, side = -1) 

```

#### Cas inconnu (Test t de Student)

**Question :** La moyenne est-elle supérieure à 10 ?

```{r}
#| label: test-mu-sigma-inconnu

x_t <- c(10.1, 9.8, 10.2, 10.3, 10.4, 9.8, 9.9, 10.4, 10.2, 9.5, 10.4, 9.6)

# Test t unilatéral
t.test(x_t, mu = 10, alternative = "greater")

```

**Autre exemple (Rendement) :** Test bilatéral contre une référence .

```{r}
#| label: test-mu-rendement

x_rendement <- c(232, 277, 235, 245, 245, 250, 268, 256)
t.test(x_rendement, mu = 276)

```

### 2. Comparaisons à deux échantillons

Il faut systématiquement :

1.  Poser les hypothèses.
2.  Vérifier si les variances sont connues ou inconnues.
3.  Si inconnues, tester leur égalité (F-test) ou utiliser Welch (par défaut).

#### Cas connus (Machines)

```{r}
#| label: test-2ech-sigma-connu

machine1 <- c(106.70, 107.02, 107.15, 107.22, 107.41, 106.39, 107.47, 107.61, 107.38, 107.22)
machine2 <- c(107.68, 106.69, 107.24, 107.69, 106.97, 107.52, 106.22, 107.23, 107.32)

# Fonction hypothétique mean_test2 pour variances connues
# mean_test2(machine1, machine2, sigma = c(1.3, 0.9))

```

#### Cas inconnus (Producteurs)

D'abord, on peut tester l'égalité des variances.

```{r}
#| label: test-var-producteurs

prod1 <- c(12.12, 12.03, 13.58, 13.38, 11.81, 15.92, 13.65)
prod2 <- c(14.81, 13.93, 14.91, 15.87, 15.62, 15.39)

# Test de Fisher pour l'égalité des variances
var.test(prod1, prod2)
# Ou fonction custom: var_test2(prod1, prod2)

```

Ensuite, on compare les moyennes. Si les variances sont jugées égales (p-value \> 0.05 au test précédent), on utilise `var.equal = TRUE`.

```{r}
#| label: test-moy-producteurs

# Test t avec variances supposées égales
t.test(prod1, prod2, var.equal = TRUE)

```

#### Autre exemple (Lots)

```{r}
#| label: test-lots

lot1 <- c(31.70, 31.98, 32.24, 32.35, 31.18, 32.19, 32.63, 31.19, 31.54, 31.89)
lot2 <- c(31.61, 31.10, 31.20, 31.11, 32.66, 31.15, 31.71, 31.22, 31.16, 31.21)

# Test des variances
var.test(lot1, lot2)

# Test t unilatéral (lot1 < lot2 ?) avec variances égales (car p-value var.test élevée)
# Note: Dans le code d'origine, t.test compare lot1 et lot1 (erreur de copier-coller probable),
# ici corrigé pour comparer lot1 et lot2.
t.test(lot1, lot2, var.equal = TRUE, alternative = "less")

```

### 3. Comparaison de deux proportions

**Contexte :** Comparer deux taux de succès (Avant/Après intervention).

-   Avant : 54 succès sur 230.
-   Après : 110 succès sur 340.
-   **H₁** : La proportion a augmenté (donc ).

```{r}
#| label: test-2prop

x_prop <- c(54, 110)
n_prop <- c(230, 340)

# Test unilatéral "less" (p1 < p2)
prop.test(x = x_prop, n = n_prop, alternative = "less")

```

------------------------------------------------------------------------

## Résumé : Comment interpréter les sorties

1.  **Identifier la p-value** : C'est la probabilité d'obtenir ces données si l'hypothèse nulle était vraie.
2.  **Comparer au seuil** : Si `p-value < 0.05` (généralement), le résultat est statistiquement significatif → Rejet de .
3.  **Conclure** : Formuler une phrase réponse en lien avec le problème métier (ex: "L'épaisseur moyenne est significativement supérieure à la norme").
4.  **Vérifier les conditions** : Normalité des données (pour le t-test sur petits échantillons), effectifs suffisants (pour les tests de proportions), indépendance des observations.

```         
```