---
title: "Section 3.7 – Travaux Pratiques : Simulation et Bootstrap"
author: "HAMLIL Mohamed"
date: "2025-12-31"
format:
  pdf:
    documentclass: article
    geometry: margin=1in
editor: visual
engine: knitr
---

# Section 3.7 – Travaux Pratiques

## Vue d'ensemble

Ce notebook regroupe des exercices pratiques sur :

-   **La méthode du bootstrap** : estimer le biais et la variance d'un estimateur à partir d'un seul échantillon
-   **La simulation de variables aléatoires** : générer des données selon des lois qui n'existent pas directement dans R

**Objectifs pédagogiques :**

-   Comprendre le fonctionnement de la méthode du bootstrap
-   Maîtriser les méthodes classiques de simulation (transformation inverse, simulation discrète)
-   Comparer les estimations empiriques aux valeurs théoriques

**Structure :** Chaque section alterne entre théorie mathématique et implémentation pratique en R.

------------------------------------------------------------------------

## 3.7.1 Simulation de Lancers de Dé et Estimation d'une Proportion

### Problématique

On simule $n$ lancers d'un dé équilibré. L'objectif est d'estimer la probabilité d'obtenir un **4** par la fréquence empirique $\hat{p}$.

**Questions clés :**

-   Est-ce que $\hat{p}$ est un bon estimateur de $p = 1/6$ ?
-   Comment varie $\hat{p}$ selon l'échantillon ?
-   Comment estimons-nous le biais et la variance ?

### Étape 1 : Fonction de Simulation

Créons une fonction `lancer_le_de(n)` qui simule $n$ lancers d'un dé équilibré.

```{r}
# ========= FONCTION: Simuler n lancers d'un dé équilibré =========

lancer_le_de <- function(n) {
  # sample() tire des valeurs dans 1:6 avec remise
  # replace=TRUE signifie "avec remise" (indépendance des lancers)
  return(sample(1:6, n, replace = TRUE))
}

# === EXEMPLE: 20 lancers ===
set.seed(10)
echantillon <- lancer_le_de(20)
cat("20 lancers du dé:\n")
print(echantillon)

# Estimer la probabilité d'obtenir un 4 dans cet échantillon
p_empirique <- sum(echantillon == 4) / length(echantillon)
cat("\nProbabilité empirique de 4:", p_empirique, "\n")
cat("Probabilité théorique:     ", round(1/6, 4), "\n")
cat("Différence:                ", round(p_empirique - 1/6, 4), "\n")

```

### Observation

Lorsque l'on répète le lancer de 20 dés, la proportion de 4 **varie beaucoup** d'un échantillon à l'autre. Ceci est normal : avec un petit échantillon, l'estimateur a une **grande variabilité**.

Mais avec un nombre très grand de lancers (), la fluctuation devient **beaucoup plus faible**. C'est une illustration de la **Loi des Grands Nombres**.

```{r}
# === Comparaison: petit vs. grand échantillon ===

cat("\n=== Effet de la Taille d'Échantillon ===\n\n")

# Petit échantillon: n = 100
n_petit <- 100
set.seed(11)
res_petit1 <- lancer_le_de(n_petit)
prop_petit1 <- sum(res_petit1 == 4) / n_petit

res_petit2 <- lancer_le_de(n_petit)
prop_petit2 <- sum(res_petit2 == 4) / n_petit

cat("Petit échantillon (n=100):\n")
cat("  Tirage 1: p̂ =", round(prop_petit1, 4), "\n")
cat("  Tirage 2: p̂ =", round(prop_petit2, 4), "\n")
cat("  Différence:", round(abs(prop_petit1 - prop_petit2), 4), "\n\n")

# Grand échantillon: n = 10000
n_grand <- 10000
set.seed(12)
res_grand1 <- lancer_le_de(n_grand)
prop_grand1 <- sum(res_grand1 == 4) / n_grand

res_grand2 <- lancer_le_de(n_grand)
prop_grand2 <- sum(res_grand2 == 4) / n_grand

cat("Grand échantillon (n=10000):\n")
cat("  Tirage 1: p̂ =", round(prop_grand1, 4), "\n")
cat("  Tirage 2: p̂ =", round(prop_grand2, 4), "\n")
cat("  Différence:", round(abs(prop_grand1 - prop_grand2), 4), "\n\n")

cat("Conclusion: Avec n grand, les deux estimations se rapprochent de p = 1/6 ≈ 0.1667\n")

```

### Étape 2 : Estimation du Biais et de la Variance par Monte-Carlo

**Objectif :** Vérifier empiriquement que est un estimateur **sans biais** et calculer sa **variance**.

**Plan :**

1.  Répéter M fois : simuler n lancers et calculer
2.  Calculer la moyenne de ces M estimations (donne le biais)
3.  Calculer la variance de ces M estimations
4.  Comparer avec les formules théoriques

**Formules théoriques :**

-   Biais de : (estimateur sans biais)
-   Variance de :

```{r}
# ========= Monte-Carlo: Estimer Biais et Variance =========

cat("\n=== Simulation Monte-Carlo pour p̂ ===\n\n")

# Paramètres
n_obs <- 20  # Taille de chaque échantillon
M <- 10000   # Nombre de simulations

# Répéter M fois : simuler n lancers et calculer p̂
set.seed(123)
vecteur_p_hat <- replicate(M, {
  lancer <- lancer_le_de(n_obs)
  sum(lancer == 4) / n_obs
})

# Estimations empiriques
p_theo <- 1/6
biais_empirique <- mean(vecteur_p_hat) - p_theo
variance_empirique <- var(vecteur_p_hat)

cat("Paramètres de la simulation:\n")
cat("  n = taille de chaque échantillon:", n_obs, "\n")
cat("  M = nombre de répétitions:      ", M, "\n")
cat("  p = probabilité théorique:      ", round(p_theo, 4), "\n\n")

cat("Estimations empiriques:\n")
cat("  E[p̂] (moyenne des M estimations):", round(mean(vecteur_p_hat), 4), "\n")
cat("  Biais = E[p̂] - p =            ", round(biais_empirique, 4), "\n")
cat("  Var(p̂) (empirique) =          ", round(variance_empirique, 4), "\n\n")

# Variance théorique
variance_theo <- p_theo * (1 - p_theo) / n_obs

cat("Valeurs théoriques:\n")
cat("  Biais théorique:   0 (estimateur sans biais)\n")
cat("  Var(p̂) théorique = p(1-p)/n =  ", round(variance_theo, 4), "\n\n")

cat("Comparaison:\n")
cat("  Erreur relative Var:", round(abs(variance_empirique - variance_theo)/variance_theo * 100, 2), "%\n")

```

**Interprétation :**

-   L'estimateur est **sans biais** : (l'écart vient de la variabilité de simulation)
-   La variance empirique est très proche de la formule théorique
-   Ceci valide nos résultats théoriques !

### Étape 3 : La Méthode du Bootstrap

**Motivation :** Dans la pratique, nous n'avons qu'**un seul échantillon**, pas des centaines de simulations. Comment estimer le biais et la variance avec un seul échantillon ?

**Solution : Le Bootstrap**

L'idée est de **rééchantillonner avec remise** à partir de l'échantillon observé pour générer de "pseudo-réplications".

**Algorithme :**

1.  Partir d'un échantillon observé
2.  Rééchantillonner avec remise B fois pour générer B échantillons bootstrap
3.  Calculer la statistique d'intérêt pour chacun
4.  Estimer le biais et la variance des B estimations

```{r}
# ========= BOOTSTRAP: Estimer Biais/Variance d'UN seul Échantillon =========

cat("\n=== Méthode du Bootstrap ===\n\n")

# Étape 1: Générer UN SEUL échantillon observé
n_obs <- 20
set.seed(456)
echantillon_obs <- lancer_le_de(n_obs)
p_hat_obs <- sum(echantillon_obs == 4) / n_obs

cat("Échantillon observé (n=20):\n")
print(echantillon_obs)
cat("\nEstimateur observé: p̂ =", round(p_hat_obs, 4), "\n\n")

# Étape 2: Rééchantillonnage bootstrap
B <- 10000  # Nombre de rééchantillonnages bootstrap

vecteur_p_star <- replicate(B, {
  # Rééchantillonner AVEC REMISE à partir de l'échantillon original
  echantillon_resample <- sample(echantillon_obs, n_obs, replace = TRUE)
  sum(echantillon_resample == 4) / n_obs
})

# Étape 3: Estimer biais et variance bootstrap
biais_bootstrap <- mean(vecteur_p_star) - p_hat_obs
variance_bootstrap <- var(vecteur_p_star) * (B - 1) / B  # Correction

cat("Résultats du Bootstrap (B=10000 rééchantillonnages):\n")
cat("  Biais bootstrap =   ", round(biais_bootstrap, 4), "\n")
cat("  Variance bootstrap =", round(variance_bootstrap, 4), "\n\n")

# Comparaison
cat("Comparaison avec résultats Monte-Carlo précédents:\n")
cat("  Biais MC:           ", round(biais_empirique, 4), "\n")
cat("  Variance MC:        ", round(variance_empirique, 4), "\n\n")

cat("Conclusion: Le bootstrap donne des estimations proches des valeurs théoriques\n")
cat("            à partir d'un SEUL échantillon observé.\n")

```

------------------------------------------------------------------------

## 3.7.2 Simulation de Variables Aléatoires

### Contexte

R dispose de nombreuses fonctions pour générer des variables aléatoires : `rnorm()`, `rbinom()`, `runif()`, etc.

**Mais que faire si la loi n'existe pas dans R ?**

Nous présentons deux **méthodes classiques** :

1.  **Transformation inverse** : utiliser l'inverse de la fonction de répartition
2.  **Simulation discrète** : diviser l'intervalle \[0,1\] en sous-intervalles

### Méthode 1 : Transformation Inverse pour Loi Exponentielle

**Théorie :** Si est la fonction de répartition, et , alors :

**Pour la loi exponentielle :**

**Inverse :**

**Avantage :** Méthode simple et efficace !

On sait que si alors sa fonction de répartition est

L’inverse de cette fonction est :

On peut donc simuler observations de en utilisant des réalisations issues d’une loi uniforme sur .

```{r}
# ========= Transformation Inverse: Loi Exponentielle =========

cat("\n=== Simulation de Exp(λ=2) par Transformation Inverse ===\n\n")

# Paramètres
n <- 10000
lambda <- 2

# Étape 1: Générer U ~ Uniform(0,1)
U <- runif(n)

# Étape 2: Appliquer la formule inverse
X_exp <- -log(1 - U) / lambda

cat("Données simulées: n =", n, "observations d'Exp(2)\n\n")

cat("Vérification statistique:\n")
cat("  Moyenne observée:   ", round(mean(X_exp), 4), "\n")
cat("  Moyenne théorique:  ", 1/lambda, "(car E[Exp(λ)]=1/λ)\n")
cat("  Variance observée:  ", round(var(X_exp), 4), "\n")
cat("  Variance théorique: ", 1/lambda^2, "(car Var[Exp(λ)]=1/λ²)\n\n")

# Visualisation
hist(X_exp, breaks = 40, freq = FALSE, col = "lightgreen",
     main = "Simulation Exp(λ=2) par Transformation Inverse",
     xlab = "Valeur",
     ylab = "Densité")

# Superposer la densité théorique
curve(dexp(x, rate = lambda), add = TRUE, col = "red", lwd = 2)

legend("topright",
       legend = c("Histogramme simulé", "Densité théorique Exp(2)"),
       col = c("lightgreen", "red"),
       lty = c(1, 1),
       lwd = c(10, 2))

cat("Les deux courbes se superposent: la simulation est valide !\n")

```

Les deux courbes se superposent, confirmant que la simulation correspond bien à une loi exponentielle de paramètre 2.

### Méthode 2 : Simulation Discrète Uniforme

**Objectif :** Simuler une variable aléatoire **discrète** uniforme sur .

**Principe :**

-   Diviser l'intervalle en 6 sous-intervalles égaux :
-   Si , alors
-   Mathématiquement : où est la partie entière

**Avantage :** Fonctionne pour n'importe quelle distribution discrète !

```{r}
# ========= Simulation Discrète: Uniforme sur {0,1,2,3,4,5} =========

cat("\n=== Simulation Discrète Uniforme ===\n\n")

# Paramètres
n <- 10000

# Étape 1: Générer U ~ Uniform(0,1)
U <- runif(n)

# Étape 2: Transformer en variable discrète
# La formule floor(U * 6) produit un entier dans {0,1,2,3,4,5}
X_discrete <- floor(U * 6)

cat("Nombre d'observations: n =", n, "\n\n")

# Compter les fréquences
freq <- table(X_discrete)
cat("Fréquences observées:\n")
print(freq)
cat("\nFréquences théoriques (1/6 chacun ≈", round(n/6, 0), ")\n\n")

# Visualisation
barplot(freq, col = "orange", 
        main = "Simulation Discrète Uniforme sur {0,1,2,3,4,5}",
        xlab = "Valeur",
        ylab = "Fréquence",
        ylim = c(0, max(freq) * 1.2))

# Ajouter une ligne référence pour l'équilibre
abline(h = n/6, col = "red", lwd = 2, lty = 2)

legend("topright",
       legend = c("Fréquences observées", "Fréquence théorique (n/6)"),
       col = c("orange", "red"),
       lty = c(1, 2),
       lwd = c(5, 2))

cat("Interprétation: Les barres sont de hauteur égale (légères variations normales)\n")
cat("Ceci confirme que chaque valeur a probabilité 1/6\n")

```

------------------------------------------------------------------------

## 📌 Résumé et Points Clés

### Ce que nous avons appris

1.  **Bootstrap :**

-   Méthode puissante pour estimer biais et variance à partir d'**un seul échantillon**
-   Rééchantillonnage avec remise pour générer des pseudo-réplications
-   Utile quand les formules théoriques ne sont pas disponibles

2.  **Transformation Inverse :**

-   Utiliser l'inverse de la fonction de répartition
-   Exemple : où
-   Efficace et simple à implémenter

3.  **Simulation Discrète :**

-   Diviser \[0,1\] en sous-intervalles selon les probabilités
-   Appliquer une fonction comme
-   Généralise à n'importe quelle distribution discrète

### Conseils Pratiques

-   ✅ Toujours **vérifier la simulation** visuellement (histogramme) et numériquement (statistiques)
-   ✅ Utiliser `set.seed()` pour **reproduire les résultats**
-   ✅ Adapter le nombre de réplications ( ou ) selon la **précision souhaitée**
-   ✅ Le bootstrap est **non-paramétrique** : ne suppose rien sur la loi sous-jacente